ACORDAO-COMPLETO-2536456

ACÓRDÃO 3791/2022 ATA 25/2022 - SEGUNDA CÂMARA

VISTOS, relatados e discutidos estes autos de representação formulada pelo Ministério Público Federal, por intermédio da Exma. Sra. Procuradora da República Anelise Becker, sobre os indícios de irregularidade detectados na gestão do Ministério do Meio Ambiente (MMA) , ao promover a edição da Portaria MMA n.º 73, de 2018, alterando a Portaria MMA n.º 445, de 2014, para, assim, autorizar a eventual utilização das espécies ameaçadas de extinção na fauna aquática brasileira;
ACORDAM os Ministros do Tribunal de Contas da União, reunidos na Sessão da 2ª Câmara, ante as razões expostas pelo Relator, em:
9.1. conhecer da presente representação, por atender aos requisitos legais e regimentais de admissibilidade, para, no mérito, anotar a sua procedência, diante dos elementos de convicção até aqui obtidos pelo TCU;
9.2. promover o envio de ciência preventiva e corretiva, nos termos do art. 9º da Resolução TCU n.º 315, de 2020, para que, em consonância com os objetivos apontados pela Portaria MMA n.º 445, de 2014, buscando a preservação e a proteção no uso sustentável das espécies ameaçadas de extinção na fauna brasileira, o Ministério do Meio Ambiente adote as seguintes medidas:
9.2.1. atente para a efetiva necessidade de, na aplicação da Portaria MMA n.º 445, de 2014, com a alteração promovida, entre outras, pela Portaria MMA n.º 73, de 2018, observar os seguintes parâmetros técnicos:
9.2.1.1. o uso sustentável deve ficar restrito às espécies classificadas no grupo como "Vulnerável", não subsistindo a eventual plausibilidade de autorizar o uso das espécies classificadas nos grupos "Criticamente em Perigo" e "Em Perigo", já que o eventual direito subjetivo econômico à exploração lucrativa da fauna aquática no País tem de estar submetido ao princípio do não-retrocesso para o correspondente direito fundamental de 2ª dimensão, até porque, estando conjugada com a necessidade de efetiva preservação do meio-ambiente, não poderia a aludida exploração lucrativa ser quantitativa ou qualitativamente majorada com vistas a perigosamente comprometer os referidos grupos "Criticamente em Perigo" e "Em Perigo", pois a ameaça à adequada sobrevivência desses grupos seria técnica e juridicamente inadmissível, por ser possivelmente irreversível, não podendo o Estado aceitar ou permitir a deterioração ou a destruição dos referidos grupos no meio ambiente, até porque, nos termos, entre outros, do art. 225, § 1º, I e VII,  da CF88, o poder público tem o efetivo dever de material e verdadeiramente preservá-los e protegê-los;
9.2.1.2. o uso de espécies classificadas nos grupos "Criticamente em Perigo" e "Em Perigo" somente pode ser excepcionalíssimo, devendo estar, assim, devidamente fundamentado em deliberação técnica previamente justificada, com a antecedente oitiva em audiência pública dos diversos setores públicos e privados envolvidos na exploração e na conservação ambiental, a exemplo, inclusive, do órgão competente do Ministério Público Federal e Estadual, não podendo o referido uso ser fixado unilateralmente, então, pelo MMA ou outra instituição equivalente, e deve observar, ainda, que esse uso deve estar condicionado pela estratégia de recuperação da espécie, reconhecendo que o seu potencial uso deveria garantir a sua proteção e conservação, sem comprometer a recuperação do seu estoque, como previsto no Decreto Legislativo n.º 2, de 1994, e no Decreto n.º 2.519, de 1998, ao tratarem da Convenção sobre Diversidade Biológica, com a adiciona observância da Lei Complementar n.º 140, de 2011, pois, como visto, a mínima ameaça à adequada sobrevivência desses grupos seria inadmissível, já que possivelmente irreversível, não podendo o Estado aceitar ou permitir a deterioração ou a destruição dos referidos grupos no meio ambiente, até porque, nos termos, entre outros, do art. 225, § 1º, I e VII,  da CF88, o poder público tem o efetivo dever de material e verdadeiramente preservá-los e protegê-los; 
9.2.1.3. os procedimentos devem, na prática, viabilizar a implementação do art. 3º da Portaria MMA n.º 445, de 2014, com a alteração promovida, entre outras, pela Portaria MMA n.º 73, de 2018, tendo a SecexAgroAmbiental assinalado a ausência de expressa previsão sobre os procedimentos necessários para promover a efetiva implementação dos requisitos tendentes a autorizar o correspondente uso sustentável em face aí, especialmente, dos procedimentos para a consecução do "Plano de Recuperação" das espécies no referido manejo, e, assim, os aludidos procedimentos devem, entre outras, contemplar as seguintes premissas: (i) elaboração de documentos técnicos para atender os critérios previstos no § 2º do atual art. 3º da Portaria MMA n.º 445, de 2014, com vistas a embasar o processo decisório em face da possibilidade, ou não, do uso de determinada espécie; (ii) avaliação da implementação das medidas previstas nos documentos técnicos tendentes a subsidiar o processo decisório; (iii) vinculação das medidas propostas nos documentos técnicos tendentes a subsidiar o processo decisório com a norma específica de ordenamento pesqueiro para a espécie ameaçada e passível de uso; (iv) avaliação das medidas de controle estabelecidas pela norma específica de ordenamento pesqueiro para a espécie aquática ameaçada e passível de uso; e (v) eventual suspensão da autorização de uso diante da detecção de deficiências na sua implementação em consonância, aí, com os princípios administrativo-constitucionais da legalidade e publicidade;
9.2.1.4. o eventual manejo deve ser sustentável e ficar limitado às unidades de conservação federais enquadradas nas categorias de Reserva Extrativista (Resex) e Reserva de Desenvolvimento Sustentável (RDS) ;
9.2.1.5. realize a efetiva divulgação oficial no site do MMA para todos os atos administrativos, com os estudos, as análises, os pareceres e as deliberações pelas instâncias e autoridades competentes, em cumprimento ao art. 3º da Portaria MMA n.º 445, de 2014, com a modificação pela Portaria MMA n.º 73, de 2018, tratando aí do processo de permissão de manejo sustentável para as espécies aquáticas ameaçadas de extinção, sem prejuízo de apresentar o formal pronunciamento para a devida publicidade e divulgação à sociedade, em geral, sobre o atendimento do inciso XVI do art. 7º da LC n.º  140, de 2011, em face, especialmente, das espécies de peixes e invertebrados aquáticos sobreexplotadas, em consonância com o princípio administrativo-constitucional da publicidade, nos termos do art. 2º, parágrafo único, da Lei n.º 9.784, de 1999, e dos arts. 6º, V, e 7º, da Lei n.º 12.527, de 2011, além do art. 2º, VII, da Lei n.º 10.650, de 2003;
9.2.2. promova, se ainda não fez, a efetiva criação de estrutura em grupo de trabalho ou em comissão de gestão para avaliar e recomendar as ações de conservação e uso sustentável das espécies pertencentes à Lista Nacional das Espécies da Fauna Brasileira Ameaçadas de Extinção - Peixes e Invertebrados Aquáticos em atendimento, assim, ao art. 6º, § 1º, da Portaria MMA n.º 445, de 2014, a partir da adoção de procedimento fixado anteriormente, por exemplo, para o grupo de trabalho então instituído pela Portaria MMA n.º 201, de 2017, em face, sobretudo, da heterogeneidade de ideias inerentes à preservação das espécies ameaçadas de extinção;
9.3. enviar a cópia deste Acórdão, com o Relatório e a Proposta de Deliberação, aos seguintes destinatários:
9.3.1. ao Ministério do Meio Ambiente (MMA) , para ciência e efetivo cumprimento do item 9.2 deste Acórdão, dentro do prazo de 90 (noventa) dias contados da notificação desta deliberação;
9.3.2. à Exma. Sra. Procuradora da República Anelise Becker e ao Instituto Chico Mendes de Conservação da Biodiversidade (ICMBio) , além do Ministério da Agricultura, Pecuária e Abastecimento (Mapa) e do Instituto Brasileiro do Meio Ambiente e dos Recursos Naturais Renováveis (Ibama) , para ciência e adoção das eventuais medidas cabíveis; e
9.4. promover o arquivamento do presente processo, sem prejuízo de a unidade técnica promover oportunamente, em sintonia com o item 9.2 deste Acórdão, a futura autuação do eventual processo de acompanhamento para, ao longo do tempo, aferir a adequação de toda a aplicação dos normativos destinados à proteção das espécies ameaçadas de extinção na fauna aquática brasileira.

Representação formulada pelo Ministério Público Federal (MPF), por intermédio da Exma. Sra. Procuradora da República Anelise Becker, sobre possíveis irregularidades praticadas pelo Ministério do Meio Ambiente (MMA), ao promover a edição da Portaria MMA n.º 73, de 2018, que alterou a Portaria MMA n.º 445, de 2014, para, assim, dispor sobre as espécies ameaçadas de extinção da fauna brasileira.

Segunda Câmara

Ministério do Meio Ambiente (MMA).

3. Responsáveis: Henrique Anatole Cardoso Ramos (CPF XXX.111.807-XX); José Sarney Filho (CPF XXX.374.183-XX); Ugo Eichler Vercillo (CPF XXX.604.551-XX); e Vinícius Scofield Siqueira (CPF XXX.547.687-XX).

13.1. Ministros presentes: Bruno Dantas (Presidente) e Augusto Nardes.
13.2. Ministro-Substituto convocado: Marcos Bemquerer Costa.
13.3. Ministro-Substituto presente: André Luís de Carvalho (Relator).

ANDRÉ DE CARVALHO

Trata-se de representação formulada pelo Ministério Público Federal, por intermédio da Exma. Sra. Procuradora da República Anelise Becker, sobre os indícios de irregularidade detectados na gestão do Ministério do Meio Ambiente (MMA) , ao promover a edição da Portaria MMA n.º 73, de 2018, alterando a Portaria MMA n.º 445, de 2014, para, assim, autorizar a eventual utilização das espécies ameaçadas de extinção na fauna aquática brasileira.
2.	Após a análise final do feito, a Auditora Federal Elisângela Papst lançou o seu parecer conclusivo à Peça 38, com a anuência dos dirigentes da SecexAgroAmbiental (Peças 39 e 40) , nos seguintes termos:
" (...) HISTÓRICO
2. Em outubro de 2018, a Procuradoria da República no Município de Rio Grande - MPF representou junto a este Tribunal visando à responsabilização do então Ministro de Estado do Meio Ambiente e de seus subordinados que conduziram o processo de edição da Portaria MMA 73/2018, na medida em que a referida portaria teria rebaixado o nível normativo de proteção às espécies de peixes e invertebrados aquáticos ameaçados de extinção da fauna brasileira constantes no Anexo I da Portaria 445/2014. A representação interposta pela Procuradora da República foi tratada no âmbito do TC Processo 003.489/2019-1.
3. Segundo a representante, ao prever a possibilidade de exploração comercial de todas as espécies aquáticas ameaçadas de extinção, independentemente da categoria de seu grau de ameaça, a Portaria MMA 73/2018 remeteria o regramento de uso dessas espécies ao sistema de ordenamento ordinário da atividade pesqueira, aplicável a espécies não ameaçadas, eliminando a proteção especial a que essas espécies fariam jus. Adicionalmente, a Portaria MMA 73/2018 revogou o § 3º do art. 2º da Portaria 445/2014, que isentava de sanção a captura incidental de espécimes de peixes e invertebrados aquáticos ameaçados desde que liberados vivos ou descartados no ato da captura.
4. Na ocasião, a unidade técnica verificou que a edição da portaria seguiu o rito processual usual do Ministério do Meio Ambiente, tendo sido debatida em grupos de trabalho especificamente criados para tratar do tema. Além disso, a Portaria MMA 73/2018 prevê que o manejo das espécies ameaçadas de extinção deve ser precedido de avaliações específicas, analisando caso a caso, envolvendo o MMA, o ICMBio e o Ibama. Diante disso, a unidade técnica concluiu que não se comprovou rebaixamento de nível normativo de proteção às espécies aquáticas ameaçadas de extinção (TC Processo 003.489/2019-1, peça 6) .
5. Considerando que compete primariamente ao Ministério do Meio Ambiente dispor sobre as políticas públicas inerentes à preservação de todas as espécies da fauna e flora no território brasileiro, bem como promover as alterações normativas concernentes ao exercício institucional da sua atividade regulatória, considerando, também, que não teria ficado caracterizado rebaixamento de nível normativo de proteção às espécies aquáticas ameaçadas de extinção e que não caberia naquele momento ao TCU atuar sobre a atividade do Ministério, este Tribunal conheceu daquela representação para, no mérito, considerá-la prejudicada, sem prejuízo de determinar ao MMA que analisasse e se manifestasse conclusivamente sobre a eventual necessidade de solução das falhas noticiadas pelo MPF, apresentando os resultados das medidas porventura adotadas e correspondentes estudos técnicos (item 1.7, do Acórdão 3289/2019-TCU-Segunda Câmara, relator Ministro André Luís de Carvalho) .
6. Em atendimento à determinação do item 1.7 do Acórdão 3289/2019-TCU-Segunda Câmara, a Secretaria de Biodiversidade do MMA encaminhou manifestação técnica informando que, como consta no TC Processo 003.489/2019-1, diversos documentos técnicos produzidos pelo MMA esclarecem que a Portaria MMA 73/2018 não possibilita a exploração comercial de todas as espécies aquáticas ameaçadas de extinção, independentemente da gravidade de seu grau e ameaça (peça 7) .
7. Por entender que caberia a esta Corte de Contas o controle dos atos dos órgãos que lhes são jurisdicionados, e que a unidade técnica do TCU limitou-se a examinar as razões apresentadas pelo MMA quando da análise da representação inicialmente oferecida em 18/11/2018 (TC Processo 003.489/2019-1) , sem cotejá-las com as argumentações expostas nos autos, a Procuradoria da República no Município de Rio Grande - MPF ofereceu nova representação solicitando a adoção de medidas de controle cabíveis em razão da edição da Portaria MMA 73/2018 que, segundo a representante, prioriza a satisfação de interesses econômicos imediatistas, em detrimento de aspectos ecológicos e de conservação, além de prever a possibilidade de exploração comercial das espécies aquáticas ameaçadas de extinção (peça 1, p. 3-4) . Assim como fez anteriormente, requereu a responsabilização do Ministro de Estado do Meio Ambiente à época e de seus subordinados que conduziram o processo de edição da Portaria (peça 1, p. 54) .
8. Após análise do novo expediente encaminhado pela representante, a unidade técnica propôs conhecer da representação para, no mérito, considerá-la prejudicada, dessa vez sob o entendimento de que a peça teria natureza recursal, porém já teria transcorrido o prazo de 15 dias para a interposição de pedido de reexame (RITCU, art. 286; peça 3) . No entanto, por meio de Despacho, o Ministro-Relator, entendeu que o TCU deveria melhor analisar as possíveis irregularidades praticadas pelo MMA com a edição da Portaria MMA 73/2018, determinando o retorno do processo à unidade técnica para que promovesse o seu sobrestamento, até que as providências consideradas necessárias ao saneamento dos autos fossem tomadas e que novo parecer conclusivo fosse emitido.
9. Com o objetivo de atender a determinação do Ministro-Relator por meio do reexame das alegações oferecidas pela Procuradoria sobre possíveis irregularidades praticadas pelo MMA com a edição da Portaria MMA 73/2018, a unidade técnica realizou um exame detalhado das questões contestadas pela representante (peça 19) . Foi identificada a necessidade de realização de diligência junto ao MMA, Instituto Chico Mendes de Conservação da Biodiversidade (ICMBio) , Instituto Brasileiro de Meio Ambiente e dos Recursos Renováveis (Ibama) e Ministério da Agricultura, Pecuária e Abastecimento (Mapa) , para obtenção de informações que ajudassem a elucidar as questões tratadas nos autos. 
10. As respostas encaminhadas por tais entidades em decorrência da diligência realizada constam às peças 29 (Ibama) , 30 (ICMBio) , 34 (Mapa) e 35 (MMA) . 
11. Destaca-se que, embora a Procuradora da República tenha encaminhado duas representações sobre o tema (TCs Processo 003.489/2019-1 e Processo 021.985/2019-7) , em linhas gerais, a nova representação contém teor semelhante à anterior. Apesar de incorporar um novo tópico em sua argumentação e atualizar alguns dados, a maior parte do texto é cópia integral da primeira representação. Desse modo, a presente instrução focará sua análise nas informações apresentadas na nova representação (TC Processo 021.985/2019-7) , visto que as argumentações oferecidas na anterior estão incorporados na atual.
EXAME DE ADMISSIBILIDADE
12. A representação preenche os requisitos de admissibilidade constantes no art. 235 do Regimento Interno do TCU, haja vista a matéria ser de competência do Tribunal, referir-se a responsável sujeito a sua jurisdição, estar redigida em linguagem clara e objetiva, conter nome legível, qualificação e endereço do representante, bem como encontrar-se acompanhada do indício concernente à irregularidade ou ilegalidade.
13. Além disso, o Ministério Público Federal possui legitimidade para representar ao Tribunal, consoante disposto no inciso I do art. 237 do RI/TCU. 
14. Ainda, conforme dispõe o art. 103, § 1º, in fine, da Resolução - TCU 259/2014, verifica-se a existência do interesse público no trato da suposta irregularidade, pois a biota marinha está inserida como bens da União pelo art. 20, inciso V, da Constituição Federal (CF/88) , cabendo ao poder público e à coletividade o dever de defender e preservar as espécies ameaçadas da fauna aquática brasileira (CF/88, art. 225, § 1º, VII) . 
15. Dessa forma, a representação poderá ser apurada, para fins de comprovar a sua procedência, nos termos do art. 234, § 2º, segunda parte, do Regimento Interno do TCU, aplicável às representações de acordo com o parágrafo único do art. 237 do mesmo RI/TCU.
EXAME TÉCNICO
16. O presente exame técnico não foca sua análise no mérito do ato normativo contestado na representação, visto ser competência primária do MMA dispor sobre políticas públicas inerentes à preservação de todas as espécies da fauna no território brasileiro e promover as alterações normativas concernentes ao exercício institucional na sua atividade regulatória, conforme prolatado no Acórdão 3289/2019-TCU-Segunda Câmara.  
17. No que diz respeito aos limites da atuação do TCU em relação à atividade regulatória do MMA, há entendimento consolidado do Tribunal, aplicado geralmente à atuação das agências reguladoras (Acórdãos 2.644/2019, 2.246/2019, 1.704/2018, e 602/2008, todos do Plenário) , que o controle externo realizado sobre os atos inerentes à atividade finalística dos agentes reguladores ocorre, em regra, por meio do controle de segunda ordem. Ou seja, não cabe ao TCU substituir o órgão regulador, todavia, isso não impede que o Tribunal determine medidas corretivas a ato praticado na esfera da discricionariedade das agências reguladoras, desde que este esteja viciado quanto à competência, forma, finalidade ou, ainda, inexistente o motivo determinante e declarado (Acórdão 602/2008-TCU-Plenário) .   
18. Diante deste entendimento do Tribunal, buscou-se analisar a matéria objeto da representação em termos de sua conformidade legal, da adoção de boas práticas regulatórias, da motivação das decisões e da observância ao devido rito processual, evitando se imiscuir em aspectos eminentemente técnicos da atividade regulatória do Ministério do Meio Ambiente. 
19. A nova representação apresentada pela Procuradoria da República no Município de Rio Grande - MPF foi estruturada em subitens, buscando mostrar de forma lógica e temporal a sequência dos fatos ocorridos até a publicação da Portaria MMA 73/3028 e as possíveis impropriedades incorridas pela sua edição. A representante estruturou sua peça nos seguintes itens: 
i) do regime jurídico aplicável às espécies ameaçadas de extinção; 
ii) da inovação introduzida no regime jurídico das espécies ameaçadas de extinção pela Portaria MMA 445/2014 e suas justificativas; 
iii) dos fatos que sucederam à publicação da Portaria MMA 445/2014;  
iv) do completo esvaziamento, pela Portaria MMA 73/2018, da proteção especial a que fazem jus as espécies ameaçadas de extinção; 
v) da indevida flexibilização da norma que veda o desembarque de espécies ameaçadas capturadas incidentalmente;
vi) da incongruência do teor da Portaria MMA 73/2018 com as recomendações técnicas do GT criado pela Portaria MMA 201/2017;
vii) da incongruência da Portaria MMA 73/2018 com o Parecer 37/2015/DECOR/CGU/AGU.
20. Optou-se, no presente exame de mérito, por seguir a estruturação em subitens apresentada na nova representação da Procuradoria da República no Município de Rio Grande - MPF. Assim, para cada subitem traz-se sucintamente os aspectos contestados pela representante, com a respectiva análise preliminar da unidade técnica e, quando houver, a resposta encaminhada pela (s) entidade (s) diligenciada (s) , para, então, realizar o exame do mérito e a emissão de parecer conclusivo sobre os pontos contestados na representação.
21. Destaca-se que vários excertos da instrução preliminar (peça 19) foram reproduzidos na presente instrução com vistas a subsidiar o exame de mérito e a emissão de parecer conclusivo. 
i) Do regime jurídico aplicável às espécies ameaçadas de extinção
Da representação (peça 1, p. 6- 9) 
22. A representante cita o regime jurídico aplicável às espécies ameaçadas de extinção. Destaca que o Brasil é signatário de várias convenções internacionais que ensejam compromissos relacionados a espécies ameaçadas de extinção, como a Convenção sobre o Comércio Internacional de Espécies Ameaçadas da Fauna e Flora Silvestre (CITES) e a Convenção sobre a Diversidade Biológica (CDB) . 
23. De acordo com a Lei Complementar 140/2011, art. 7º, inciso XVI, uma das ações administrativas que compete à União é a elaboração da 'relação de espécies da fauna e da flora ameaçadas de extinção e de espécies sobre-explotadas no território nacional, mediante laudos e estudos técnicos-científicos, fomentando as atividades que conservem essas espécies in situ'. 
24. Em 31/1/2014, o MMA editou a Portaria MMA 43/2014, instituindo o Programa Nacional de Conservação das Espécies Ameaçadas (Pró-Espécies) , com o objetivo de adotar ações de prevenção, conservação, manejo e gestão para minimizar as ameaças e o risco de extinção de espécies. As Listas Nacionais Oficiais de Espécies Ameaçadas de Extinção são instrumentos desse Programa. As categorias utilizadas no método de avaliação de risco de extinção de espécies foram de acordo com as definições e critérios da União Internacional para Conservação da Natureza (IUCN) , em conformidade com a legislação nacional e nos termos da CDB (Portaria MMA 43/2014, art. 2º, inciso II) .
25. No dia 18/12/2014, o MMA editou a Portaria 445/2014, reconhecendo como ameaçadas de extinção as espécies de peixes e invertebrados aquáticos da fauna brasileira constantes da 'Lista Nacional Oficial de Espécies da Fauna Ameaçadas de Extinção - Peixes e Invertebrados Aquáticos', objeto do Anexo I da referida Portaria. As categorias de risco de extinção constantes da Lista (Anexo I) foram: Extintas da Natureza (EW) , Criticamente em Perigo (CR) , Em Perigo (EN) e Vulnerável (VU) .
26. A Portaria MMA 445/2014 revogou a Instrução Normativa MMA 5/2004, em que constavam duas listas de espécies de invertebrados aquáticos e peixes: uma identificava as espécies ameaçadas de extinção, em que eram proibidas capturas, exceto para fins científicos, e para quais deveriam ser desenvolvidos planos de recuperação; e a outra das espécies sobreexplotadas ou ameaçadas de sobreexplotação, para as quais deveriam ser desenvolvidos planos de gestão, com vistas a recuperação de seus estoques e sustentabilidade da pesca, sem prejuízo do aprimoramento das medidas de ordenamento existentes.
27. Em seu artigo 2º, a Portaria MMA 445/2014, de acordo com a representante, seguiu o regime jurídico anterior estabelecido pela IN MMA 5/2004, ao estabelecer, como regra, que as espécies listadas no Anexo I da Portaria (EW, CR, EN e VU) ficam protegidas de modo integral, proibida sua captura, transporte, armazenamento, guarda, manejo, beneficiamento e comercialização, exceto para fins de pesquisa, para a conservação da espécie, para os exemplares reproduzidos em cativeiros e para os exemplares capturados incidentalmente, desde que liberados vivos ou descartados no ato da captura.
Do exame de mérito
28. Neste subitem, a representante não aponta uma falha ou irregularidade específica, mas traça o contexto normativo em que estaria inserido o objeto da Portaria MMA 445/2014, que são as espécies da fauna brasileira ameaçadas de extinção - peixes e invertebrados aquáticos. Ressalta o fato de que a Portaria MMA 445/2014 segue o regime previsto na IN MMA 5/2004, ao estabelecer como regra a proteção de modo integral das espécies de peixes e invertebrados aquáticos ameaçados, proibindo sua captura, transporte, armazenamento, guarda, manejo, beneficiamento e comercialização.
29. Com base na legislação relativa às espécies ameaçadas de extinção, verifica-se que a Portaria MMA 445/2014 está em conformidade com o art. 53 da Lei 9.985/2000, que define que o órgão ambiental federal elaborará e divulgará periodicamente uma relação das espécies da flora e da fauna ameaçadas de extinção no território brasileiro. 
30. A referida Portaria MMA 445/2014 também atende a um dos objetivos específicos da Política Nacional da Biodiversidade (PNB) , instituída pelo Decreto 4.339/2002, que estabelece, no item 10.1.4 de seu Anexo, a necessidade de que sejam elaboradas e mantidas atualizadas listas de espécies ameaçadas no país.
31. Entretanto, a Portaria MMA 445/2014, que revogou a IN MMA 5/2004, trata apenas das espécies de peixes e invertebrados aquáticos ameaçados de extinção, e não dispõe sobre as espécies de peixes e invertebrados aquáticos sobreexplotados, não atendendo plenamente ao estabelecido no inciso XVI, do art. 7º, da LC 140/2011, que define como uma das ações administrativas da União:
'XVI - elaborar a relação de espécies da fauna e da flora ameaçadas de extinção e de espécies sobre-explotadas no território nacional, mediante laudos e estudos técnico-científicos, fomentando as atividades que conservem essas espécies in situ. (LC 140/2011; grifo nosso) '
32. A IN MMA 5/2004 definiu por espécies (i) ameaçadas de extinção 'aquelas com alto risco de desaparecimento na natureza em futuro próximo, assim reconhecidas pelo Ministério do Meio Ambiente' (art. 2º, inciso I) ; (ii) sobreexplotadas 'aquelas cuja condição de captura de uma ou todas as classes de idade em uma população são tão elevadas que reduz a biomassa, o potencial de desova e as capturas no futuro, a níveis inferiores aos de segurança (art. 2º, inciso II) ; e (iii) ameaçadas de sobreexplotação 'aquelas cujo nível de explotação encontra-se próximo ao de sobreexplotação' (art. 2º, inciso III) .
33. Com a revogação da IN MMA 5/2004, por meio do art. 11 da Portaria MMA 445/2014, não haveria, a princípio, normativo vigente contendo lista de espécies de peixes e invertebrados aquáticos sobreexplotados, descumprindo, em parte, o que estabelece o inciso XVI, do art. 7º, da LC 140/2011. 
34. Em resposta ao questionamento sobre o atendimento ao inciso XVI, do art. 7º, da LC 140/2011 quanto às espécies de peixes e invertebrados aquáticos sobreexplotadas (peça 35, p. 1-4) , o MMA informa que, a partir da edição da Portaria MMA 445/2014, que substituiu a IN MMA 5/2004, as espécies sobreexplotadas passaram a ser aquelas espécies da lista nacional de ameaçadas, neste caso, ameaçadas de sobreexplotação. A integração em uma lista única para a classificação de espécies aquáticas como ameaçadas e sobreexplotadas, segundo o MMA, acabou ocorrendo de forma natural, visto que, entre 2003 a 2018, o Ministério e suas vinculadas (Ibama e ICMBio) tinham a atribuição legal de: i) conservação de espécies da biodiversidade, incluindo a edição da lista de espécies ameaçadas de extinção, e ii) gestão e ordenamento de recursos pesqueiros de forma compartilhada com outras instituições federais, incluindo a atribuição de colaborar com a eventual edição da lista de espécies sobreexplotadas.
35. Além disso, o MMA esclarece que:
'Logo, após a IN MMA 5/2004, por simplificação e ajustes técnico, administrativo e jurídico, o termo 'sobreexplotadas' foi perdendo espaço e significado conceitual diante da maior abrangência que o termo 'ameaçadas' abarca, englobando inclusive aquelas espécies ameaçadas de sobreexplotação (espécies de pescados da biota aquática) . O próprio meio técnico-científico também foi deixando de usar o termo 'sobreexplotada' em instrumentos legais e em publicações, a exemplo das publicações da FAO - Organização das Nações Unidas para a Alimentação e a Agricultura. (peça 35, p. 2) '
36. Para corroborar sua manifestação, o MMA cita as revisões recentes do arcabouço legal de suas competências, as quais estabelecem que cumpre ao Ministério coordenar a elaboração e publicar as listas nacionais oficiais de espécies ameaçadas de extinção, sem fazer qualquer menção quanto à eventual atribuição de produzir ou editar listas de espécies de peixes e invertebrados aquáticos sobreexplotados. Afirma que tal omissão 'decorre do entendimento tácito de que, ao se produzir a lista nacional de espécies ameaçadas de extinção na qual os recursos pesqueiros são parte integrante, automaticamente a lista de espécies sobreexplotadas acaba sendo contemplada e servindo para produzir os mesmos efeitos legais'. (peça 35, p. 3; grifo nosso) 
37. Adicionalmente, o MMA menciona a Lei 9.605/1998 de crimes ambientais, em que não há qualificação ou menção de qualquer tipo de pena relacionada a espécies sobreexplotadas, enquanto há agravamento da penalização de ilícitos tipificados contra as espécies ameaçadas de extinção.
38. Conclui, então, que restou ao MMA o papel de 'produzir unicamente listas nacionais de espécies ameaçadas de extinção, inclusas as de peixes e invertebrados aquáticos, na qual estão também aquelas ameaçadas por sobreexplotação, ainda que tal condição seja tratada de maneira tácita.' (peça 35, p. 3; grifo nosso) 
39. Abre-se aqui um parêntese para explicar a classificação das categorias adotada na Portaria MMA 445/2014 para avaliação do risco de extinção de espécies. O MMA instituiu o Programa Pró-Espécies (Portaria MMA 43/2014) . Tal Programa adota as categorias utilizadas no método de avaliação de risco de extinção de espécies, de acordo com as definições e critérios da União Internacional para Conservação da Natureza (IUCN) , em conformidade com a legislação nacional e nos termos da Convenção sobre a Diversidade Biológica (arts. 2º, inciso II e 6º da Portaria MMA 43/2014) .
40. O método da IUCN vem sendo aplicado globalmente por diversos países e também pelo Brasil (IUCN, 1994) . No entanto, somente com a edição da Portaria MMA 43/2014 é que as diferentes categorias de ameaça da IUCN para as espécies ameaçadas foram oficialmente adotadas no país (MMA, 2016; Portaria MMA 43/2014, arts. 2º, inciso II e 6º) . Esse método consiste no uso de 11 categorias na avaliação das espécies (figura 1) , que indicam graus diferentes de conservação, desde aquelas em situação melhor ou razoável (Menos Preocupante, LC) , até aquelas consideradas extintas na natureza (EX) . Três categorias no nível 'ameaçado' implicam em gradação do risco de extinção, desde o alto (Vulnerável, VU) , muito alto (Em Perigo, EN) e extremamente alto (Criticamente em Perigo, CR) (IUCN, 2014) .
 Figura 1: Categorias de risco de extinção
Fonte: Disponível em: https://www2.camara.leg.br/atividade-legislativa/comissoes/comissoes-permanentes/capadr/audiencias-publicas/audiencias-publicas-2015/audiencia-publica-31-de-marco-de-2015-mma.  Acesso em 20 abr. 2020.
41. São consideradas ameaçadas de extinção as espécies enquadradas nas seguintes categorias: Extinta na Natureza (EW) , Criticamente em Perigo (CR) , Em Perigo (EN) e Vulnerável (VU) . Observa-se que a classificação atualmente adotada para as espécies ameaçadas, definidas pela Portaria MMA 43/2014, não inclui a categoria 'ameaçadas de sobreexplotação'.
42. Da mesma forma, a classificação adotada na Portaria 445/2014 para as espécies de peixes e invertebrados aquáticos ameaçados de extinção não contém uma categoria específica de espécies 'ameaçadas de sobreexplotação'. No entanto, conforme informado pelo MMA, alguns critérios quantitativos foram adotados na metodologia para a categorização das espécies ameaçadas de extinção a fim de assegurar que as espécies sobreexplotadas fossem englobadas na lista oficial.
43. Segundo o MMA, há um entendimento tácito de que a lista nacional de espécies ameaçadas de extinção contida na Portaria MMA 445/2014, na qual os recursos pesqueiros são parte integrante, contempla automaticamente a lista de espécies sobreexplotadas, e, assim, acaba servindo para produzir os mesmos efeitos legais. Contudo, o fato de existir entendimento tácito, e não constar expressamente em normativo legal como está sendo atendido o inciso XVI, do art. 7º, da LC 140/2011 em relação às espécies sobreexplotadas, pode, além de fragilizar o seu ordenamento legal, comprometer transparência e disponibilização de informações sobre a situação dessas espécies.
44. Cabe ao poder público o cumprimento dos princípios constitucionais da legalidade e da publicidade, conforme consta no caput do art. 37 da Constituição Federal (CF/88) . A administração pública deve agir em conformidade com a lei, mantendo a transparência em seus atos, pois todos têm direito a receber dos órgãos públicos informações de interesse coletivo ou geral (inciso XXXIII, art. 5º da CF/88) , a exemplo de informações sobre a situação das espécies aquáticas sobreexplotadas, conforme previsto no inciso XVI, do art. 7º, da LC 140/2011.
45. Assim, com base nos princípios constitucionais da legalidade e publicidade, entende-se pertinente recomendar ao MMA, considerando sua atribuição institucional de contribuir para elaboração e publicação da lista de espécies ameaçadas de extinção, para que se pronuncie formalmente, dando a devida publicidade e divulgando para a sociedade em geral, quanto ao atendimento do inciso XVI, art. 7º da LC 140/2011 no que tange às espécies de peixes e invertebrados aquáticos sobreexplotadas, visto que tais espécies estão englobadas na lista de espécies ameaçadas elencadas no Anexo I da Portaria MMA 445/2014.
ii) Da inovação introduzida no regime jurídico das espécies ameaçadas de extinção pela Portaria MMA 445/2014 e suas justificativas
Da representação (peça 1, p. 9- 10) 
46. A Portaria 445/2014 introduziu inovação no regime jurídico das espécies ameaçadas de extinção até então vigente, ao permitir, por meio de seu art. 3º (redação original) , que as espécies ameaçadas classificadas na categoria Vulnerável (VU) do Anexo I pudessem ter seu uso sustentável permitido, desde que regulamentado e autorizado pelos órgãos federais competentes e atendendo alguns critérios definidos no normativo, destacando o de não terem sido classificadas como ameaçadas de extinção desde a avaliação publicada pela IN MMA 5/2004, ou não serem objeto de proibição em normas específicas. Porém, segundo a representante, a proteção integral das espécies ameaçadas seria a regra e a possibilidade de uso, excepcional.
47. A previsão da possibilidade de uso de espécies ameaçadas classificadas como Vulnerável assenta-se em diretriz da União Internacional para Conservação da Natureza, conforme consta na Nota Técnica SBF/MMA 13/2014, que avaliou a minuta da Portaria MMA 445/2014. Segundo a NT, a IUCN indica que 'a comercialização bem regulamentada pode contribuir positivamente para a conservação de algumas espécies e pode ser essencial para o sustento humano' e a possibilidade de uso seria restrita a casos excepcionais envolvendo espécies com status VU, condicionada a critérios que garantam sua proteção e conservação e quando comprovado que seu uso resulta em maior proteção do que a proibição de captura, em hipótese e sob justificativa alguma se aplicando a espécies com status CR e EN, porque seu risco de extinção é maior (peça 1, p. 10) .
48. A representante destaca outro ponto da mesma NT SBF/MMA 13/2014: 'no caso de ausência ou insuficiência de dados que possibilitem a tomada de decisão, deve-se adotar o princípio da precaução e manter a proibição de uso da espécie' e que 'o uso controlado e sustentável, previsto nos itens anteriores, só deve ser regulamentado e autorizado caso seja comprovado que a medida resultará em maior proteção, conservação e recuperação para as espécies do que a simples manutenção de sua proibição' (peça 1, p. 10) .
Do exame de mérito
49. Neste subitem, a representante cita a inovação introduzida pela Portaria MMA 445/2014 ao permitir o uso sustentável de espécies aquáticas ameaçadas de extinção classificadas na categoria Vulnerável (VU) , desde que atendendo a certos critérios definidos no normativo.
50. A Portaria MMA 445/2014 reconheceu como espécies da fauna brasileira ameaçadas de extinção 409 espécies de peixes e 66 invertebrados aquáticos (Pinheiro, et al., 2015) , conforme demonstrado na figura 2.  
 
Figura 2: Número de espécies de invertebrados aquáticos e peixes nas três categorias de ameaça (CR, EN, VU) e no total, segundo a Portaria MMA 445/2014.
Fonte: Pinheiro, et al., 2015. Disponível em: http://cienciaecultura.bvs.br/scielo.php?script=sci_arttext&pid=S0009-67252015000300017. Acesso em: 29 Abr. 2020.
51. O artigo 3º da Portaria MMA 445/2014, ao assegurar a possibilidade de uso sustentável das espécies ameaçadas categorizadas como VU, permitiu a possível captura de 173 espécies de peixes e invertebrados aquáticos com alto risco de extinção, desde que devidamente regulamentado e autorizado pelos órgãos federais e seguindo critérios específicos. Dessa forma, muda o entendimento anterior, em que as espécies aquáticas consideradas ameaçadas pela IN MMA 5/2004 eram proibidas de serem capturadas, e apenas as espécies consideradas sobreexplotadas ou ameaçadas de sobreexplotação podiam ser exploradas sustentavelmente.
52. Ressalta a representante o fato de que a Portaria MMA 445/2014 segue o regime previsto na IN MMA 5/2004, ao estabelecer, em seu art. 2º, como regra a proteção de modo integral das espécies de peixes e invertebrados aquáticos ameaçados, proibindo sua captura, transporte, armazenamento, guarda, manejo, beneficiamento e comercialização, e, permitindo, em casos excepcionais, a possibilidade de seu uso (art. 3º) .
53. Cumpre destacar que a Constituição Federal, em seu inciso VII, § 1º, do art. 225, incumbe ao poder público proteger a fauna, vedadas, na forma da lei, as práticas que provoquem a extinção de espécies. Nesse contexto, a Lei 9.985/2000, conhecida como Lei do Sistema Nacional de Unidades de Conservação (SNUC) , regulamenta esse dispositivo da Constituição Federal. O art. 54 da Lei do SNUC estabelece que o órgão ambiental pode permitir, excepcionalmente, a captura de exemplares de espécies ameaçadas de extinção destinadas a programas de criação em cativeiro ou formação de coleções científicas. 
54. Na mesma linha, a Lei 9.605/1998, conhecida como Lei de Crime Ambientais, em seu art. 36, considera como pesca 'todo ato tendente a retirar, extrair, coletar, apanhar, apreender ou capturar espécimes dos grupos dos peixes, crustáceos, moluscos e vegetais hidróbios, suscetíveis ou não de aproveitamento econômico, ressalvadas as espécies ameaçadas de extinção, constantes nas listas oficiais da fauna e da flora'. O art. 34, § único, inciso I, estabelece como crime ambiental a pesca de espécies que devem ser preservadas.
55. A própria Lei 11.959/2009, conhecida como Lei da Pesca, em seu art. 6º, § 1º, inciso II, estabelece que o exercício da atividade pesqueira é proibido em relação às espécies que devem ser preservadas. Adicionalmente, o art. 6º, inciso I, estabelece que a atividade pesqueira poderá ser proibida transitória, periódica ou permanentemente, para a proteção de espécies ameaçadas, ou seja, poderá ser proibida a pesca de uma espécie-alvo de interesse comercial para garantir que uma espécie ameaçada seja protegida.
56. Por sua vez, a Portaria MMA 43/2014, que cria o Programa Pró-Espécies, em seu art. 3º, inciso I, estabelece que as Listas Nacionais Oficiais de Espécies Ameaçadas de Extinção têm a finalidade de 'reconhecer as espécies ameaçadas de extinção no território nacional, na plataforma continental e na zona econômica exclusiva brasileira, para efeitos de restrição de uso, priorização de ações de conservação e recuperação de populações' (grifo nosso) . 
57. Depreende-se de tais comandos constitucional e legais que, a princípio, a captura de espécies ameaçadas de extinção não estaria incluída e não deveria ser objeto de atividade pesqueira, tanto que foi excluída na conceituação do que é pesca na Lei 9.605/1998 e somente autorizada sua captura em casos excepcionais para criação em cativeiro ou fins científicos (Lei 9.985/2000, art. 54) . A Portaria MMA 445/2014, em seu artigo 2º, está em conformidade com tais comandos:
'Art. 2º As espécies constantes da Lista, conforme Anexo I desta Portaria, classificadas nas categorias Extintas na Natureza (EW) , Criticamente em Perigo (CR) , Em Perigo (EN) e Vulnerável (VU) ficam protegidas de modo integral, incluindo, entre outras medidas, a proibição de captura, transporte, armazenamento, guarda, manejo, beneficiamento e comercialização. 
§ 1º A captura, transporte, armazenamento, guarda e manejo de exemplares das espécies de que trata o caput somente poderá ser permitida para fins de pesquisa ou para a conservação da espécie, mediante autorização do Instituto Chico Mendes de Conservação da Biodiversidade - Instituto Chico Mendes. 
§ 2º As restrições estabelecidas no caput não se aplicam a exemplares reproduzidos em cativeiros, devidamente licenciados por órgão ambiental competente, em conformidade com Planos de Ação Nacionais para Conservação de Espécies Ameaçadas de Extinção - PAN aprovados, quando existentes. (Portaria MMA 445/2014; grifo nosso) '
58. Em contrapartida, o artigo 3º da Portaria MMA 445/2014, ao prever a possibilidade de uso sustentável de espécies aquáticas ameaçadas classificadas na categoria Vulnerável (alto risco de extinção) realmente teria inovado no regime jurídico das espécies ameaçadas de extinção, considerando que existem comandos constitucional e legais no Brasil que impediriam a priori a captura de espécies ameaçadas de extinção. 
59. De acordo com a Nota Técnica SBF/MMA 13/2014, a previsão de uso sustentável estabelecida na Portaria MMA 445/2014 foi baseada em recomendações da IUCN, como de que 'não seja implementado o simples banimento total da comercialização para todas as espécies ameaçadas', pois a 'comercialização bem regulamentada pode contribuir positivamente para a conservação de algumas espécies e pode ser essencial para o sustento humano' (peça 8, p. 12) . 
60. Assim, a fundamentação técnica para a edição do artigo 3º da Portaria MMA 445/2014 tem alegadamente como base uma boa prática internacional (recomendação da IUCN) , mas sem haver claramente o devido respaldo na legislação nacional. De forma análoga, a Portaria MMA 73/2018, ao estender a possibilidade de uso sustentável a todas as espécies aquáticas ameaçadas, também padeceria, a priori, de respaldo legal.
61. Assim, entendeu-se pertinente questionar o MMA sobre a base legal que fundamentou tanto a redação original do art. 3º da Portaria MMA 445/2014, quanto a nova redação dada pela Portaria MMA 73/2018 a tal artigo, as quais preveem a possibilidade de uso sustentável de espécies aquáticas ameaçadas de extinção, visto que o art. 6º, § 1º, inciso II, da Lei 11.959/2009; os arts. 34 e 36 da Lei 9.605/1998 e os arts. 53 e 54 da Lei 9.985/2000 c/c o art. 225, § 1º, inciso VII, da Constituição Federal, preconizam a preservação das espécies aquáticas ameaçadas de extinção, vedando, a priori, o exercício da atividade pesqueira sobre elas.
62. Em resposta ao questionamento (peça 35, p. 5-7) , o MMA informou, primeiramente, que o Tribunal Regional Federal da 1ª Região reconheceu a legalidade da Portaria MMA 445/2014, por meio de acórdão publicado em janeiro de 2017. Ao analisar o processo judicial que resultou no citado acórdão, verifica-se que a questão tratada era em relação à competência do MMA em editar normativo sobre espécies de peixes e invertebrados aquáticos ameaçados de extinção sem a participação do Ministério responsável pela gestão dos recursos pesqueiros à época, o então Ministério da Pesca e Aquicultura (MPA) . Assim, a legalidade reconhecida pelo TRF da 1ª Região se limita ao fato de a edição da Portaria MMA 445/2014 ser de competência exclusiva do MMA, visto sua atribuição de definir políticas públicas relacionadas às espécies aquáticas ameaçadas de extinção, e não sobre a fundamentação legal que embasou a redação do art. 3º desta portaria, que prevê a possibilidade de uso sustentável de tais espécies.
63. O MMA informou, também, em sua resposta que houve a aprovação da viabilidade legal das minutas das Portarias MMA 445/2014 e 73/2018 pela Consultoria Jurídica junto ao Ministério (Conjur/MMA) . Ao analisar os documentos da Conjur/MMA citados na resposta do Ministério (Parecer 1117/2014/CGAJ/CONJUR/MMA/fvf, Parecer 00163/2018/CONJUR-MMA/CGU/AGU e Nota 00154/2018/CONJUR-MMA/CGU/AGU) , observa-se que a legalidade apreciada pela Consultoria Jurídica foi para os seguintes elementos constitutivos das minutas: competência, forma, motivo, objeto e finalidade. Ou seja, não há considerações acerca do mérito e de aspectos técnicos dessas minutas. Em todas as manifestações da Conjur/MMA, consta a informação de que não é sua atribuição institucional o exame do mérito dos atos administrativos (peça 35, p. 21; 28; 33) . A avaliação da legalidade feita pela Conjur/MMA quanto à possibilidade do uso sustentável de espécies aquáticas ameaçadas de extinção, conforme proposto nas minutas, foi baseada nas informações contidas nas análises encaminhadas pela área técnica do MMA para subsidiar a apreciação jurídica (peça 35, p. 21; 30; 33) , e não no arcabouço legal vigente. 
64. Adicionalmente, o Ministério cita a própria Convenção sobre Diversidade Biológica (CDB) , ratificada pelo Decreto Legislativo 2/1994, que em seu art. 10, vem estimular as Partes para os benefícios da utilização sustentável da diversidade biológica:
'a) Incorporar o exame da conservação e utilização sustentável de recursos biológicos no processo decisório nacional; b) Adotar medidas relacionadas à utilização de recursos biológicos para evitar ou minimizar impactos negativos na diversidade biológica; c) Proteger e encorajar a utilização costumeira de recursos biológicos de acordo com práticas culturais tradicionais compatíveis com as exigências de conservação ou utilização sustentável; d) Apoiar populações locais na elaboração e aplicação de medidas corretivas em áreas degradadas onde a diversidade biológica tenha sido reduzida; e e) Estimular a cooperação entre suas autoridades governamentais e seu setor privado na elaboração de métodos de utilização sustentável de recursos biológicos. (peça 35, p. 6; grifo nosso) '
65. Destaca, também, a meta 6 de Aichi, que é relacionada à pesca sustentável. Por fim, o Ministério apresenta parte de suas competências aplicáveis ao caso específico: I - política nacional do meio ambiente; II - política de preservação, conservação e utilização sustentável de ecossistemas, biodiversidade e florestas; III - estratégias, mecanismos e instrumentos econômicos e sociais para a melhoria da qualidade ambiental e o uso sustentável dos recursos naturais (incisos I, II e III, art. 39, da Lei 13.844/2019) .
66. Observa-se que, para o MMA, o embasamento legal para possibilitar o uso sustentável de espécies aquáticas ameaçadas de extinção pela Portaria MMA 445/2014 encontra respaldo na legislação brasileira por meio do art. 10 do Decreto Legislativo 2/1994, que ratificou a CDB. Sobre esta Convenção, destaca-se que, desde 1992 o Brasil é signatário da CDB, tratado internacional relevante para as espécies ameaçadas de extinção. A CDB foi ratificada pelo Decreto Legislativo 2/1994 e promulgada no país pelo Decreto Federal 2.519/1998.
67. Sobre a referência feita pelo MMA ao art. 10 da CDB, é possível observar que no texto deste artigo não consta a expressão 'espécies ameaçadas', e sim, 'recursos biológicos', que é um termo abrangente. Segundo o art. 2º da CDB, recursos biológicos 'compreende recursos genéticos, organismos ou partes destes, populações, ou qualquer outro componente biótico de ecossistemas, de real ou potencial utilidade ou valor para a humanidade'. Considerando sua vasta amplitude, implicitamente, tal termo englobaria as espécies ameaçadas de extinção. 
68. Apesar de não ter sido citada na resposta do MMA, a CDB faz referência expressa às espécies ameaçadas. Em seu artigo 8, alíneas 'f' e 'k', (Anexo do Decreto Federal 2.519/1998) , estabelece que as Partes devem, na medida do possível, e conforme o caso promover a recuperação de espécies ameaçadas, mediante, entre outros meios, a elaboração e implementação de planos e estratégias de gestão, além de elaborar ou manter em vigor a legislação necessária e/ou outras disposições regulamentares para a proteção de espécies e populações ameaçadas. Assim, cumpre ao poder público elaborar e implementar estratégias de gestão que promovam a recuperação de espécies ameaçadas, com disposições regulamentares que garantam a sua proteção.
69. Pode-se depreender do texto da CDB que a possibilidade de uso sustentável de uma espécie ameaçada teria que ser uma estratégia de gestão para promover a sua recuperação e proteção. Assim, para que a CDB forneça a base legal para casos específicos de permissão de uso de forma sustentável de espécies aquáticas ameaçadas de extinção, conforme previsto no art. 3º da Portaria MMA 445/2014, tal permissão de uso tem que estar condicionada a uma estratégia de recuperação desta espécie que reconheça que o seu potencial uso sustentável garantirá a sua proteção. 
70. Tal entendimento encontra respaldo na fundamentação técnica para a edição do artigo 3º da Portaria MMA 445/2014 (recomendações da IUCN e Nota Técnica SBF/MMA 13/2014) de que uma possibilidade para a gestão das espécies ameaçadas seria permitir o uso controlado e sustentável para casos excepcionais, previamente avaliados e regulamentados, condicionado a critérios que garantam sua proteção e conservação.  A Lei Complementar 140/2011, em seu art. 7º, inciso XVI, também corrobora esse entendimento quando estabelece que uma das ações administrativas que compete à União é a elaboração da 'relação de espécies da fauna e da flora ameaçadas de extinção e de espécies sobre-explotadas no território nacional, mediante laudos e estudos técnicos-científicos, fomentando as atividades que conservem essas espécies in situ' (grifo nosso) . 
71. Diante do exposto, entende-se pertinente dar ciência ao MMA de que a autorização reconhecendo a possibilidade de uso de determinada espécie aquática ameaçada de extinção, conforme previsto no inciso I, art. 3º da Portaria MMA 445/2014, tem que estar condicionada a uma estratégia de recuperação desta espécie que reconheça que o seu potencial uso garantirá a sua proteção e conservação e não comprometerá a recuperação de seu estoque, em conformidade com o Decreto Legislativo 2/1994, Anexo, art. 8, alíneas 'f' e 'k' c/c art. 10, o Decreto Federal 2.519/1998, Anexo, art. 8, alíneas 'f' e 'k' c/c art. 10, e a Lei Complementar 140/2011, art. 7º, inciso XVI.
iii) Dos fatos que sucederam à publicação da Portaria MMA 445/2014
Da representação (peça 1, p. 11-16) 
72. A edição da Portaria MMA 445/2014, de acordo com a representante, não agradou ao setor pesqueiro, que passou a promover manifestações contrárias ao normativo, para que 'houvesse maior discussão e suspensão da lista de espécies ameaçadas, sob a alegação de prejuízos socioeconômicos e de interferência no ordenamento da atividade pesqueira' (Ofício MMA 1.170/2015/GM; peça 9, p. 13) . 
73. Menos de um mês após a publicação da Portaria MMA 445/2014, foram instalados três grupos de trabalho para revisá-la: 1) GTI MMA/MPA objeto da Portaria Interministerial 1, de 6/1/2015; 2) GT MPA objeto da Portaria MPA 1, de 8/1/2015; e 3) GT MMA objeto da Portaria MMA 23, de 20/2/2015, sucedido pelo GT constituído pela Portaria MMA 201, de 31/5/2017.
74. Um dos assuntos tratados na 1ª reunião do GT da Portaria MMA 23/2015, criado para assessorar o MMA nos assuntos relacionados à Portaria MMA 445/2014, foi a possibilidade de revisão do status de conservação de 26 espécies classificadas como EN e CR, listadas no Anexo I da Portaria 445/2014 (item 4.8 da Nota Técnica 1/2015 - CGESP/DIBIO/ICMBio; peça 10, p. 3) , que, segundo a representante, seria para um possível enquadramento como VU, a fim de que pudessem ser passíveis de captura.
75. No período de 8/6/2015 a 22/6/2016, a eficácia da Portaria MMA 445/2014 esteve suspensa por força de decisão judicial, em face de ação movida pelo Conselho Nacional de Pesca e Aquicultura (CONEPE) e outros contra a União. A alegação era que haveria vício de forma na edição da referida Portaria, pois o MMA editou unilateralmente, sem a participação do Ministério da Pesca e Aquicultura (MPA) , normativo que possibilitava a captura de espécies vulneráveis. Em junho de 2016, a ação foi julgada improcedente (peça 1, p. 15) . 
76. A representante também cita alguns exemplos de tratativas realizadas pelo então existente MPA, pelo setor pesqueiro e por parlamentares junto ao Ministro do Meio Ambiente, a partir da revogação da suspensão judicial da Portaria MMA 445/2014 em junho de 2016, com vistas a flexibilizar a proibição de captura de espécies reconhecidas como ameaçadas no Anexo I do referido normativo. Destaca, ainda, que as Portarias MMA 161/2017 e 217/2017 prorrogaram a entrada em vigor de restrições previstas no art. 2º da Portaria MMA 445/2014.
77. Conclui que, gradativamente, o MMA vem atendendo demandas setoriais, culminando com a edição da Portaria MMA 73/2018, objeto da presente representação, que ao alterar a redação original do artigo 3º da Portaria MMA 445/2014:
 (a) estendeu a possibilidade de permissão do uso também para as espécies classificadas nas categorias Em Perigo (EN) e Criticamente em Perigo (CR) , assim como para aquelas anteriormente listadas como ameaçadas na revogada IN MMA 5/2004;
 (b) inovou nas competências ministeriais, definidas na Lei 13.502/2017, ao autorizar o uso no ordenamento comum, sem qualquer proteção especial, de espécies ameaçadas;
 (c) revogou o §3º do art. 2º, que isentava de sanção a captura incidental de espécimes ameaçados, desde que liberados vivos ou descartados no ato da captura.
Do exame de mérito
78. A representante destaca alguns fatos que visam evidenciar a pressão realizada por parte do setor pesqueiro, de parlamentares e do então existente Ministério da Pesca e Aquicultura (MPA) para a flexibilização da proibição de captura de espécies classificadas como Criticamente em Perigo (CR) e Em Perigo (EN) pela Portaria MMA 445/2014. Tais pressões teriam resultado na edição da Portaria 73/2018 pelo MMA.
79. Primeiramente, as tratativas realizadas pelo setor pesqueiro, por parlamentares e pelo MPA junto ao MMA fazem parte do relacionamento institucional que o Ministério do Meio Ambiente precisa ter com todas as partes interessadas na matéria objeto da Portaria MMA 445/2014. O relacionamento com as partes interessadas é um dos componentes de governança em órgãos da administração pública (TCU, 2014a) , sendo que as organizações devem estar abertas a ouvir as partes interessadas para conhecer suas necessidades e demandas. A interlocução entre as partes interessadas em uma política pública é importante para 'enriquecer os processos de discussão de diagnóstico e análise de alternativas' (TCU, 2014b) . 
80. Vários normativos fazem referência à necessidade de a administração pública incluir no processo decisório de políticas, planos e programas a participação dos atores interessados. Por exemplo, o apoio à participação da sociedade no processo decisório é uma das diretrizes da governança pública definidas no Decreto 9.203/2017, art. 4º, inciso VIII. No âmbito ambiental, o Decreto 4.339/2002, que institui princípios e diretrizes para a implementação da Política Nacional da Biodiversidade, em seu Anexo, no item 17.1, requer que mecanismos participativos sejam fortalecidos ou criados para que se articule a ação da sociedade em prol do alcance dos objetivos da Convenção sobre Diversidade Biológica. Por sua vez, a Portaria MMA 162/2016, quando trata da estratégia a ser elaborada para implementação do Programa Pró-Espécies estabelece a necessidade de identificação de setores produtivos potencialmente afetados e definição de estratégia de articulação, diálogo e harmonização para restrição e proibição de usos das espécies ameaçadas, considerando peculiaridades regionais (inciso V, art. 3º) .
81. Assim, entende-se que o MMA cumpriu o seu papel institucional ao ouvir as partes interessadas (setor pesqueiro, parlamentares e MPA) . Além disso, a criação dos vários grupos de trabalho citados pela representante (§ 73 da presente instrução) evidenciam que ações de articulação foram realizadas junto aos demais setores do governo e atores envolvidos no processo, por meio do estabelecimento de mecanismos participativos para tratar dos assuntos relacionados à Portaria MMA 445/2014. Quanto aos motivos para edição da Portaria MMA 73/2018 pelo MMA, essa questão é analisada nos subitens 'iv', 'v' e 'vi' desta instrução.
82. No tocante à alegação da representante de a Portaria MMA 73/2018 estender a possibilidade de permissão do uso para as espécies classificadas nas categorias EN e CR, assim como para aquelas anteriormente listadas como ameaçadas na revogada IN MMA 5/2004, cabe, incialmente, apresentar a justificativa contida na a Nota Técnica SBF/MMA 13/2014 para prever a possibilidade de uso sustentável de espécies aquáticas ameaçadas classificadas na categoria 'Vulnerável', conforme previsto na redação original do artigo 3º da Portaria MMA 445/2014. 
83. Consta na NT SBF/MMA 13/2014 a explicação de que a previsão de uso sustentável de espécies ameaçadas classificadas na categoria VU foi baseada nas recomendações contidas na publicação da IUCN 'Guidelines for appropriate uses of IUCN Red List data' (peça 8, p. 12) . A publicação da IUCN cita exemplos de usos apropriados e inapropriados da Lista de Espécies Ameaçadas (Lista Vermelha) em legislação e políticas nacionais:
	Tipos de Uso
	Usos Apropriados
	Usos Inapropriados

	Política e Legislação

	Internacional/nacional/sub-nacional legislação e política
	Informar o desenvolvimento de:
¿ Listas de espécies ameaçadas no âmbito nacional/regional/ sub-nacional;
¿ Estratégias e Planos de Ação para Biodiversidade Nacional.
Usar o 'Índice da Lista Vermelha da IUCN' para determinar mudanças no status das espécies ao longo do tempo.
	Vincular automaticamente uma resposta legislativa à inclusão de uma espécie em uma categoria específica da Lista Vermelha. Por exemplo: promulgar leis nacionais que proíbem todo o comércio de qualquer espécie listada como ameaçada. A comercialização bem regulamentada pode contribuir positivamente para a conservação de algumas espécies ameaçadas e pode ser essencial para o sustento humano.

 (IUCN, 2016; grifo nosso; tradução livre) 
84. A partir do exemplo de uso inapropriado citado na referida publicação, a área técnica do MMA cita na Nota Técnica SBF/MMA 13/2014 (peça 8, p. 12) :
' (...) uma possibilidade para a gestão das espécies ameaçadas seria permitir, para casos excepcionais e previamente avaliados, aprovados e regulamentados, um uso controlado e sustentável, condicionado a critérios que garantam a proteção e conservação dessas espécies. Este uso seria passível apenas para as espécies da categoria 'vulnerável' (VU) , que representa o menor risco de extinção entre as categorias de ameaça. O uso extrativo, para as categorias 'em perigo' (EN) e 'criticamente em perigo' (CR) , que representam riscos mais elevados de extinção, não deve ser permitido em nenhuma hipótese e sob nenhuma justificativa. (Nota Técnica SBF/MMA 13/2014; grifo nosso) '
85. Assim, a justificativa apresentada na Nota Técnica SBF/MMA 13/2014 para possibilitar o uso sustentável de espécie aquática ameaçada de extinção foi com base em recomendação da IUCN. No entanto, parece contraditório especificar que somente espécies da categoria vulnerável (mesmo que represente o menor risco de extinção entre as categorias de ameaça) poderiam ter seu uso autorizado, como definido na redação original do artigo 3º da Portaria MMA 445/2014, já que a recomendação da IUCN é para evitar 'vincular automaticamente uma resposta legislativa à inclusão de uma espécie em uma categoria específica da Lista Vermelha' (grifo nosso) .
86. Por sua vez, a nova redação dada a este artigo, pela Portaria MMA 73/2018, ao prever a possibilidade do uso sustentável de todas as 475 espécies aquáticas ameaçadas (ver figura 2) , independentemente de seu status de ameaça, mas desde que haja autorização por ato específico do MMA, parece estar mais alinhada com a recomendação da IUCN.
87. A fundamentação apresentada pela área técnica do MMA para possibilitar a autorização de uso sustentável para as espécies classificadas nas categorias 'em perigo' (EN) e 'criticamente em perigo' (CR) , conforme previsto pela Portaria MMA 73/2018, consta na Nota Técnica 404/2018-MMA (peça 12, p. 5-6) : 
'4.1 A Portaria MMA nº 445 de 2014 reconheceu a Lista Nacional Oficial de Espécies da Fauna Ameaçadas de Extinção - Peixes e Invertebrados Aquáticos. A mesma portaria determina que as espécies listadas em seu Anexo I ficam protegidas de forma integral, sendo proibida a sua captura, transporte, armazenamento, guarda, manejo, beneficiamento e comercialização. 
4.2. No art. 3º da mesma Portaria é prevista a possibilidade do uso sustentável das espécies listadas em seu Anexo I, desde que autorizado e regulamentado pelos órgãos federais competentes, e atendendo minimamente a alguns critérios técnicos que promovam a conservação da espécie. Entre os critérios estabelecidos como condição prévia para a autorização e regulamentação de uso está a necessidade de a espécie estar classificada na categoria Vulnerável (VU) no Anexo I da referida Portaria. 
4.3. No entanto, Painéis de Especialistas e grupos de Trabalho instituídos pelo Ministério do Meio Ambiente para tratar do tema recomendaram que a categoria de ameaça não seja considerada critério exclusivo e eliminatório na avaliação sobre a possibilidade de uso sustentável das espécies. Estes fóruns recomendaram que tal decisão seja feita a partir da elaboração de Planos de Recuperação, específicos para espécies ou conjunto de espécies, que considerem seus aspectos biológicos e ecológicos, principais impactos, categoria de ameaça e dados de pesquisa ou monitoramento. 
4.4 Versões preliminares dos Planos de Recuperação elaborados e dados existentes no momento indicam que para algumas espécies classificadas nas categorias Em Perigo (EN) e Criticamente Em Perigo (CR) , como o guaiamum (Cardisoma guanhumi) , budião-azul (Scarus trispinosus) e bagre-branco (Genidens barbus) , por exemplo, poderão ser adotadas medidas de gestão que possibilitem conciliar a conservação e recuperação das espécies com atividades de uso controlado e sustentável. 
4.5. Qualquer eventual autorização de uso de espécies listadas no Anexo I da Portaria MMA nº 445 de 2014 deveria ser precedida de ato exclusivo do Ministério do Meio Ambiente - reconhecendo a possibilidade de uso da mesma - e de ato subsequente de ordenamento pesqueiro - publicado de forma conjunta pelo Ministério do Meio Ambiente e Secretaria Especial de Aquicultura e Pesca.'
88. Assim, entende-se que o MMA, ao estender a possibilidade de permissão de uso sustentável para as espécies classificadas nas categorias Em Perigo (EN) e Criticamente em Perigo (CR) , está seguindo a recomendação de uma boa prática internacional. Entretanto, conforme discutido anteriormente no subitem 'ii' da presente instrução, tal permissão de uso deve estar condicionada à existência de uma estratégia de recuperação da espécie ameaçada que reconheça que o seu potencial uso sustentável garantirá a sua proteção e conservação. 
89. Quanto às alegações de a Portaria MMA 73/2018 inovar nas competências ministeriais e revogar o §3º do art. 2º da Portaria MMA 445/2014, tais alegações serão analisadas nos subitens 'iv' e 'v', respectivamente. 
iv) Do completo esvaziamento, pela Portaria MMA 73/2018, da proteção especial a que fazem jus as espécies ameaçadas de extinção
iv.1) Ausência de dispositivo na Portaria MMA 73/2018 sobre a necessidade de planos de recuperação das espécies ameaçadas para permitir sua captura
Da representação (peça 1, p. 16- 26) 
90. A representante apresenta discrepância entre as conclusões do Grupo de Trabalho (GT) da Portaria MMA 23/2015 e daquele que o sucedeu, o criado pela Portaria MMA 201/2017. Em 2015, na 3ª reunião do GT da Portaria MMA 23/2015, o MMA e ICMBio discordaram da proposta do MPA de que 'não deveria ser proibida a priori a captura de espécies ameaçadas'. Para o MMA, seriam necessárias 'medidas de recuperação das espécies ameaçadas implementadas e que mostrem a reversão do declínio populacional, para possibilitar a captura novamente' (peça 1, p. 17; Resumo Reunião GTT 445 - 3ª Reunião Secex/MMA 29/1/2015, peça 11, p. 2) . Já em 2017, o GT criado pela Portaria MMA 201/2017, que substituiu aquele criado pela Portaria MMA 23/2015, dedicou-se, segundo a representante, a discutir inicialmente se o Plano de Recuperação seria necessário e qual a sua urgência (peça 1, p. 17) .
91. A alteração do artigo 3º da Portaria MMA 445/2014, promovida pela Portaria MMA 73/2018, segundo a representante, estaria em aparente consonância com os sucessivos requerimentos formulados por parlamentares e pelo setor pesqueiro junto ao MMA para a retirada de espécies de interesse socioeconômico do Anexo I da Portaria MMA 445/2014. Tal alteração permitiria a possibilidade de autorização de uso das espécies ameaçadas, independentemente do grau de ameaça, inclusive pela frota industrial. Mais grave do que isso, argumenta, é o fato de a autorização do uso dessas espécies poder ocorrer sem condicioná-la à anterior recuperação de seus estoques, como inclusive sem sequer prever a necessidade de elaboração de um Plano de Recuperação ao qual vincularia tal uso.
92. De acordo com a Procuradora, a Portaria MMA 73/2018 em nenhum momento faz referência à necessidade de prévia elaboração e, muitos menos, de implementação bem-sucedida, de qualquer Plano de Recuperação para espécie alguma, limitando-se a estabelecer diretrizes para a avaliação do reconhecimento da possibilidade de uso das espécies listadas no Anexo I da Portaria MMA 445/2014, as quais são bem menos protetivas do que os critérios previstos na redação original:
	Redação original Portaria MMA 445/2014
	Redação dada pela Portaria MMA 73/2018

	Art. 3º Para as espécies ameaçadas classificadas na categoria Vulnerável (VU) do Anexo I desta Portaria, poderá ser permitido o uso sustentável, desde que regulamentado e autorizado pelos órgãos federais competentes e atendendo minimamente aos seguintes critérios: 
I - não ter sido classificada como ameaçada de extinção desde a avaliação anterior, publicada pela Instrução Normativa no 05, de 2004, ou não ser objeto de proibição em normas específicas; 
II - estar em conformidade com a avaliação de risco de extinção de espécies; 
III - existência de dados de pesquisa ou monitoramento que subsidiem tomada de decisão sobre o uso e conservação da espécie na área a ser autorizada; 
IV - adoção de medidas de preservação das espécies e de mitigação de ameaças, incluindo aquelas decorrentes de recomendações internacionais; e 
V - adoção de medidas indicadas nos PAN aprovados, quando existentes. 
§ 1º O Ministério do Meio Ambiente, em articulação com o Instituto Chico Mendes e com o Instituto Brasileiro do Meio Ambiente e dos Recursos Naturais Renováveis - IBAMA, será responsável pela comprovação quanto ao atendimento dos critérios de que trata este artigo, podendo realizar consulta a especialistas para essa finalidade. 
§ 2º No caso de Reservas Extrativistas e Reservas de Desenvolvimento Sustentável federais, a autorização de que trata o caput será de responsabilidade do Instituto Chico Mendes, observando o plano de manejo da unidade, nos termos dos arts. 18 e 20, da Lei no 9.985, de 18 de julho de 2000. 
§ 3º As espécies referidas no caput serão consideradas prioritárias por ocasião da edição de atos normativos de ordenamento pesqueiro pelos órgãos federais competentes. 
§ 4º A pesca realizada em conformidade com o ordenamento definido pelos órgãos federais competentes, não será caracterizada, para fins de fiscalização, como infração.' (NR) 
	Art. 3º - Para as espécies ameaçadas constantes no Anexo I desta Portaria, poderá ser permitido o manejo sustentável, desde que:
I - seja reconhecida a possibilidade de uso da espécie, através de ato do Ministério do Meio Ambiente; e
II - o manejo seja regulamentado por norma específica de ordenamento, nos termos § 2º, art. 12, da Lei nº 13.502, de 1º de novembro de 2017.
§ 1º - O reconhecimento da possibilidade de uso de cada espécie dependerá de avaliação específica, conduzida pelo Ministério do Meio Ambiente, em articulação com o Instituto Chico Mendes de Conservação da Biodiversidade e com o Instituto Brasileiro do Meio Ambiente e dos Recursos Naturais Renováveis, podendo realizar consulta a especialistas para esta finalidade.
§ 2º - A avaliação específica a que se refere o § 1º deverá considerar:
I - aspectos da biologia e ecologia de cada espécie;
II - os principais impactos sobre a espécie e a vulnerabilidade da mesma a estes impactos;
III - a categoria de ameaça registrada em listas oficiais;
IV - recomendações indicadas em Planos de Ação Nacionais para Conservação de Espécies Ameaçadas de Extinção - PANs publicados, quando existentes; e
V - dados de pesquisa ou monitoramento que subsidiem a tomada de decisão sobre o uso e conservação da espécie na área a ser autorizada.
§ 3º - No caso de Unidades de Conservação Federais, a autorização de que trata o caput será de responsabilidade do Instituto Chico Mendes, observando o plano de manejo da unidade, nos termos dos arts. 18 e 20, da Lei nº 9.985, de 18 de julho de 2000.
§ 4º - As espécies referidas no caput serão consideradas prioritárias por ocasião da edição de atos normativos de ordenamento pesqueiro pelos órgãos federais competentes.
§ 5º - A pesca realizada em conformidade com a regulamentação e autorização definidas pelos órgãos federais competentes, não será caracterizada, para fins de fiscalização, como infração.' (NR) 
 (os destaques constam do texto original) 

93. Relata a representante que não há qualquer compromisso formal do MMA para com a elaboração e implementação de qualquer Plano de Recuperação como condição para a autorização do uso proposta no art. 3º da Portaria MMA 73/2018. Embora a área técnica do MMA faça referência à necessidade de existência de Planos de Recuperação específicos recomendando o uso de cada espécie ameaçada, quando justificando a motivação para a edição da Portaria MMA 73/2018 (Nota Técnica 404/2018-MMA, que apresenta a minuta da Portaria e as justificativas para sua edição; peça 12, p. 2) ; e quando apresentando esclarecimentos sobre sua publicação (Nota Informativa 319/2018-MMA; peça 13, p. 1) , nem a minuta, nem o texto final publicado da Portaria MMA 73/2018 fazem qualquer referência a Planos de Recuperação.
94. Em sua redação original, o artigo 3º da Portaria MMA 445/2014 previa 'critérios' mínimos a serem atendidos para o uso sustentável de espécies VU. Já a nova redação refere-se a mera 'consideração' de certos fatores para a tomada de decisão quanto ao reconhecimento da possibilidade de uso (§2º, art. 3º da Portaria MMA 73/2018) . Segundo a representante, a reformulação do texto fragiliza a eficácia conservacionista da norma, pois a mera 'consideração' de tais fatores que, não sendo 'critérios', não definem previamente o modo como deverão ser considerados pelo decisor, ampliando indevidamente a sua discricionariedade.
95. A alteração proposta pela Portaria MMA 73/2018 ao artigo 3º possibilita que quaisquer espécies ameaçadas de extinção, inclusive aquelas com mais alto risco de extinção na natureza, sejam passíveis de ter sua captura autorizada em ato administrativo discricionário. Em consequência, todas as espécies listadas no Anexo I da Portaria MMA 445/2014, independente de seu status de ameaça, podem ser consideradas espécies prioritárias para ordenamento pesqueiro, que podem passar a ser capturadas sem que para elas seja elaborado um Plano de Recuperação.
96. Segundo a Procuradora, ainda que o MMA esteja atualmente provendo a elaboração de tais Planos de Recuperação, trata-se de iniciativa não prevista na Portaria MMA 73/2018, cujo teor não vincula as normas de ordenamento a serem submetidas as espécies ameaçadas do Anexo I da Portaria MMA 445/2014 que tenham seu uso autorizado.
Do exame de mérito
97. A primeira alegação da representante sobre o completo esvaziamento da proteção especial a que fazem jus as espécies ameaçadas de extinção, pela Portaria MMA 73/2018, foi que o texto desta Portaria não faz referência à necessidade de medidas de recuperação das espécies ameaçadas para possibilitar a permissão de sua captura.
98. Ao analisar o texto final da Portaria MMA 73/2018, verifica-se que o reconhecimento da possibilidade de uso de cada espécie dependerá de avaliação específica, conduzida pelo MMA, em articulação com o ICMBio e Ibama, podendo realizar consulta a especialistas para esta finalidade (nova redação do § 1º, art. 3º, da Portaria MMA 445/2014, dada pela Portaria MMA 73/2018) . 
99. Tal avaliação específica deverá considerar:
'I - aspectos da biologia e ecologia de cada espécie;
II - os principais impactos sobre a espécie e a vulnerabilidade da mesma a estes impactos;
III - a categoria de ameaça registrada em listas oficiais;
IV - recomendações indicadas em Planos de Ação Nacionais para Conservação de Espécies Ameaçadas de Extinção - PANs publicados, quando existentes; e
V - dados de pesquisa ou monitoramento que subsidiem a tomada de decisão sobre o uso e conservação da espécie na área a ser autorizada. (Nova redação do § 2º, art. 3, da Portaria MMA 445/2014, dada pela Portaria MMA 73/2018) '
100. Desses itens a serem considerados na avaliação específica a ser realizada pelo MMA, em articulação com o ICMBio e Ibama, para decidir se haverá ou não a autorização de uso de determinada espécie aquática ameaçada de extinção, somente o inciso IV está relacionado a medidas de recuperação dessa espécie, visto que os PANs têm a finalidade, segundo o inciso II, art. 3º da Portaria MMA 43/2014, de definir ações para conservação e recuperação de espécies ameaçadas e quase ameaçadas. 
101. Por sua vez, a redação original do art. 3º da Portaria MMA 445/2014 possibilitava o uso sustentável das espécies ameaçadas classificadas na categoria Vulnerável (VU) , desde que autorizado pelos órgãos federais competentes e atendendo minimamente aos seguintes critérios: 
'I - não ter sido classificada como ameaçada de extinção desde a avaliação anterior, publicada pela Instrução Normativa no 05, de 2004, ou não ser objeto de proibição em normas específicas; 
II - estar em conformidade com a avaliação de risco de extinção de espécies; 
III - existência de dados de pesquisa ou monitoramento que subsidiem tomada de decisão sobre o uso e conservação da espécie na área a ser autorizada; 
IV - adoção de medidas de preservação das espécies e de mitigação de ameaças, incluindo aquelas decorrentes de recomendações internacionais; e 
V - adoção de medidas indicadas nos PAN aprovados, quando existentes. (Portaria MMA 445/2014; grifo nosso) '
102. Verifica-se que a redação original da Portaria MMA 445/2014 estabelecia que, além da autorização das autoridades competentes, era necessária a adoção de medidas de preservação das espécies, bem como aquelas indicadas nos PANs, quando existentes. Além disso, o § 1º dessa Portaria atribuía ao MMA, em articulação com o ICMBio e Ibama, a responsabilidade de comprovar o atendimento de tais critérios, podendo realizar consulta a especialistas para essa finalidade.
103. Há uma distinção semântica entre o teor da Portaria MMA 445/2014, que exigia além da autorização pelos órgãos competentes, também a adoção de medidas de preservação e recuperação da espécie aquática ameaçada para que pudesse ser permitido o seu uso sustentável, e o teor da Portaria MMA 73/2018, a qual apenas exige que a autorização das autoridades competentes considere as recomendações indicadas nos PANs, quando existentes, não sendo necessária a adoção e implementação prévia de medidas decorrentes de tais recomendações.
104. A alegação apresentada pela representante sobre o fato de a Portaria MMA 73/2018 em nenhum momento fazer referência à necessidade de condicionar a autorização do uso de espécie aquática ameaçada à anterior recuperação de seus estoques, ou à elaboração e implementação de um plano para tal fim parece pertinente. 
105. Para analisar melhor a necessidade de medidas de recuperação das espécies ameaçadas, é importante ter presente o contexto normativo e técnico em que se insere esta questão.  
106. A CDB (ratificada pelo Decreto Legislativo 2/1994 e promulgada pelo Decreto Federal 2.519/1998) definiu o poder público como responsável pela conservação da fauna, flora e ecossistemas, estabelecendo que o mesmo elaboraria legislação com vistas à proteção das espécies ameaçadas. O artigo 8, alíneas 'f' e 'k' da CDB estabelece que o poder público promoverá a recuperação de espécies ameaçadas, mediante, entre outros meios, a elaboração e implementação de planos e estratégias de gestão, além de elaborar ou manter em vigor a legislação necessária e/ou outras disposições regulamentares para a proteção de espécies e populações ameaçadas.
107. No âmbito das espécies aquáticas ameaçadas de extinção, o poder público federal vem elaborando planos em que são definidas as medidas para promover a recuperação dessas espécies. De acordo com a Nota Informativa 1.257/2019-MMA, os Planos de Recuperação são documentos que estabelecem as diretrizes, objetivos e medidas para promover a conservação e recuperação populacional de espécies de peixes e invertebrados aquáticos ameaçados de extinção e, quando ambientalmente viável, indica os limites de uso sustentável a serem autorizados pelos órgãos ambientais competentes. Estes documentos podem ser produzidos para uma única espécie ou para um conjunto de espécies que apresentem similaridades na sua biologia, ecologia, distribuição e/ou os principais impactos que as afetam (peça 7, p. 5) .
108. Quanto à necessidade de existência e implementação de Planos de Recuperação, a própria área técnica do MMA, em sua resposta à solicitação de esclarecimentos pelo TCU no âmbito do TC Processo 003.489/2019-1, faz referência à necessidade de tais documentos como condicionante para permissão de uso de cada espécie ameaçada listada no Anexo I da Portaria MMA 445/2014. A Nota Técnica 404/2018-MMA, de autoria do Departamento de Conservação e Manejo de Espécies, da Secretaria de Biodiversidade do MMA, por exemplo, quando justifica a motivação para a edição da Portaria MMA 73/2018 (peça 12, p. 2-5) : 
' (...) 2.9. A partir da edição da Portaria MMA nº 445 de 2014 o Ministério do Meio Ambiente buscou implementar diversas estratégias de conservação para as espécies de peixes e invertebrados aquáticos ameaçados de extinção. Foram instituídos um Grupo de Trabalho (Portaria MMA nº 23 de 2015) e um Painel de Especialistas (Portaria MMA nº 162 de 2015) para discussão sobre as possibilidades de compatibilizar a conservação com o uso sustentável destas espécies ameaçadas. O Painel de Especialistas foi estruturado em grupos temáticos específicos, debatendo peixes continentais, peixes ósseos marinhos, tubarões e raias e guaiamum. Além disso, no âmbito do mesmo painel e antes da realização das demais reuniões, foi realizada a oficina de métodos de avaliação de risco e medidas de conservação de espécies.
2.10. Ao longo desta oficina diversos participantes posicionaram-se de forma contrária à utilização da categoria de ameaça como critério eliminatório para a decisão quanto à possibilidade de autorização e regulamentação do uso das espécies. Argumentou-se que existem tanto espécies classificadas na categoria Vulnerável (VU) que não deveriam ter seu uso autorizado quanto espécies classificadas em outras categorias (EN e CR) , cujas informações preliminares poderiam indicar uma possibilidade de uso. Neste segundo conjunto de espécies, por exemplo, se encontrariam o guaiamum e alguns peixes ósseos continentais. Sobre estas espécies são apresentadas mais informação ao longo desta Nota Técnica. Outro aspecto importante debatido no Painel de Especialistas foi a necessidade da produção de Planos de Recuperação para as espécies da Portaria MMA nº 445 de 2014, e a recomendação de que a avaliação da possibilidade de uso de cada espécie fosse realizada através dos Planos.
2.11. A Oficina de Métodos realizada no âmbito do Painel de Especialistas instituído pela Portaria MMA nº 162 de 2015 registrou diversas recomendações, que podem ser consultadas no documento SEI nº 0005765 (fls. 442 a 446) , e entre as quais destacam-se as seguintes:
'A avaliação através da metodologia IUCN, reconhecida e aplicada mundialmente para espécies da flora e fauna, deverá ser mantida como melhor método disponível padronizado e validado para avaliar risco de extinção de espécies da fauna brasileira. No caso das espécies comercialmente exploradas pela pesca, adicionalmente à definição da categoria de risco de extinção pela metodologia IUCN, métodos e informações da ciência pesqueira devem ser considerados para decisão quanto à possibilidade do seu uso.
Para definir melhores medidas de conservação, recuperação e gestão, incluindo a possibilidade de uso, é fundamental a adoção de uma abordagem integradora que considere aspectos relacionados à gestão, monitoramento, fiscalização, entre outros, como parte do processo para elaboração de planos de recuperação.
 (...) A utilização de espécies CR e EN somente será autorizada mediante elaboração e subsequente implementação de um plano de recuperação. Este plano deverá orientar a possibilidade de uso e como deverá ser a permissão de uso para cada espécie, bem como as medidas de recuperação necessárias, devendo ser previamente aprovado/validado por todas as instâncias envolvidas.
Para as espécies VU também será necessária a elaboração de planos de recuperação. No entanto, estas espécies poderão ter o uso comercial autorizado mediante aprovação de regras emergenciais (monitoramento, controle de esforço mitigação da mortalidade, entre outros) , que comporão os planos de recuperação.'
 (...) 2.17. (...) Foi instituído, através da Portaria MMA nº 201 de 2017, Grupo de Trabalho com o objetivo de avaliar e recomendar ações de conservação e manejo sustentável para as espécies identificadas como tendo importância socioeconômica e listadas no Anexo I da Portaria MMA nº 445 de 2014.
2.18. Embora o referido GT ainda esteja com os trabalhos em andamento, até o momento já foram realizadas 4 reuniões plenárias - em julho, agosto e dezembro de 2017, e em janeiro de 2018 -, além de outras 3 reuniões técnicas com subgrupos temáticos específicos. Um dos principais objetos de discussão neste colegiado é a identificação de espécies da Portaria MMA nº 445 de 2014 que possuam comprovada importância econômica e social e a construção de critérios objetivos que possam subsidiar a tomada de decisão quanto à possibilidade de uso sustentável destas espécies. Sobre este tema, é importante citar uma das recomendações do Grupo de Trabalho, discutida na quarta reunião plenária deste fórum (vide Documento SEI nº 0157622, item 2.1) : 
'A Plenária recomenda que a decisão sobre o possível uso das espécies deverá se dar a partir da construção dos Planos de Recuperação. Deverão ser produzidos Planos de Recuperação para todas as 47 espécies identificadas nas plenárias anteriores como prioritárias. De acordo com o que for recomendado pelo Plano de Recuperação, poderão ser previstas de regulamentação de uso, inclusive uso comercial, para um conjunto de espécies, independentemente da sua categoria de classificação na Portaria MMA nª 445 de 2014 (VU, EN, CR) .'
 (...) 2.25. Como pode ser observado ao longo da presente Nota Técnica, as recomendações técnicas produzidas por especialistas e em Grupos de Trabalho indicam que a possibilidade de uso das espécies do Anexo I da Portaria MMA nº 445 de 2014 deverá ser analisada caso a caso, no âmbito de Planos de Recuperação, abrangendo espécies classificadas nas três diferentes categorias de ameaça (VU, EN e CR) . (...) 
2.26. Além disso, uma vez que a política de preservação, conservação e utilização sustentável dos ecossistemas, da biodiversidade e das florestas é competência exclusiva do Ministério do Meio Ambiente, conforme a Lei nº 13.502 de 2017, entende-se que a possibilidade de uso de cada espécie - quando recomendada por Planos de Recuperação específico - deverá ser reconhecida através de ato do Ministro de Estado do Meio Ambiente. Subsequentemente à publicação deste ato será necessária regulamentação, através de norma específica de ordenamento pesqueiro, definindo as normas, critérios, padrões e medidas específicas relacionadas ao uso sustentável e controlado da espécie, publica em conjunto entre o Ministério do Meio Ambiente e a Secretaria Especial de Aquicultura e Pesca, nos termos § 2º, art. 12, da Lei nº 13.502. Entende-se que o eventual uso ou manejo de qualquer espécie listada no Anexo da Portaria 445 deverá sempre ser precedido de recomendação constante em Plano de Recuperação e pela publicação de ambos os atos citados acima. (Nota Técnica 404/2018-MMA; grifo nosso) '
109. Verifica-se, com base na transcrição anterior, que tanto o Painel de Especialistas instituído pela Portaria MMA 162/2015, quanto o Grupo de Trabalho instituído pela Portaria MMA 201/2017, indicaram a necessidade de existência a priori de um Plano de Recuperação específico que recomendasse o possível uso de determinada espécie ameaçada listada no Anexo I da Portaria MMA 445/2014, independente de sua categoria de ameaça (VU, EN e CR) .
110. Na mesma perspectiva, a Nota Técnica 558/2018-MMA, também de autoria do Departamento de Conservação e Manejo de Espécies, da Secretaria de Biodiversidade do MMA, trata das recomendações da Quinta Reunião Plenária do Grupo de Trabalho instituído pela Portaria 201/2017 (peça 14, p. 1-2) :
 (...) 2.2. Durante as discussões foram construídas uma série de recomendações para orientar as ações do Ministério do Meio ambiente relacionadas à gestão e conservação das espécies listadas na Portaria MMA nº 445 de 2014. Dentre estas recomendações, cabe ressaltar algumas, que possuem relação direta com a proposta de alteração da referida Portaria em trâmite no presente processo (Documento SEI nº 0167610) , a saber:
'[Rec. 1.] Deverão ser produzidos Planos de Recuperação para todas as espécies da Portaria 445, iniciando por aquelas identificadas pelo GT como prioritárias, conforme anexo 1.
[Rec. 2.] A decisão sobre a possível autorização da pesca das espécies definidas pelo GT como prioritárias deverá se dar com base nos Planos de Recuperação, observados os benefícios para a conservação da espécie, variações regionais e capacidade de implementação do Plano. Em casos excepcionais poderá ser admitido o uso de espécies EN e CR.
 (...) [Rec. 10.] Para haver o uso será necessária a edição de dois atos normativos. O primeiro ato seria uma norma exclusiva do MMA, reconhecendo a possibilidade de uso de uma ou mais espécies, e prever a possibilidade de revogação da autorização de uso caso as medidas previstas no plano não sejam seguidas. O segundo ato normativo seria um ato interministerial de ordenamento pesqueiro, assinado conjuntamente pelo MMA e SEAP, detalhando a forma sob a qual seria permitida a pesca.
[Rec. 11.] Será necessária avaliação jurídica para a adequação das normas existentes, se verificada a possibilidade de autorização de uso de espécies das categorias EN e CR em casos excepcionais.
[Rec. 12.] Caso as medidas do plano não sejam cumpridas nos prazos previstos, caberá ao MMA a revogação ou não renovação da norma que reconhece a possibilidade de uso da espécie, resultando no retorno da proibição de uso da mesma.'.
2.3. Das recomendações listadas acima, destacam-se elementos de relevância para a presente análise. A partir do reconhecimento da necessidade de elaboração de Planos de Recuperação para todas as espécies listadas no Anexo I Portaria MMA nº 445, registrado na Recomendação 1, a plenária recomenda também que a decisão sobre a possibilidade ou não de uso de determinadas espécies seja dada com base nos Planos de Recuperação (Rec. 2) . Embora a redação atual da referida Portaria, em seu art. 3º, restrinja a possibilidade de uso apenas às espécies classificadas na categoria Vulnerável (VU) , a mesma Recomendação 2 prevê a possibilidade de uso de espécies das categorias Em Perigo (EN) e Criticamente Em Perigo (CR) , em casos excepcionais. Importante ressaltar que esta recomendação está de acordo com discussões e recomendações anteriores deste mesmo Grupo de Trabalho, assim como recomendações anteriores de Painéis de Especialistas. (Nota Técnica 558/2018-MMA; grifo nosso) 
111. Seguindo a lógica dos documentos produzidos pela área técnica do MMA (Nota Informativa 1.257/2019-MMA, Nota Técnica 404/2018-MMA e Nota Técnica 558/2018-MMA) , depreende-se que a produção do Plano de Recuperação é o primeiro passo para possibilitar o uso de determinadas espécies aquáticas ameaçadas de importância socioeconômica, fornecendo a base técnica para a construção de normas de ordenamento pesqueiro dessas espécies. 
112. Assim, observa-se que o conteúdo das referidas Notas Técnicas e Informativa produzidas pela área técnica do MMA em relação à necessidade de Plano de Recuperação não estaria, a princípio, refletido no teor da Portaria MMA 73/2018. Enquanto as primeiras deixam clara a necessidade de existência de Plano de Recuperação, recomendando a autorização de uso de determinada espécie aquática ameaçada listada no Anexo I da Portaria MMA 445/2014, a redação final do artigo 3º da Portaria MMA 445/2014, dada pela Portaria MMA 73/2018, não faz qualquer referência a esses Planos:
Art. 3º - Para as espécies ameaçadas constantes no Anexo I desta Portaria, poderá ser permitido o manejo sustentável, desde que:
I - seja reconhecida a possibilidade de uso da espécie, através de ato do Ministério do Meio Ambiente; e
II - o manejo seja regulamentado por norma específica de ordenamento, nos termos § 2º, art. 12, da Lei nº 13.502, de 1º de novembro de 2017.
§ 1º - O reconhecimento da possibilidade de uso de cada espécie dependerá de avaliação específica, conduzida pelo Ministério do Meio Ambiente, em articulação com o Instituto Chico Mendes de Conservação da Biodiversidade e com o Instituto Brasileiro do Meio Ambiente e dos Recursos Naturais Renováveis, podendo realizar consulta a especialistas para esta finalidade.
§ 2º - A avaliação específica a que se refere o § 1º deverá considerar:
I - aspectos da biologia e ecologia de cada espécie;
II - os principais impactos sobre a espécie e a vulnerabilidade da mesma a estes impactos;
III - a categoria de ameaça registrada em listas oficiais;
IV - recomendações indicadas em Planos de Ação Nacionais para Conservação de Espécies Ameaçadas de Extinção - PANs publicados, quando existentes; e
V - dados de pesquisa ou monitoramento que subsidiem a tomada de decisão sobre o uso e conservação da espécie na área a ser autorizada. (Portaria MMA 73/2018) 
113. De fato, o texto final publicado da Portaria MMA 73/2018 consta que a autorização do uso de espécies aquáticas ameaçadas dependerá de 'avaliação específica' a ser conduzida pelo MMA, em conjunto com ICMBio e Ibama, que deverá 'considerar' alguns aspectos em seu processo decisório. Dessa forma, conforme consta expresso no normativo, a tal autorização depende de avaliação específica, sem constar no texto a necessidade de elaboração de um Plano de Recuperação, não atendendo as recomendações propostas pelo Painel de Especialistas (Portaria MMA 162/2015) e pelo Grupo de Trabalho criado pela Portaria MMA 201/2017.
114. O MMA, ICMBio e Ibama foram questionados sobre o fato de a Portaria MMA 73/2018 não conter a exigência de Plano de Recuperação, que reconheça a possibilidade de uso de determinada espécie aquática ameaçada, como condicionante para autorização de seu uso, conforme recomendações propostas por especialistas.
115. De acordo com as respostas encaminhadas pelo MMA e ICMBio, a decisão de não constar na Portaria MMA 73/2018 menção expressa da necessidade de Plano de Recuperação para embasar o processo de tomada de decisão sobre o reconhecimento, ou não, da possibilidade de uso de determinada espécie aquática ameaçada, foi para viabilizar a adoção de outros documentos técnicos durante este processo decisório. Ambos ressaltam que se depreende 'que o cumprimento do artigo 3º da referida Portaria ainda exige a comprovação da relevância e coerência do uso sustentável da espécie como parte de sua estratégia conservacionista'. Entendem que essa comprovação poderia ser por meio de Plano de Recuperação, planos de gestão territoriais, planos de ação, planos de manejo, planos de uso ou qualquer outro documento técnico, desde que cumpram com as análises e informações necessárias para a avaliação específica e tomada de decisão pelo MMA.
116. Para o MMA, é necessária a prévia manifestação formal da área técnica responsável, com posicionamento motivado a partir da comprovação de dados e medidas necessários. A comprovação, entretanto, poderá ser mediante qualquer documento técnico, como o Plano de Recuperação. 
117. Tanto o MMA como o Ibama afirmam que, apesar de a Portaria MMA 73/2018 não vincular especificamente a necessidade de elaboração de Plano de Recuperação, ela estabelece rigorosos critérios para os documentos técnicos usados para embasar o MMA na decisão quanto à possibilidade ou não de pesca de determinada espécie.
118. Cabe destacar que o Ministério do Meio Ambiente produziu, em 2018, nove Planos de Recuperação que reconheceram a possibilidade de uso de 22 espécies aquáticas ameaçadas, o que representam 4,6% das espécies listadas no Anexo I da Portaria MMA 445/2014 (Nota Informativa 1.257/2019-MMA, de 19/8/2019; peça 7, p. 5-6) . Entre os planos produzidos, destacam-se o do guaiamum (Cardisoma guanhumi) , dos bagres marinhos (Genidens barbus e Genidens planifrons) e dos budiões (Scarus trispinosus, Scarus zelindae, Sparisoma axillare, Sparisoma frondosum) . Também em 2018, foram produzidas regras para o uso sustentável de algumas dessas 22 espécies autorizadas de uso, a partir de seus Planos de Recuperação, por meio de Portarias Interministeriais entre o MMA e a então existente Secretaria Especial de Aquicultura e Pesca, vinculada à Presidência da República (SEAP/PR) . 
119. Ainda que o MMA esteja atualmente provendo a elaboração dos Planos de Recuperação para algumas espécies aquáticas ameaçadas, bem como as respectivas regras para o uso sustentável e recuperação de tais espécies, trata-se de iniciativa não prevista na Portaria MMA 73/2018, e, a princípio, seu teor não vincularia as normas de ordenamento a que posteriormente seriam submetidas as espécies que tenham seu uso autorizado. Desse modo, mesmo existindo Planos de Recuperação recomendando o uso sustentável de determinadas espécies aquáticas ameaçadas de extinção, a nova redação da Portaria MMA 445/2014, dada pela Portaria MMA 73/2018, não condiciona que, após reconhecida a possibilidade de uso por ato do MMA (art. 3º, inciso I) , o manejo de tais espécies ocorra em conformidade com o que foi definido no Plano de Recuperação, apenas que o manejo seja regulamentado por norma específica de ordenamento (art. 3º, inciso II) .
120. Sobre este fato, tanto o MMA como o ICMBio entendem que o importante é que os 'atos normativos resultantes reconheçam i) quais foram os documentos que subsidiaram a decisão e ii) apresentem dispositivos que vinculam o cumprimento das medidas e pontos de controle recomendados nos referidos documentos técnicos'. O ICMBio explica que esta vinculação é feita por meio dos atos emitidos pelo MMA para cumprimento do inciso I do art. 3º, a exemplo da Portaria MMA 127/2018, que reconhece como passível de exploração pela pesca a espécie bagre-branco (Genidens barbus) :
Art. 1º Reconhecer como passível de exploração, estudo ou pesquisa pela pesca a espécie Genidens barbus (bagre-branco) , atendendo ao disposto no art. 3º da Portaria nº 445, de 17 de dezembro de 2014, e mediante as condições estabelecidas nesta Portaria. 
Art. 2º O uso e manejo sustentável da espécie Genidens barbus deverá atender às medidas propostas no Plano de Recuperação Nacional das espécies de Bagres-marinhos Ameaçadas de Extinção que deverão ser regulamentadas por norma específica de ordenamento pelos órgãos competentes, nos termos da legislação vigente. 
Art. 3º O Plano de Recuperação Nacional das espécies de Bagres-marinhos Ameaçadas de Extinção será disponibilizado no sítio eletrônico do Ministério do Meio Ambiente. 
Art. 4º O Ministério do Meio Ambiente, em articulação com o Instituto Chico Mendes de Conservação da Biodiversidade - Instituto Chico Mendes e com o Instituto Brasileiro do Meio Ambiente e dos Recursos Naturais Renováveis - IBAMA, avaliará a implementação do Plano de Recuperação Nacional, devendo atualizá-lo sempre que necessário. 
Parágrafo único. Os subsídios para a avaliação de que trata o caput poderão ser aportados por especialistas, e pelas instâncias do Sistema de Gestão Compartilhada de que trata o Decreto nº 6.981, de 13 de outubro de 2009. 
Art. 5º A partir da avaliação descrita no artigo anterior, o Ministério do Meio Ambiente deverá suspender ou revogar os efeitos da presente Portaria, quando identificar deficiências na implementação das medidas estabelecidas no Plano de Recuperação Nacional e em normas de ordenamento que comprometam a recuperação da espécie, até que as deficiências sejam revertidas. 
Art. 6º Esta Portaria entra em vigor na data de sua publicação. (Portaria MMA 127/2018; grifo do ICMBio) 
121. Diante das explicações do MMA, Ibama e ICMBio, é possível notar que etapas importantes do processo de permissão do manejo sustentável de espécies aquáticas ameaçadas não constam explicitamente no texto do art. 3º da Portaria MMA 445/2014, com a nova redação dada pela Portaria MMA 73/2018. Por exemplo, em relação ao processo decisório de reconhecimento, ou não, da possibilidade de uso de determinada espécie aquática ameaçada (inciso I e §§1º e 2º, art. 3º da Portaria MMA 445/2014) , destaca-se a ausência no normativo das seguintes etapas: 
i) elaboração de documento (s) técnico (s) para embasar o processo de tomada de decisão sobre o reconhecimento, ou não, da possibilidade de uso de determinada espécie aquática ameaçada; 
ii) necessidade de que este (s) documento (s) técnico (s) cumpra (m) com as análises e informações necessárias para a avaliação específica e tomada de decisão pelo MMA, em articulação com Ibama e ICMBio; 
iii) comprovação no (s) documento (s) técnico (s) da relevância e coerência do uso sustentável da espécie ameaçada como parte de sua estratégia conservacionista, caso seja reconhecida a possibilidade de uso de determinada espécie aquática ameaçada; 
iv) prévia manifestação formal da área técnica responsável, com posicionamento motivado a partir da comprovação de dados e medidas necessários constante no (s) documento (s) técnico (s) ;
v) publicização de todos os documentos e manifestações técnicas produzidos que subsidiaram o processo decisório.
122. Outro exemplo tange o ato emitido pelo MMA de reconhecimento da possibilidade de uso de determinada espécie aquática ameaçada (inciso I, art. 3º da Portaria MMA 445/2014) . Não consta no texto da Portaria MMA 73/2018, que em tal ato deve conter:
i) quais foram os documentos que subsidiaram a decisão;
ii) dispositivos que vinculem o cumprimento das medidas e pontos de controle recomendados no (s) referido (s) documento (s) técnico (s) pelas normas específicas de ordenamento a que posteriormente será submetida a espécie aquática ameaçada passível de uso.
123. Na mesma linha, observa-se que não consta expressamente no texto da Portaria MMA 73/2018 os seguintes procedimentos que devem ser realizados pelo MMA após publicação do ato de reconhecimento de uso de determinada espécie aquática ameaçada:
i) avaliação pelo MMA, com articulação do Ibama e ICMBio da implementação das medidas e pontos de controle recomendados no (s) referido (s) documento (s) técnico (s) ;
ii) suspensão ou revogação dos efeitos do ato do MMA de reconhecimento da possibilidade de uso da espécie ameaçada, quando identificar deficiências na implementação das medidas estabelecidas no (s) referido (s) documento (s) técnico (s) e/ou em normas de ordenamento que comprometam a recuperação desta espécie, até que as deficiências sejam revertidas.
iii) publicização de todas as avaliações técnicas produzidas e de todos os atos emitidos pelo MMA para o cumprimento do art. 3º da Portaria MMA 445/2014, com a nova redação dada pela Portaria MMA 73/2018.
124. Assim, entende-se que a alegação apresentada pela representante sobre o fato de a Portaria MMA 73/2018 não fazer referência à necessidade de condicionar a autorização do uso de espécie aquática ameaçada à anterior recuperação de seus estoques, ou à elaboração e implementação de um plano para tal fim é parcialmente pertinente, visto que não consta no texto do normativo tais condicionantes, embora, na prática, estejam sendo elaborados Planos de Recuperação, conforme descrito no §118.
125. Por mais que na prática os Planos de Recuperação estejam sendo elaborados e os atos do MMA de reconhecimento do uso sustentável de determinada espécie aquática ameaçada estejam sendo emitidos contendo dispositivos obrigando o cumprimento das recomendações contidas nos referidos Planos de Recuperação, o fato de não constar expressamente na Portaria MMA 445/2014 a exigência de documento técnico embasando a decisão, com base nos critérios citados no normativo, e a vinculação das normas de ordenamento daquelas espécies aquáticas ameaçadas apontadas como passíveis de uso pelo MMA às recomendações contidas no documento técnico, acaba permitindo certa discricionariedade por parte da autoridade pública quanto à realização ou não desses procedimentos. 
126. Observa-se que as regras estabelecidas pelo artigo 3º da Portaria MMA 445/2014, com a nova redação dada pela Portaria 73/2018, não estão explícitas o suficiente, não refletindo exatamente os procedimentos que ocorrem de fato para viabilizar que o manejo da espécie aquática ameaçada passível de uso ocorra de forma sustentável, sem comprometer sua recuperação.
127. Conforme discutido anteriormente (§ 44 desta instrução) , cabe aos gestores públicos agir em conformidade com a lei, mantendo a transparência em seus atos (princípios constitucionais da legalidade e publicidade) . 
128. Na Administração Pública só é permitido fazer o que a lei autoriza (Meirelles, 2000) . O princípio da legalidade representa a subordinação do poder público à previsão normativa, visto que os gestores públicos devem atuar sempre conforme a lei. São princípios normativos norteadores da atividade pública. Ao gestor público só é dado fazer aquilo que a lei autorize, de forma prévia e expressa. Assim, o agente público não pode, mediante mero ato discricionário, estabelecer obrigações ou conceder diretos. A discricionariedade deve estar restrita a determinadas fases ou momentos específicos. O princípio da legalidade coíbe a possibilidade de o gestor público agir ou deixar de agir por conta própria, de forma discricionária. A falta de vinculação à norma pode gerar insegurança jurídica. 
129. Pelo fato de a Portaria MMA 445/2014 inovar no ordenamento jurídico ao prever a possibilidade de manejo sustentável de espécies aquáticas ameaçadas de extinção, dever-se-ia ter uma maior preocupação na redação de seu texto, de forma a conter expressamente todos os procedimentos necessários para garantir que tal uso não comprometerá a proteção, conservação e recuperação destas espécies. 
130. No entanto, por não haver previsão legal expressa de todos os procedimentos que devem ser cumpridos pelos órgãos gestores (sem depender de atos discricionários) , as 'regras do jogo' acabam não estando claras a todos os envolvidos e interessados no processo de permissão do manejo sustentável de espécies ameaçadas constantes no Anexo I da Portaria MMA 445/2014, podendo causar questionamentos sobre a lisura do processo, como os da presente representação. 
131. Observa-se, também, que a ausência de dispositivos que reflitam todos os procedimentos que realmente ocorrem para o cumprimento do art. 3º da Portaria MMA 445/2014, com a nova redação dada pela Portaria MMA 73/2018, pode reduzir a transparência do processo. O princípio da publicidade estabelece que a Administração Pública tem o dever de dar publicidade, ou seja, de conduzir ao conhecimento de terceiros, o conteúdo e a exata dimensão do ato administrativo, a fim de facilitar o controle da administração (Gavião Pinto, 2008) .
132. A Lei 9.784/1999, que regula o processo administrativo no âmbito da Administração Pública Federal, prevê a divulgação oficial dos atos administrativos. A própria Lei de Acesso à Informação (Lei 12.527/2011) assegura o direito fundamental de acesso à informação e prevê a divulgação de dados de interesse público. Por sua vez, a Lei 10.650/2003, que dispõe sobre o acesso público aos dados e informações existentes nos órgãos e entidades integrantes do Sistema Nacional do Meio Ambiente (Sisnama) , prevê a obrigação de permitir o acesso público aos documentos, expedientes e processos administrativos que tratem de matéria ambiental. Nesse sentido, entende-se que cabe ao MMA disponibilizar informações e dados para possibilitar o acompanhamento e possíveis contribuições da sociedade sobre o processo de permissão do manejo sustentável de espécies aquáticas ameaçadas.
133. Diante do exposto, com base nos princípios constitucionais da legalidade e publicidade, entende-se pertinente recomendar ao MMA que faça constar expressamente no texto da Portaria MMA 445/2014 dispositivos que reflitam exatamente os procedimentos que ocorrem na prática para viabilizar a implementação do art. 3º da Portaria MMA 73/2018, a exemplo daqueles elencados no §§ 121 a 123 desta instrução, a fim de garantir que o manejo de espécie aquática ameaçada passível de uso ocorra de forma sustentável, sem comprometer sua proteção, conservação e recuperação. E com base no princípio da publicidade e nas Leis 12.527/2011 e 10.650/2003, recomenda-se que o MMA realize a publicização no site do Ministério, na área relativa às espécies de peixes e invertebrados aquáticos ameaçados de extinção, de todas as avaliações técnicas produzidas e de todos os atos emitidos pelo Ministério e pelo Mapa para o cumprimento do art. 3º da Portaria MMA 445/2014, com a nova redação dada pela Portaria MMA 73/2018. 
iv.2) Possível abrangência do § 3º, art. 3º da Portaria MMA 73/2018 a todas as Unidades de Conservação Federais
Da representação (peça 1, p. 23) 
134. A Procuradoria também destaca, no subitem 'iv' de sua representação, o fato de que, na redação original da Portaria MMA 445/2014, o artigo 3º, em seu §2º, restringia a possibilidade de autorização de uso das espécies ameaçadas classificadas na categoria VU a duas categorias de unidades de conservação (UC) federais: Reservas Extrativistas e Reservas de Desenvolvimento Sustentável. Já a nova redação é genérica, referindo-se a 'Unidades de Conservação Federais', ampliando as hipóteses de outorga a todas as categorias de UCs, demonstrando que 'o rebaixamento no nível de proteção é patente' (peça 1, p. 23) .
Do exame de mérito
135. A alteração realizada no §2º, do art. 3º pela Portaria MMA 73/2018 amplia o leque de categorias de unidades de conservação passíveis de manejo sustentável de espécies aquáticas ameaçadas listadas no Anexo I da Portaria MMA 445/2014, conforme comparação da redação original do normativo com aquela dada pela Portaria MMA 73/2018:
	Redação original Portaria MMA 445/2014
	Redação dada pela Portaria MMA 73/2018

	Art. 3º Para as espécies ameaçadas classificadas na categoria Vulnerável (VU) do Anexo I desta Portaria, poderá ser permitido o uso sustentável, desde que regulamentado e autorizado pelos órgãos federais competentes (...) 
 (...) 
§ 2º No caso de Reservas Extrativistas e Reservas de Desenvolvimento Sustentável federais, a autorização de que trata o caput será de responsabilidade do Instituto Chico Mendes, observando o plano de manejo da unidade, nos termos dos arts. 18 e 20, da Lei no 9.985, de 18 de julho de 2000. 
	Art. 3º - Para as espécies ameaçadas constantes no Anexo I desta Portaria, poderá ser permitido o manejo sustentável:
I - seja reconhecida a possibilidade de uso da espécie, através de ato do Ministério do Meio Ambiente;
 (...) 
§ 3º - No caso de Unidades de Conservação Federais, a autorização de que trata o caput será de responsabilidade do Instituto Chico Mendes, observando o plano de manejo da unidade, nos termos dos arts. 18 e 20, da Lei nº 9.985, de 18 de julho de 2000.
 (grifo nosso) 

136. De acordo com a Lei 9.985/2000, que institui o Sistema Nacional de Unidades de Conservação (SNUC) , em seu art. 7º, existem dois grupos de unidades de conservação (UC) :
I - Unidades de Proteção Integral: com o objetivo de preservar a natureza, sendo admitido apenas o uso indireto dos seus recursos naturais, com exceção dos casos previstos na referida Lei.
II - Unidades de Uso Sustentável: com o objetivo de compatibilizar a conservação da natureza com o uso sustentável de parcela dos seus recursos naturais.
137. A Lei 9.985/2000 define como uso indireto 'aquele que não envolve consumo, coleta, dano ou destruição dos recursos naturais' (art. 2º, inciso IX) . Portanto, observa-se que para o grupo de UCs de Proteção Integral, em regra, não é permitido o uso sustentável de seus recursos naturais, incluindo as espécies aquáticas, independentemente de serem ameaçadas de extinção ou não. Já para o grupo de UCs de Uso Sustentável, as atividades que envolvem a coleta e o uso dos recursos naturais são permitidas, incluindo aquelas que envolvem a captura de espécies aquáticas, desde que praticadas de forma a assegurar a perenidade de tais recursos e dos processos ecológicos.
138. O quadro a seguir apresenta as categorias de UCs que constituem cada um desses grupos.
Quadro 1: Categorias de UCs por tipo de grupo do SNUC (arts. 8º e 14 da Lei 9.985/2000) 
	Grupo de Proteção Integral
	Grupo de Uso Sustentável

	Estação Ecológica (Esec) 
	Área de Proteção Ambiental (APA) 

	Reserva Biológica (Rebio) 
	Área de Relevante Interesse Ecológico (Arie) 

	Parque Nacional (Parna) 
	Floresta Nacional (Flona) 

	Monumento Natural (Mona) 
	Reserva Extrativista (Resex) 

	Refúgio de Vida Silvestre (Revis) 
	Reserva de Fauna

		Reserva de Desenvolvimento Sustentável (RDS) 

		Reserva Particular do Patrimônio Natural (RPPN) 

Fonte: Lei 9.985/2000.
139. As UCs nas categorias de Reservas Extrativistas (Resex) e Reservas de Desenvolvimento Sustentável (RDS) , previstas na redação original da Portaria MMA 445/2014 como aptas a autorizar o uso de espécies aquáticas ameaçadas, estão no grupo daquelas de uso sustentável da Lei 9.985/2000, e, portanto, passíveis de uso direto dos recursos naturais em seu interior.
140. A alteração na redação realizada pela Portaria MMA 73/2018 estende a possibilidade de manejo sustentável das espécies aquáticas ameaçadas para todas as UCs federais, incluindo aquelas de proteção integral, o que não faz sentido, indo de encontro ao objetivo básico deste grupo de UCs. 
141. No entanto, o final da redação do § 3º, do art. 3º da Portaria MMA 73/2018, estabelece que, no caso de UCs Federais, a autorização será de responsabilidade do ICMBio 'observando o plano de manejo da unidade, nos termos dos arts. 18 e 20, da Lei nº 9.985, de 18 de julho de 2000' (grifo nosso) . Os referidos artigos 18 e 20 da Lei 9.985/2000 tratam especificamente das UCs nas categorias Resex e RDS:
Art. 18. A Reserva Extrativista é uma área utilizada por populações extrativistas tradicionais, cuja subsistência baseia-se no extrativismo e, complementarmente, na agricultura de subsistência e na criação de animais de pequeno porte, e tem como objetivos básicos proteger os meios de vida e a cultura dessas populações, e assegurar o uso sustentável dos recursos naturais da unidade.
 (..) Art. 20. A Reserva de Desenvolvimento Sustentável é uma área natural que abriga populações tradicionais, cuja existência baseia-se em sistemas sustentáveis de exploração dos recursos naturais, desenvolvidos ao longo de gerações e adaptados às condições ecológicas locais e que desempenham um papel fundamental na proteção da natureza e na manutenção da diversidade biológica. (Lei 9.985/2000) .
142. Na análise preliminar, entendeu-se pertinente questionar o MMA e o ICMBio (instituição responsável pela gestão das unidades de conservação federais) sobre qual é a abrangência do comando normativo contido no § 3º, do art. 3º da Portaria MMA 73/2018, se engloba todas as categorias de UCs federais ou somente as Resex e RDS. 
143. O MMA e o ICMBio informaram que a abrangência do referido comando normativo se restringe às categorias de Resex e RDS, não englobando todas as categorias de unidades de conservação federais (peça 35, p. 9; peça 30, p. 3) . A mudança na redação ocorreu, segundo o MMA, para relacionar de forma mais clara o texto da Portaria 43/2018 ao texto da Lei 9.985/2000.
144. Apesar de o MMA explicar a motivação para a mudança da redação, percebe-se que o texto final do § 3º, do art. 3º da Portaria MMA 73/2018 não é claro, e pode levar a confusão no seu entendimento, ao iniciar a sua redação generalizando o comando do dispositivo às 'unidades de conservação federais' e, somente citando ao final os artigos 18 e 20 da Lei 9.985/2000. Nesse sentido, entende-se pertinente recomendar ao MMA que faça constar expressamente no § 3º, do art. 3º da Portaria MMA 73/2018 que as 'unidades de conservação federais' restringem-se às categorias Resex e RDS, complementando esta informação com a referência aos artigos 18 e 20 da Lei 9.985/2000. 
iv.3) Competência para gestão do uso dos recursos pesqueiros sem a participação do MMA
Da representação (peça 1, p. 20-23) 
145. Ainda no subitem 'iv' da representação, o MPF alega que, com a edição da Medida Provisória 870/2019, revogando a Lei 13.502/2017, houve a extinção da competência conjunta de ordenamento da atividade pesqueira entre o MMA e a então Secretaria Especial da Aquicultura e da Pesca da Presidência da República (SEAP/PR) . Destaca que, na atual estrutura administrativa do poder executivo federal, a competência para gestão do uso dos recursos pesqueiros ficou a cargo exclusivo do Ministério da Agricultura, Pecuária e Abastecimento (Mapa) , sem a participação do MMA. Assim, uma vez tendo reconhecida a possibilidade de uso da espécie ameaçada, o MMA deixa de ter qualquer controle sobre as medidas de ordenamento de sua pesca, pois a regulamentação do uso caberá exclusivamente ao 'Ministério voltado ao fomento da atividade econômica pesqueira (Mapa) ' (peça 1, p. 21) .
146. Em decorrência desta alteração legislativa, após a autorização de exploração socioeconômica por parte do MMA de espécies aquáticas ameaçadas, não há a participação da pasta ambiental nos atos normativos subsequentes sobre o esforço de pesca a que poderá ser submetida a espécie ameaçada. Segundo a representante, 'foge às expectativas mais realistas esperar que o ordenamento levado a efeito exclusivamente pela pasta voltada ao fomento da atividade terá preocupações conservacionistas (...) - quanto menos cumprimento - de planos de recuperação (...) ' (peça 1, p. 22-23) .
147. Acrescenta, ainda, que a Secretaria da Pesca e Aquicultura do Mapa encaminhou a Nota Técnica 221/2019/DEPOP/SAP/MAPA ao MMA em que afirma que 'a gestão da Política Nacional de Desenvolvimento Sustentável da Aquicultura e da Pesca compete atualmente ao Ministério da Agricultura, Pecuária e Abastecimento, coordenada por meio desta Secretaria', e recomenda a 'suspensão da Portaria MMA 445/2014 para uma revisão técnica e legal' (peça 1, p. 21; não foi encaminhada cópia da Nota Técnica 221/2019/DEPOP/SAP/MAPA citada nos autos) . Tal confusão quanto à competência para o estabelecimento de lista de espécies aquáticas ameaçadas de extinção pelo MMA foi o que motivou a ação judicial promovida pelo CONEPE em 2015, a qual foi julgada improcedente em 2016. 
Do exame de mérito
148. O MPF alega que, com a edição da Medida Provisória 870/2019, revogando a Lei 13.502/2017, a competência para gestão do uso dos recursos pesqueiros ficou a cargo exclusivo do Ministério da Agricultura, Pecuária e Abastecimento, sem a participação do MMA. Assim, uma vez tendo reconhecida a possibilidade de uso da espécie ameaçada, o MMA deixa de ter qualquer controle sobre as medidas de ordenamento de sua pesca, pois a regulamentação do uso caberá exclusivamente ao Mapa. 
149. De acordo com a legislação nacional vigente até final de 2018, o ordenamento sustentável dos recursos pesqueiros era realizado de forma conjunta entre a Secretaria Especial de Aquicultura e Pesca (SEAP/PR) e o MMA, sob a coordenação da primeira (Lei 13.502/2017, art. 12, § 2º) . A partir de 1º de janeiro de 2019, com a publicação da MP 870/2019, posteriormente convertida na Lei 13.844/2019, o órgão responsável pela gestão da atividade pesqueira passou a ser unicamente o Ministério da Agricultura, Pecuária e Abastecimento.
150. Conforme estabelece a Portaria MMA 73/2018, ao alterar a redação do art. 3º da Portaria MMA 445/2014, as espécies ameaçadas constantes no Anexo I da Portaria 445/2014 poderão ter seu manejo sustentável permitido, desde que, primeiramente seja reconhecida a possibilidade de uso da espécie, através de ato do MMA, e, posteriormente o manejo seja regulamentado nos termos § 2º, art. 12, da Lei nº 13.502/2017:
Art. 3º - Para as espécies ameaçadas constantes no Anexo I desta Portaria, poderá ser permitido o manejo sustentável, desde que:
I - seja reconhecida a possibilidade de uso da espécie, através de ato do Ministério do Meio Ambiente; e
II - o manejo seja regulamentado por norma específica de ordenamento, nos termos § 2º, art. 12, da Lei nº 13.502, de 1º de novembro de 2017. (Portaria MMA 73/2018; grifo nosso) .
151. A Lei 13.502/2017, que definia a organização básica dos órgãos da Presidência da República e dos Ministérios à época, em seu § 2º, art. 12, determinava que:
§ 2º Cabe à Secretaria Especial da Aquicultura e da Pesca e ao Ministério do Meio Ambiente, em conjunto e sob a coordenação da Secretaria Especial da Aquicultura e da Pesca, nos aspectos relacionados ao uso sustentável dos recursos pesqueiros:
I - fixar as normas, os critérios, os padrões e as medidas de ordenamento do uso sustentável dos recursos pesqueiros, com base nos melhores dados científicos existentes, na forma de regulamento; e
II - subsidiar, assessorar e participar, em articulação com o Ministério das Relações Exteriores, de negociações e eventos que envolvam o comprometimento de direitos ou obrigações e a interferência em assuntos de interesses nacionais sobre a pesca e a aquicultura. (Lei 13.502/2017; grifo nosso) .
152. Diante da revogação da Lei 13.502/2017, pela MP 870/2019, o dispositivo da Portaria MMA 73/2018 que condicionava o uso de determinada espécie aquática ameaçada à normativo de ordenamento a ser elaborado conjuntamente entre o órgão ambiental e o órgão responsável pela atividade pesqueira perdeu sua eficácia, pois com a edição da MP 870/2019, convertida na Lei 13.844/2019, o ordenamento da pesca ficou a cargo do Mapa, sem citar qualquer participação do MMA (Lei 13.844/2019, art. 21, inciso III) .
153. Destaca-se que a elaboração de normativo de forma conjunta entre o MMA e a então SEAP/PR sobre as regras de ordenamento de uso sustentável das espécies aquáticas ameaçadas foi uma das condições citadas tanto pela área técnica do MMA, quanto em recomendação do Grupo de Trabalho instituído pela Portaria 201/2017, para a edição da Portaria MMA 73/2018.
154. A área técnica do MMA quando justifica a motivação para a edição da Portaria MMA 73/2018 (Nota Técnica 404/2018-MMA) , ressalta a importância de regulamentação conjunta entre o MMA e a então SEAP/PR para definir as regras de ordenamento do uso sustentável da espécie ameaçada (peça 12, p. 4-5) :
 (...) 2.26. Além disso, uma vez que a política de preservação, conservação e utilização sustentável dos ecossistemas, da biodiversidade e das florestas é competência exclusiva do Ministério do Meio Ambiente, conforme a Lei nº 13.502 de 2017, entende-se que a possibilidade de uso de cada espécie - quando recomendada por Planos de Recuperação específico - deverá ser reconhecida através de ato do Ministro de Estado do Meio Ambiente. Subsequentemente à publicação deste ato será necessária regulamentação, através de norma específica de ordenamento pesqueiro, definindo as normas, critérios, padrões e medidas específicas relacionadas ao uso sustentável e controlado da espécie, publicada em conjunto entre o Ministério do Meio Ambiente e a Secretaria Especial de Aquicultura e Pesca, nos termos § 2º, art. 12, da Lei nº 13.502. Entende-se que o eventual uso ou manejo de qualquer espécie listada no Anexo da Portaria 445 deverá sempre ser precedido de recomendação constante em Plano de Recuperação e pela publicação de ambos os atos citados acima. (Nota Técnica 404/2018-MMA; grifo nosso) .
155. Consoante com tal entendimento, a Nota Técnica 558/2018-MMA, que trata das recomendações da Quinta Reunião Plenária do Grupo de Trabalho instituído pela Portaria 201/2017, cita que uma das recomendações do GT foi a necessidade de um ato interministerial de ordenamento pesqueiro, detalhando a forma sob a qual seria permitida a pesca, a ser editado conjuntamente entre MMA e o órgão governamental então responsável pela atividade pesqueira (peça 14, p. 1) :
 (...) 2.2. Durante as discussões foram construídas uma série de recomendações para orientar as ações do Ministério do Meio ambiente relacionadas à gestão e conservação das espécies listadas na Portaria MMA nº 445 de 2014. Dentre estas recomendações, cabe ressaltar algumas, que possuem relação direta com a proposta de alteração da referida Portaria em trâmite no presente processo (Documento SEI nº 0167610) , a saber:
' (...) [Rec. 10.] Para haver o uso será necessária a edição de dois atos normativos. O primeiro ato seria uma norma exclusiva do MMA, reconhecendo a possibilidade de uso de uma ou mais espécies, e prever a possibilidade de revogação da autorização de uso caso as medidas previstas no plano não sejam seguidas. O segundo ato normativo seria um ato interministerial de ordenamento pesqueiro, assinado conjuntamente pelo MMA e SEAP, detalhando a forma sob a qual seria permitida a pesca. (Nota Técnica 558/2018-MMA; grifo nosso) .
156. A atuação do MMA e do órgão federal responsável pela atividade da pesca, nos aspectos relacionados ao ordenamento sustentável dos recursos pesqueiros, vem sendo realizada de forma conjunta desde a edição da Lei 11.958, em 26 de junho de 2009. Com a edição da MP 870/2019, após quase 10 anos de competência comum, foi extinta tal previsão legal. 
157. Segundo o entendimento do Mapa, com a publicação da Medida Provisória 870/2019 e do Decreto 10.253/2020, a gestão pesqueira passou a ser de sua competência exclusiva (peça 34, p. 6) . 
158. Por sua vez, o MMA entende que a revogação da Lei 13.502/2017 não implica em perda do controle por parte do Ministério, mesmo que as normas de ordenamento pesqueiro sejam de competência exclusiva do Mapa, pois quando se trata de alguma espécie ameaçada, os atos deverão ser encadeados entre MMA e Mapa. Tal entendimento tem como base a Lei 13.844/2019, que, em seu art. 39, prevê como competência do MMA as políticas de preservação, conservação e uso sustentável da biodiversidade brasileira, o que, segundo o Ministério, inclui os recursos pesqueiros e a produção de subsídios para a fixação e o aprimoramento de critérios, padrões e medidas de ordenamento do uso sustentável dos recursos naturais. Além disso, afirma que cumpre ao MMA, com base no texto da Portaria 445/2014, com redação dada pela Portaria MMA 73/2018 (peça 35, p. 10) : 
¿	 A coordenação da elaboração dos Planos de Recuperação; 
¿	 As articulações necessárias à implementação e ao acompanhamento dos Planos de Recuperação; 
¿	 O eventual reconhecimento da possibilidade de uso da espécie, através de ato exclusivo do Ministro de Meio Ambiente; e 
¿	 A suspensão ou revogação da possibilidade de uso, caso sejam identificadas deficiências na implementação dos Planos de Recuperação que comprometam a recuperação das espécies. 
159. Assim, entende o MMA que não seria necessária, a princípio, a revisão ou atualização da Portaria MMA 73/2018, mesmo que a norma de ordenamento de uso sustentável da espécie ameaçada cuja possibilidade de uso tenha sido reconhecida não seja de forma conjunta entre MMA e Mapa, e, sim, somente pelo Mapa.
160. Observa-se que o arcabouço jurídico vigente prevê competências ao MMA relacionadas à sua participação na definição das políticas ligadas ao uso sustentável da biodiversidade brasileira, que, segundo o Ministério, inclui o processo de formulação de normativos que regulam a captura dos recursos pesqueiros. 
161. Tais competências legais mostram que o MMA continua sendo partícipe do processo de ordenamento dos recursos pesqueiros no que tange às espécies aquáticas ameaçadas cuja possibilidade de uso tenha sido reconhecida, embora não haja comando explicitando essa atuação conjunta com o Mapa na Lei 13.502/2017.
162. Um ponto importante destacado tanto pelo MMA, quanto pelo Mapa, é a importância da reativação do GT 445, que foi extinto pelo Decreto 9.759/2019. Esta questão será tratada mais adiante no subitem 'vi' desta instrução.
iv.4) Potencial contradição entre a atribuição do MMA para autorizar o uso de espécies aquáticas ameaçadas de extinção e o artigo 2º, § 1º, da Portaria MMA 445/2014
Da representação (peça 1, p. 26) 
163. Argumenta, também, que a nova redação do artigo 3º da Portaria MMA 445/2014, conferida pela Portaria MMA 73/2018, ao entregar ao MMA a atribuição para autorização de uso de espécies ameaçadas de extinção contradiz o artigo 2º, § 1º, da mesma Portaria MMA 445/2014, no qual estabelece que cabe ao ICMBio a autorização para 'captura, transporte, armazenamento, guarda e manejo de exemplares' para fins de pesquisa ou para a conservação das espécies de peixes e invertebrados aquáticos ameaçados de extinção constantes do Anexo I da Portaria MMA 445/2014.
Do exame de mérito
164. Em relação à argumentação da representante de que a nova redação do artigo 3º da Portaria MMA 445/2014, dada pela Portaria MMA 73/2018, ao conferir ao MMA a atribuição para autorização de uso de espécies ameaçadas de extinção contrariaria o artigo 2º, § 1º, da mesma Portaria MMA 445/2014, entende-se que tais dispositivos tratam de autorizações para finalidades distintas, cujos responsáveis possuem competência para tal.
165. O artigo 2º da Portaria MMA 445/2014 define que:
§ 1º A captura, transporte, armazenamento, guarda e manejo de exemplares das espécies de que trata o caput somente poderá ser permitida para fins de pesquisa ou para a conservação da espécie, mediante autorização do Instituto Chico Mendes de Conservação da Biodiversidade - Instituto Chico Mendes. (Portaria 445/2014; grifo nosso) 
166. Por sua vez, a nova redação conferida pela Portaria MMA 73/2018 ao artigo 3º da Portaria MMA 445/2014 estabelece que: 
Art. 3º - Para as espécies ameaçadas constantes no Anexo I desta Portaria, poderá ser permitido o manejo sustentável, desde que:
I - seja reconhecida a possibilidade de uso da espécie, através de ato do Ministério do Meio Ambiente; 
 (...) § 1º - O reconhecimento da possibilidade de uso de cada espécie dependerá de avaliação específica, conduzida pelo Ministério do Meio Ambiente, em articulação com o Instituto Chico Mendes de Conservação da Biodiversidade - Instituto Chico mendes e com o Instituto Brasileiro do Meio Ambiente e dos Recursos Naturais Renováveis - Ibama, podendo realizar consulta a especialistas para esta finalidade. (Portaria MMA 73/2018; grifo nosso) .
167. A autorização prevista no art. 2º da Portaria 445/2014 é para fins de pesquisa e conservação, enquanto que a do art. 3º é para fins de manejo sustentável. De acordo com a Portaria MMA 43/2014, que instituiu o Programa Nacional de Conservação das Espécies Ameaçadas de Extinção (Pró-Espécies) , o objetivo deste Programa é 'adotar ações de prevenção, conservação, manejo e gestão, com vistas a minimizar as ameaças e o risco de extinção de espécies' (art. 1º da Portaria MMA 43/2014) . Portanto, depreende-se da redação do objetivo do Programa Pró-Espécies que as ações de conservação são distintas daquelas de manejo.
168. A atribuição conferida ao ICMBio de autorizar a captura de espécies ameaçadas para fins de pesquisa, ou para garantir sua conservação, faz parte da atividade finalística do Instituto. Conforme estabelece o art. 1º, inciso III, da Lei 11.516/2007, uma das finalidades do Instituto Chico Mendes é executar programas de pesquisa, proteção, preservação e conservação da biodiversidade. Por sua vez, o Decreto 10.234/2020, que aprova a estrutura regimental do Instituto estabelece que uma de suas atribuições é executar ações relativas à autorização de pesquisas sobre biodiversidade (Anexo I, art. 17, inciso II, alínea 'a') . 
169. Já a autorização reconhecendo a possibilidade de manejo/uso sustentável de espécie aquática ameaçada de extinção caberia somente ao MMA, se considerarmos o rol de competências a que lhe são atribuídas. De acordo com o Decreto 10.455/2020, que dispõe sobre a estrutura regimental do Ministério do Meio Ambiente, em seu Anexo I, os artigos 12, inciso I, alínea 'a', e 13, incisos II, III, e IV, alínea 'a', definem as seguintes competências:
Art. 12. À Secretaria de Biodiversidade compete:
I - propor e avaliar políticas e iniciativas e definir estratégias para a implementação de programas e projetos relacionados com: 
a)  a conservação e o uso sustentável da biodiversidade brasileira, incluído o patrimônio genético;
 (...) Art. 13. Ao Departamento de Espécies compete:
 (...) II - coordenar a elaboração de listas nacionais oficiais de espécies ameaçadas de extinção;
III - coordenar a elaboração e a implementação da estratégia nacional para a conservação das espécies ameaçadas de extinção e acompanhar a implementação de seus instrumentos de conservação; e
IV - propor e apoiar iniciativas, estratégias e ações para:
a) a conservação da biodiversidade; 
 (...) (Decreto 10.455/2020; grifo nosso) 
170. Verifica-se que é atribuição do MMA tratar tanto de questões relacionadas à conservação de espécies ameaçadas de extinção, como à conservação e ao uso sustentável da biodiversidade brasileira, que inclui os recursos pesqueiros. Enquanto que o artigo 2º da Portaria MMA 445/2014 trata da permissão de captura das espécies ameaçadas para fins de pesquisa e nos casos de sua conservação, necessitando da autorização do ICMBio, o teor da nova redação dada ao artigo 3º trata da captura de espécies ameaçadas para fins de uso sustentável, cabendo ao MMA realizar ato autorizativo para tal atividade.
171. Além disso, segundo a nova redação do § 1º, do artigo 3º da Portaria MMA 445/2014, dada pela Portaria MMA 73/2018, o reconhecimento da possibilidade de uso de cada espécie aquática ameaçada dependerá de avaliação específica, conduzida pelo Ministério do Meio Ambiente, em articulação com o ICMBio e o Ibama, podendo realizar consulta a especialistas para esta finalidade. Portanto, o Instituto Chico Mendes é entidade partícipe da avaliação que subsidiará a decisão de autorizar ou não o uso da espécie.
v) Da indevida flexibilização da norma que veda o desembarque de espécies ameaçadas capturadas incidentalmente
Da representação (peça 1, p. 26-29) 
172. Para a representante, a revogação, pela Portaria MMA 73/2018, do artigo 2º, § 3º, da Portaria MMA 445/2014, reforça o esvaziamento da proteção das espécies ameaçadas que, embora objeto de captura incidental, apresentem interesse comercial:
§ 3º As restrições estabelecidas no caput não se aplicam a exemplares capturados incidentalmente, desde que liberados vivos ou descartados no ato da captura, devendo ser registrados a captura e a liberação ou o descarte, conforme regulamentação específica. (Portaria MMA 445/2018) .
173. A justificativa para a eliminação da obrigatoriedade da liberação com vida ou descarte do bycatch na área de pesca, dada pelo MMA (Nota Técnica 404/2018-MMA- peça 12, p. 5) , foi a redundância com o disposto na Instrução Normativa MPA/MMA 10/2011, que garantiria a vedação do desembarque do bycatch. Mas segundo a representante, a Nota Informativa 319/2018-MMA revela o verdadeiro intento de tal medida: viabilizar a adoção de 'regramentos específicos para cada frota ou modalidade pesqueira em relação à gestão da captura incidental, regramentos estes que deverão ser definidos em normas conjuntas de ordenamento pesqueiro' (peça 1, p. 27; peça 13, p. 1) . Dessa forma, haveria a intenção de flexibilizar a vedação ao aproveitamento econômico de espécies ameaçadas de extinção capturadas incidentalmente, potencializando o direcionamento do esforço de pesca a elas. Cita como exemplo de pesca incidental de espécie ameaçada, os elasmobrânquios, haja vista a especial importância econômica das barbatanas de tubarão.
Do exame de mérito
174. Para tratar da questão da revogação do artigo 2º, § 3º, da Portaria MMA 445/2014, é importante analisar os motivos que levaram a área técnica do MMA a propor na Portaria MMA 73/2018 tal revogação. A motivação consta na Nota Técnica 404/2018-MMA, que propôs a alteração da Portaria MMA 445/2014 e apresentou a minuta do que viria a ser a Portaria MMA 73/2018. Sobre a pesca incidental de espécies ameaçadas, a justificativa que consta na referida Nota Técnica para a supressão do dispositivo que tratava deste tema foi a seguinte (peça 12, p. 5) :
2.27. Um outro ponto relevante trata da destinação dos organismos pertencentes a espécies ameaçadas que sejam capturados de forma incidental pela atividade pesqueira. A Portaria MMA nº 445 de 2014, no § 3º do art. 2º, determina que os exemplares capturados incidentalmente, devem ser liberados vivos ou descartados no ato da captura, devendo ser registrados a captura e a liberação ou o descarte, conforme regulamentação específica. No entanto, este tema tem sido alvo de discussões no âmbito do Grupo de Trabalho instituído pela Portaria MMA nº 201 de 2017. Um dos subgrupos do referido GT trata especificamente de propostas para gestão da captura incidental - também chamada de bycatch. Embora os trabalhos deste subgrupo ainda estejam em andamento, foram aportadas informações, por exemplo, indicando normas adotadas em outros países obrigam todo o desembarque de espécies capturadas de forma incidental, para fins de monitoramento e controle, ao invés de demandar o descarte imediato.
2.28. Além disso, encontra-se vigente hoje, no arcabouço legal brasileiro, a Instrução Normativa Interministerial MPA/MMA nº 10 de 2011, que, entre outros aspectos, trata justamente da captura incidental, que é definida da seguinte forma: 
'Art. 2º Para efeito desta Instrução Normativa entende-se por:
 (...) XVIII - Espécies de Captura Incidental: conjunto de espécies não passíveis de comercialização, capturadas incidentalmente durante a pesca da (s) Espécie (s) Alvo, as quais coexistem na mesma área de ocorrência, substrato ou profundidade, cuja captura deve ser evitada por estarem protegidas por legislações específicas ou Acordos Internacionais, as quais, quando capturadas, devem ser liberadas vivas ou descartadas na área de pesca ou desembarcadas para fins de pesquisa quando autorizadas em norma específica e sua ocorrência registrada nos Mapas de Bordo;
 (...) Art. 5º O detalhamento das Modalidades de Permissionamento, passíveis de autorização, com a respectiva identificação dos Métodos, das Modalidades e dos Petrechos de Pesca e espécies a serem capturadas, incluindo a Fauna Acompanhante Previsível, as Espécies de Captura Incidental e as Espécies Alternativas, assim como a Área de Operação, consta dos anexos I a VI desta Instrução Normativa, conforme discriminados a seguir:
 (...) § 4º As Espécies de Captura Incidental incluem os peixes e invertebrados aquáticos, da fauna brasileira ameaçadas de extinção, constantes das Listas Nacionais Oficiais de Espécies Ameaçadas de Extinção, bem como aquelas que tenham sua captura e comercialização proibidas conforme legislação específica'.
2.29. Assim sendo, entende-se que a obrigatoriedade do descarte imediato de espécies constantes das Listas Nacionais Oficiais de Espécies Ameaçadas de Extinção, capturadas de forma incidental, já está prevista em legislação de ordenamento pesqueiro, que trata não apenas de espécies ameaçadas, mas também de espécies ou indivíduos que possuam a captura proibida por outros atos normativos. Uma vez que as recomendações do GT específicas sobre o tema da captura incidental poderão ser adotadas para um conjunto maior do que o de espécies ameaçadas de extinção, é desejável que uma regulamentação específica sobre o tema seja realizada em nova norma de ordenamento pesqueiro, publicada de forma conjunta entre a Secretaria Especial de Aquicultura e Pesca e pelo Ministério do Meio Ambiente. Pelos motivos expostos, recomenda-se a supressão do atual § 3º art. 2º da Portaria MMA nª 445 de 2014. (Nota Técnica 404/2018-MMA; grifo nosso) .
175. Observa-se, com base nas informações contidas na NT 404/2018-MMA (item 2.27) , de 6 de março de 2018, que havia à época da edição da Portaria MMA 73, de 26 de março de 2018, um subgrupo do Grupo de Trabalho instituído pela Portaria MMA 201/2017 para tratar especificamente de propostas para gestão da captura incidental (bycatch) . Segundo a NT, os trabalhos do subgrupo ainda estavam em andamento, e, portanto, pode-se inferir do texto que não havia recomendação específica deste subgrupo para a revogação do § 3º, art. 2º da Portaria MMA 445/2014. 
176. Tal inferência é corroborada pela Nota Informativa 319/2018-MMA, de 2 de abril de 2018, elaborada posteriormente à publicação da Portaria MMA 73/0218. A NI 319/2018-MMA afirma que as discussões do subgrupo criado para tratar da captura incidental 'ainda estão em andamento, e embora nenhuma recomendação tenha sido encaminhada até o momento, foram aportadas informações sobre abordagens adotadas em outros países (...) ' e que 'com o objetivo de evitar conflitos entre normativas diferentes, foi realizada a revogação do § 3º do artigo 2º da Portaria MMA nº 445 de 2014' (grifo nosso; peça 13, p. 1) . Assim, depreende-se do texto que a decisão para revogar o § 3º, art. 2º da Portaria MMA 445/2014 não foi baseada em recomendação técnica consensual do subgrupo criado para esse fim, mas sim com base em normas adotadas em outros países e para evitar conflitos entre normativas diferentes.
177. Contradizendo o declarado pelo MMA e corroborando a inferência de não haver recomendação técnica para a revogação § 3º, art. 2º da Portaria MMA 445/2014, a Sociedade Brasileira para o Estudo dos Elasmobrânquios (SBEEL) , membro do Grupo de Trabalho criado pela Portaria MMA 201/2017 (GT 445) , por meio da Nota Técnica de 28 de maio de 2018, se manifesta sobre o assunto a pedido da Procuradoria da República no Município do Rio Grande (peça 15, p. 4) :
Quanto à revogação do § 3º do Art. 2º da Portaria MMA nº 445/2014 (...) , esta sociedade entende que o novo texto abre precedentes inaceitavelmente perigosos para que espécies ameaçadas em todas as categorias (CR, EN, VU) , (...) sejam capturadas e aproveitadas para fins que não os relacionados à conservação. Consideramos importante esclarecer, que para os elasmobrânquios, a captura incidental representa uma das mais significativas ameaças e que especialmente para esses animais, não existem quaisquer medidas direcionadas à mitigação ou redução de capturas incidentais em curso.
Advertimos que o tópico capturas incidentais ou 'bycatch', previsto para ser analisado dentro de um subgrupo específico dentro do GT 445, cuja coordenação foi assumida por representantes da SBEEL, não foi discutido ou mesmo se reuniu para que o tema fosse apresentado no âmbito do GT. Outrossim, existe um grupo técnico do Instituto Chico Mendes para Conservação da Biodiversidade (ICMBio) , estabelecido por meio da Portaria ICMBio nº 306/2017, que ao que nos consta, também não participou de quaisquer discussões no âmbito do GT 445. (Nota Técnica de 28 de maio de 2018; grifo nosso) .
178. Na mesma esteira, a Sociedade Brasileira de Ictiologia (SBI) , também membro do GT 445, por meio de Nota Técnica de 11 de maio de 2018, informa (peça 16, p. 2) :
Quanto à revogação do § 3º do Art. 2º da Portaria MMA nº 445/2014, que previa a não aplicabilidade das restrições estabelecidas em seu caput 'a exemplares capturados incidentalmente, desde que liberados vivos ou descartados no ato da captura, devendo ser registrados a captura e a liberação ou o descarte, conforme regulamentação específica', não nos parece haver justificativa técnica para sua revogação. O caput do Art. 2º da Portaria 445/2014 estabelece que 'espécies constantes da Lista, conforme Anexo I desta Portaria, classificadas nas categorias Extintas na Natureza (EW) , Criticamente em Perigo (CR) , Em Perigo (EN) e Vulnerável (VU) ficam protegidas de modo integral, incluindo, entre outras medidas, a proibição de captura, transporte, armazenamento, guarda, manejo, beneficiamento e comercialização'. A Portaria MMA nº 73/2018, ao revogar o § 3º do Art. 2º da Portaria nº 445, possibilita, de forma genérica, o aproveitamento de espécies ameaçadas, em todas as categorias, quando estas forem capturadas como fauna acompanhante, ou 'bycatch'. Há uma contradição inerente a tal medida, especialmente por ter sido proposta de forma inespecífica, uma vez que as capturas incidentais, na verdade, representam um dos impactos negativos mais significativos nas populações, tendo levado diversas espécies de peixes marinhos a seu status de grave ameaça. Ressaltamos que o MMA chegou a uma decisão sobre este assunto de forma unilateral, visto que o tópico 'bycatch' não foi discutido de forma conclusiva pelo GT-445. Portanto, a SBI entende que a revogação do § 3º do Art. 2º da Portaria MMA nº 445/2014 acarreta em riscos adicionais à conservação das espécies listadas em seu Anexo I, em especial aquelas consideradas nos maiores graus de ameaça, ou seja, aquelas classificadas como EN ou CR. (Nota Técnica de 11 de maio de 2018; grifo nosso) 
179. Há notadamente divergência entre a justificativa do MMA para a revogação do § 3º, art. 2º da Portaria MMA 445/2014 e as manifestações da SBELL e da SBI. Considerando a importância de fundamentação técnico-científica para subsidiar a tomada de decisão por parte do poder público em aspectos que podem impactar a conservação de espécies ameaçadas, conforme disposto na LC 140/2011, art. 7º, inciso XVI; na Portaria MMA 43/2014, art. 6º, § 4º; na Portaria MMA 445/2014, art. 6º; na Portaria MMA 162/2016, art. 2º, § único; c/c as diretrizes de governança pública do Decreto 9.203/2017, art. 4º, incisos VIII e IX, entendeu-se pertinente questionar o MMA sobre a fundamentação técnica que subsidiou a decisão do Ministério em revogar o § 3º, art. 2º da Portaria MMA 445/2014, visto que não houve recomendação neste sentido por parte do Grupo de Trabalho criado pela Portaria MMA 201/2017. Também foram questionados o ICMBio e o Ibama quanto ao impacto desta revogação no tocante à captura incidental.
180. As explicações apresentadas pelo MMA (peça 35, p. 11-14) , ICMBio (peça 30, p. 4) e Ibama (peça 29, p. 5) convergem para o fato de que a revogação do § 3º, art. 2º da Portaria MMA 445/2014 quanto à captura incidental e sua abrangência em relação ao universo de espécies ameaçadas de extinção, não trouxe impacto para os esforços de conservação. Segundo essas entidades governamentais, permanece vigente o caput do art. 2º da Portaria em que há proibição de captura, transporte, armazenamento, guarda, manejo, beneficiamento e comercialização das espécies ameaçadas listadas em seu Anexo I, independente se a captura foi intencional ou incidental. 
181. Explica, o MMA, que a supressão do § 3º do art. 2º de forma alguma reforça o esvaziamento da proteção das espécies ameaçadas. Ao contrário, pois caso os pescadores não retornem ao mar as espécies ameaçadas capturadas de forma incidental cometerão infração ambiental, conforme o caput do mesmo artigo.
182. As justificativas técnicas para a revogação, segundo o MMA, constam em dois documentos técnicos (Nota Técnica 404/2018-MMA, e Nota Informativa 319/2018-MMA) , cujo teores são similares, não havendo suposta contradição entre as manifestações técnicas. Esclarece que o tema da captura incidental já é regulamentado pela INI MPA/MMA 10/2011, alterada pela INI MPA/MMA 1/2015.
183. Observa-se que as explicações apresentadas pelo MMA mostram que houve, na revogação do § 3º do art. 2º da Portaria MMA 445/2014, aumento do rigor técnico quanto à regra estabelecida no caput do art. 2º em que o simples ato de transportar, armazenar ou guardar indivíduos de espécies ameaçadas protegidas, seja de forma intencional ou incidental, já configura infração ambiental. Portanto, entende-se que tal revogação não reforça o esvaziamento da proteção das espécies ameaçadas.
184. Por sua vez, em relação ao fato de o tema já ser tratado em outra norma vigente, a INI MPA/MMA 10/2011, é importante destacar três pontos relevantes sobre isso: a) a lista das espécies de captura incidental tratada na INI é restrita às espécies identificadas nos Anexos I a VI da referida Instrução Normativa, tendo abrangência limitada em relação ao universo de espécies a que se referia o § 3º, art. 2º da Portaria MMA 445/2014, que englobava todas as espécies ameaçadas contidas no Anexo I desta Portaria; b) a NT 404/2018-MMA, em seu item 2.28, transcreve um § 4º da INI MPA/MMA 10/2011 que não existe. Ao acessar o teor da referida INI, disponível no site do Mapa (https://www.gov.br/agricultura/pt-br/assuntos/aquicultura-e-pesca/legislacao/legislacao-geral-da-pesca/ini-mpa-mma-no-10-de-10-06-2011.pdf/view, acesso em 5 maio 2021) , não se verifica nenhum § 4º, tampouco consta qualquer referência em tal normativo de 'Listas Nacionais Oficiais de Espécies Ameaçadas de Extinção'; c) com a publicação da MP 870/2019, posteriormente convertida na Lei 13.844/2019, o ordenamento sustentável dos recursos pesqueiros que era realizado de forma conjunta entre o MMA e a SEAP/PR, passou a ser legalmente de competência do Mapa. 
185. Quanto ao fato de a captura incidental já ser tratada em outra norma vigente, a INI MPA/MMA 10/2011, o Ibama explica que apesar de os anexos da INI MPA/MMA 10/2011 listar as espécies de captura incidental, a definição presente no inciso XVIII do art. 2º deste normativo é menos restritivo atendendo as necessidades de normatizar a captura incidental de espécies ameaçadas de extinção:
Art. 2º Para efeito desta Instrução Normativa entende-se por: 
 (...)  XVIII - Espécies de Captura Incidental: conjunto de espécies não passíveis de comercialização, capturadas incidentalmente durante a pesca da (s) Espécie (s) Alvo, as quais coexistem na mesma área de ocorrência, substrato ou profundidade, cuja captura deve ser evitada por estarem protegidas por legislações específicas ou Acordos Internacionais, as quais, quando capturadas, devem ser liberadas vivas ou descartadas na área de pesca ou desembarcadas para fins de pesquisa quando autorizadas em norma específica e sua ocorrência registrada nos Mapas de Bordo; (INI MPA/MMA 10/2011) 
186. Já o MMA e o ICMBio esclarecem que a INI MPA/MMA 10/2011 foi alterada pela INI MPA/MMA 1/2015, na qual incluiu como espécies de captura incidental os peixes e invertebrados aquáticos ameaçados de extinção, constantes das Listas Nacionais Oficiais de Espécies Ameaçadas de Extinção, e que, portanto, a informação que consta na Nota Técnica 404/2018-MMA, item 2.28 está correta.
187. Diante das explicações do MMA, Ibama e ICMBio, é possível constatar que a definição de 'espécies de captura incidental' contida na INI MPA/MMA 10/2011, após a alteração realizada pela INI MPA/MMA 1/2015, inclui as espécies das Listas Nacionais Oficiais de Espécies Ameaçadas de Extinção: 
§ 4º As Espécies de Captura Incidental incluem os peixes e invertebrados aquáticos, da fauna brasileira ameaçadas de extinção, constantes das Listas Nacionais Oficiais de Espécies Ameaçadas de Extinção, bem como aquelas que tenham sua captura e comercialização proibidas conforme legislação específica. (INI MPA/MMA 1/2015) 
188. Com a inclusão do §4º, no art. 5º da INI MPA/MMA 10/2011, por meio da INI MPA/MMA 1/2015, consta expressamente no normativo que as espécies de captura incidental englobam todas as espécies ameaçadas contidas no Anexo I da Portaria MMA 445/2014, sendo, portanto, a informação contida no item 2.28 da Nota Técnica 404/2018-MMA correta.
189. Em relação ao terceiro ponto relativo à captura incidental ser tratada na INI MPA/MMA 10/2011, cumpre explicar que com a edição da MP 870/2019, posteriormente convertida na Lei 13.844/2019, em conjunto com a revogação do § 3º, art. 2º da Portaria MMA 445/2014, o único normativo atualmente vigente que trata da pesca incidental de espécies ameaçadas de extinção, a INI MPA/MMA 10/2011, fica sob a tutela do órgão responsável pela atividade pesqueira, sem a participação do órgão ambiental, e uma possível alteração na redação da INI ficaria exclusivamente a cargo do Mapa. 
190. Ao questionar o MMA sobre a necessidade de revisão ou atualização da Portaria MMA 445/2014, o Ministério entendeu não ser necessária, por enquanto, tal revisão. Como a revogação do § 3º, art. 2º não produziu alteração nos efeitos práticos da Portaria MMA 445/2014, até o momento o MMA não vislumbrou razões ou necessidades técnicas para a revisão ou atualização da portaria nos aspectos relacionados à gestão da captura incidental. Ressalta, entretanto, que dada a relevância do tema, o MMA e o Mapa estão em tratativas para a reativação do GT 445. Segundo o Ministério, os 'encaminhamentos necessários para a recriação do GT estão em processo de concretização e logo o GT será novamente estabelecido. Caso o GT 445 entenda que há necessidade de revisão ou atualização da Portaria, o tema será conduzido' (peça 35, p. 15) .
191. Quanto à alegação da representante de que o verdadeiro intento do MMA ao revogar o § 3º, art. 2º da Portaria MMA 445/2014 seria o de viabilizar a adoção de 'regramentos específicos para cada frota ou modalidade pesqueira em relação à gestão da captura incidental, regramentos estes que deverão ser definidos em normas conjuntas de ordenamento pesqueiro' (peça 1, p. 27) , não há indício de cometimento de improbidade por parte do MMA. Há uma intenção do MMA, que não foi concretizada, no sentido de criar regramentos específicos em relação à gestão da captura incidental. A representante não apresentou evidências ou indicativos de que o objetivo do MMA com a possível adoção dessa medida seria de potencializar o direcionamento do esforço de pesca para o aproveitamento econômico de espécies ameaçadas de extinção capturadas incidentalmente. Ademais, a revogação do § 3º, art. 2º da Portaria MMA 445/2014 não afetou o arcabouço normativo vigente, uma vez que há previsão de descarte da captura incidental na INI MPA/MMA 10/2011. 
vi) Da incongruência do teor da Portaria MMA 73/2018 com as recomendações técnicas do GT criado pela Portaria MMA 201/2017
Da representação (peça 1, p. 29-35) 
192. A Portaria MMA 201/2017 instituiu Grupo de Trabalho (GT 445) com o objetivo de 'avaliar e recomendar ações de conservação e manejo sustentável para as espécies identificadas como tendo importância socioeconômica e listadas no Anexo I da Portaria MMA nº 445, de 17 de dezembro de 2014' (art. 1º, Portaria MMA 201/2017) . O MPF evidencia que a minuta da Portaria MMA 73/2018 já se encontrava pronta antes da 5ª Reunião do referido Grupo de Trabalho e, mesmo assim, ela não foi levada ao conhecimento do grupo. Ademais, durante a tal reunião, o GT 445 vinha fazendo recomendações dissonantes com o teor da Portaria publicada pelo MMA (peça 1, p. 30) . Conclui, então, que o teor do referido normativo já se encontrava pré-decidido, pouco importando as indicações técnicas colhidas nas reuniões do GT 445 constituído pelo Ministério com vistas a assessorá-lo nas questões relativas à Portaria MMA 445/2014.
193. Tal conclusão é corroborada nas manifestações das Sociedades Científicas integrantes do GT 445: Sociedade Brasileira para o Estudo dos Elasmobrânquios (SBEEL) e a Sociedade Brasileira de Ictiologia (SBI) (peças 15 e 16, respectivamente) . De acordo com as manifestações da SBEEL e da SBI, a redação da Portaria MMA 73/2018 possibilitando a emissão de permissão de pesca para quaisquer espécies de peixes classificados nas categorias Em Perigo (EN) , Criticamente em Perigo (CR) , e Vulnerável (VU) , não reflete o consenso alcançado no âmbito do referido GT (peça 1, p. 30; peça 15, p. 2; peça 16, p. 1) , sendo uma decisão unilateral tomada pelo MMA (peça 1, p. 34-35; peça 15, p. 5-6; peça 16, p. 2) . 
Do exame de mérito
194. Com objetivo de verificar a pertinência das alegações da representante, foi elaborada uma linha do tempo com a sequência cronológica dos fatos listados nos autos que levaram à publicação da Portaria MMA 73/2018, conforme consta na figura 3.
 
Figura 3: Linha do tempo dos fatos anteriores à edição da Portaria MMA 73/2018.
195. Inicialmente, foi instituído em 31/5/2017 grupo de trabalho pela Portaria MMA 201/2017, conhecido como GT 445, com o objetivo de avaliar e recomendar ações de conservação e uso sustentável para as espécies identificadas como tendo importância socioeconômica e listadas no Anexo I da Portaria MMA 445/2014. O GT 445 teve a seguinte composição:
I - dois representantes titulares do Ministério do Meio Ambiente, sendo um da Secretaria de Biodiversidade e um da Secretaria de Extrativismo e Desenvolvimento Rural Sustentável;
II - dois representantes titulares do Instituto Chico Mendes de Conservação da Biodiversidade - Instituto Chico Mendes;
III - dois representantes titulares do Instituto Brasileiro do Meio Ambiente e dos Recursos Naturais Renováveis -IBAMA;
IV - quatro representantes titulares do setor de pesca industrial;
V - quatro representantes titulares de movimentos da pesca artesanal;
VI - dois representantes titulares de organizações não governamentais;
VII - dois representantes titulares de sociedades científicas; (Portaria MMA 201/2017, art. 3º) 
196. Em 6/3/2018 foi emitida a Nota Técnica MMA 404/2018-MMA, na qual consta a minuta do normativo que veio a ser a Portaria MMA 73/2018 (peça 12, p. 6-7) . Ao final da referida Nota Técnica há a seguinte afirmação: 
Considerando o exposto, e com base nas recomendações do Painel de Especialistas, do Grupo de Trabalho e nos resultados preliminares dos Planos de Recuperação - a cuja produção o próprio Ministério vem coordenando -, recomenda-se que o Ministério do Meio Ambiente adote como parte da estratégia de implementação da Portaria MMA nº 445 de 2014 a alteração do texto legal desta mesma Portaria, conforme minuta em anexo. (Nota Técnica MMA 404/2018-MMA; grifo nosso) .
197. Em 15/3/2018, a Consultoria Jurídica junto ao Ministério do Meio Ambiente emitiu o Parecer 163/2018/CONJUR-MMA/CGU/AGU, no qual apresentava manifestação jurídica atestando a legalidade da Minuta de Portaria que 'Altera Dispositivos da Portaria MMA nº 445, de 17 de dezembro de 2014', solicitando, apenas, que fossem corrigidas 'as falhas formais apontadas' (peça 17, p. 4) .
198. No mesmo período ocorria a 5ª Reunião do GT 445 (dias 15 e 16 de março de 2018) , e conforme evidências apresentadas pela representante (registros audiovisuais, citados na peça 1, p. 29) , a Minuta de Portaria que alteraria dispositivos da Portaria MMA 445/2014 não foi apresentada em tal encontro técnico.
199. Por sua vez, em 22/3/2018 a área técnica do MMA emitiu a Nota Técnica 558/2018-MMA, que tratava das recomendações da 5ª Reunião Plenária do GT 445. De acordo com a referida NT (peça 14, p. 1-2) :
2.2. Durante as discussões foram construídas uma série de recomendações para orientar as ações do Ministério do Meio ambiente (sic) relacionadas à gestão e conservação das espécies listadas na Portaria MMA nº 445 de 2014. Dentre estas recomendações, cabe ressaltar algumas, que possuem relação direta com a proposta de alteração da referida Portaria em trâmite no presente processo (Documento SEI nº 0167610) , a saber:
'[Rec. 1.] Deverão ser produzidos Planos de Recuperação para todas as espécies da Portaria 445, iniciando por aquelas identificadas pelo GT como prioritárias, conforme anexo 1.
[Rec. 2.] A decisão sobre a possível autorização da pesca das espécies definidas pelo GT como prioritárias deverá se dar com base nos Planos de Recuperação, observados os benefícios para a conservação da espécie, variações regionais e capacidade de implementação do Plano. Em casos excepcionais poderá ser admitido o uso de espécies EN e CR.
 (...) [Rec. 10.] Para haver o uso será necessária a edição de dois atos normativos. O primeiro ato seria uma norma exclusiva do MMA, reconhecendo a possibilidade de uso de uma ou mais espécies, e prever a possibilidade de revogação da autorização de uso caso as medidas previstas no plano não sejam seguidas. O segundo ato normativo seria um ato interministerial de ordenamento pesqueiro, assinado conjuntamente pelo MMA e SEAP, detalhando a forma sob a qual seria permitida a pesca.
[Rec. 11.] Será necessária avaliação jurídica para a adequação das normas existentes, se verificada a possibilidade de autorização de uso de espécies das categorias EN e CR em casos excepcionais.
[Rec. 12.] Caso as medidas do plano não sejam cumpridas nos prazos previstos, caberá ao MMA a revogação ou não renovação da norma que reconhece a possibilidade de uso da espécie, resultando no retorno da proibição de uso da mesma.'.
 2.3. Das recomendações listadas acima, destacam-se elementos relevância para a presente análise. A partir do reconhecimento da necessidade de elaboração de Planos de Recuperação para todas as espécies listadas no Anexo I Portaria MMA nº 445, registrado na Recomendação 1, a plenária recomenda também que a decisão sobre a possibilidade ou não de uso de determinadas espécies seja dada com base nos Planos de Recuperação (Rec. 2) . Embora a redação atual da referida Portaria, em seu art. 3º, restrinja a possibilidade de uso apenas às espécies classificadas na categoria Vulnerável (VU) , a mesma Recomendação 2 prevê a possibilidade de uso de espécies das categorias Em Perigo (EN) e Criticamente Em Perigo (CR) , em casos excepcionais. Importante ressaltar que esta recomendação está de acordo com discussões e recomendações anteriores deste mesmo Grupo de Trabalho, assim como recomendações anteriores de Painéis de Especialistas.
 (...) 2.5. Assim sendo, uma vez que já existe uma proposta de alteração da Portaria MMA nº 445 de 2014 em trâmite no Processo SEI nº 02000.002782/2014-51, recomenda-se o envio de solicitação à Consultoria Jurídica junto ao Ministério do Meio Ambiente (CONJUR-MMA) para que seja feita análise quanto à compatibilidade da minuta existente (Documento SEI nº 0167610) com as recomendações exaradas pela Quinta Reunião Plenária do Grupo de Trabalho instituído pela Portaria MMA nº 201 de 2017.
2.6. Deve-se registrar ainda que o Grupo de Trabalho encontra-se em andamento, com previsão de nova reunião plenária a ser realizada em abril, e com possibilidade de definição de recomendação novas ou complementares. (Nota Técnica 558/2018-MMA; grifo nosso) .
200. Apesar de não ter sido discutida a Minuta de Portaria na 5ª Reunião do GT 445, a área técnica do MMA detectou durante a reunião recomendações dos membros do GT que possuíam relação direta com a proposta elaborada de normativo, e, portanto, poderiam ser passíveis de incorporação em seu teor. Comparando o conteúdo da minuta proposta em 6/3/2018 com a redação final da Portaria MMA 73/2018 publicada em 26/3/2018, observa-se que o teor de ambos documentos é semelhante, havendo somente diferença relacionada às alterações formais propostas pela CONJUR-MMA em 15/3/2018. Ou seja, as recomendações discutidas na 5ª Reunião do GT 445 que possuíam relação com o conteúdo da Minuta, como a necessidade de especificar que o uso de espécies EN e CR somente poderia ser autorizado em casos excepcionais, não foram incorporadas na redação final da Portaria MMA 73/2018, que foi publicada quatro dias depois da emissão da Nota Técnica 558/2018-MMA (ver figura 3) .
201. Um ponto estranho em relação à NT 558/2018-MMA é o fato de a área técnica do MMA solicitar à Consultoria Jurídica junto ao Ministério que analisasse a compatibilidade da Minuta de Portaria com as recomendações da reunião do GT 445, que tratam nitidamente de matéria de caráter técnico, não cabendo, assim, à entidade de consultoria jurídica o exame do mérito do ato administrativo.
202. Assim, parece ser pertinente a alegação da representante de que o teor da Portaria MMA 73/2018 já estava pré-decidido e que as recomendações técnicas colhidas na 5ª reunião do GT constituído pelo Ministério com vistas a assessorá-lo não foram incorporadas na redação final de tal Portaria. 
203. Considerando que não há normativo específico estabelecendo um rito processual a ser adotado para as propostas de alteração dos dispositivos da Portaria MMA 445/2014, adotou-se como referência a Portaria MMA 162/2016, que estabelece procedimentos para elaboração e publicação das Listas Nacionais Oficiais de Espécies Ameaçadas de Extinção, previstas no Programa Pró-Espécies. O § único, art. 2º, da Portaria MMA 162/2016 estabelece que as proposições de alteração das Listas Nacionais das Espécies Ameaçadas de Extinção 'deverão ser submetidas a etapa de validação externa por especialistas e conter justificativas técnicas (...) ', assim, infere-se que faz parte do processo de proposição de alteração das Listas Nacionais a etapa prévia de validação junto a especialistas de tais alterações propostas, fato este, que, aparentemente, não ocorreu no processo de alteração da Portaria MMA 445/2014 pela Portaria MMA 73/2018. 
204. Adicionalmente, conforme análise realizada no subitem 'v', §179 da presente instrução, é essencial que haja fundamentação técnico-científica para subsidiar a tomada de decisão por parte do poder público em aspectos que podem impactar a conservação de espécies ameaçadas, conforme disposto na LC 140/2011, art. 7º, inciso XVI; na Portaria MMA 43/ 2014, art. 6º, § 4º; na Portaria MMA 445/2014, art. 6º; e na Portaria MMA 162/2016, art. 2º, § único. No mesmo sentido, as diretrizes de governança pública do Decreto 9.203/2017, art. 4º, incisos VIII e IX, também apontam para a necessidade de que o processo decisório seja orientado pelas evidências e que a edição e revisão de atos normativos sejam pautados pelas boas práticas regulatórias. Considerando que o GT 445 foi criado com o objetivo de avaliar e recomendar ações de conservação e uso sustentável para as espécies aquáticas ameaçadas de extinção, em atendimento ao disposto no § 1º, art. 6º da Portaria MMA 445/2014, parece temerária a edição da Portaria MMA 73/2018 sem a consulta prévia junto a esse GT.
205. Pelas manifestações da Sociedade Brasileira de Ictiologia (SBI) e da Sociedade Brasileira para o Estudo dos Elasmobrânquios (SBEEL) , entidades de caráter científico que faziam parte do GT 445, observa-se que não havia consenso entre os membros do GT sobre a matéria tratada na Portaria MMA 73/2018, que reconheceu a possibilidade de uso de quaisquer espécies de peixes e invertebrados aquáticos ameaçados, independentemente do grau de ameaça, desde que autorizado por ato do MMA, sendo a edição da referida Portaria, segundo informam essas entidades, uma decisão unilateral tomada pelo Ministério (peça 16, p. 1-2; peça 15, p. 5) :
Sociedade Brasileira de Ictiologia
 (...) a SBI entende que a redação da Portaria MMA nº 73/2018 possibilita a emissão de permissão de pesca para quaisquer espécies de peixes classificados nas categorias Em Perigo (EN) , Criticamente em Perigo (CR) , e Vulnerável (VU) , o que não reflete o consenso alcançado no âmbito do GT-445. Na verdade, foi consenso que a análise deveria ser feita caso-a-caso, partindo de uma lista específica e restrita composta por 24 espécies com importância econômica ou social, dentre as 409 espécies consideradas ameaçadas pela Portaria MMA nª 445. Ressaltamos que a lista das 24 espécies 'prioritárias' não deveria poder ser gradativamente acrescida com outras espécies oportunamente consideradas 'importantes' para a pesca, como indica a redação da Portaria MMA nº 73/2018. Além disso, o § 2º do Art. 3º desta portaria atrela a liberação da pesca a um processo de avaliação a ser conduzido pelo Ministério do Meio Ambiente e seus órgãos (ICMBio e Ibama) , podendo, facultativamente, ser consultados especialistas. Portanto, concluímos que a nova redação do Art. 3º da Portaria MMA nº 455 de 2014 acarreta, sim, riscos à conservação das espécies listadas em seu Anexo I, em especial àquelas classificadas como EN ou CR. 
 (...) a SBI alerta que os processos de gestão pesqueira estarão comprometidos se não houver garantias claras e específicas na redação de qualquer normativo adicional que trate das espécies ameaçadas de peixes. Decisões unilaterais tomadas pelo MMA violam os princípios mais básicos de gestão participativa (Nota Técnica de 11 de maio de 2018; grifo nosso) 
Sociedade Brasileira para o Estudo dos Elasmobrânquios
 (...) Dessa maneira, considerando: a) o colapso da gestão pesqueira nacional, b) as pressões e o momento político a que estão submetidas as autarquias ambientais, c) a insuficiência de recursos financeiros e corpo técnico para conduzir pesquisas necessárias e efetuar atividades de fiscalização e, ainda, d) o não aproveitamento de informações técnico-científicas providas por membros desta Sociedade Científica durante sua participação no GT 445, financiada pelo próprio MMA (para seus titulares e suplentes) ; a SBEEL alerta que os processos de gestão pesqueira e principalmente de conservação da biodiversidade estarão comprometidos caso o MMA continue a optar por decisões unilaterais. (Nota Técnica de 28 de maio de 2018; grifo nosso) 
206. Assim, durante a análise preliminar da representação, a unidade técnica entendeu pertinente questionar o MMA sobre os motivos para não se haver considerado, para a produção do texto final da Portaria MMA 73/2018, das recomendações propostas na 5ª Reunião Plenária do GT criado pela Portaria MMA 201/2017, conforme sugerido na Nota Técnica 558/2018-MMA. Também se questionou as razões para a não apresentação e discussão das alterações propostas pela Portaria MMA 73/2018, antes de sua edição, junto ao GT criado pela Portaria 201/2017, considerando que este grupo de trabalho foi criado para assessorar o MMA nas questões relacionadas à Portaria MMA 445/2014.
207. Em sua resposta à peça 35, p. 15-18, o MMA informa que as recomendações propostas pela 5ª Reunião Plenária do GT criado pela Portaria MMA 201/2017 foram incorporadas, no mérito, na edição da Portaria MMA 73/2018 e de portarias subsequentes que reconheceram espécies listadas no Anexo I da Portaria MMA 445/2014 como passíveis de uso. O MMA elenca cada recomendação citada na Nota Técnica 558/2018-MMA e explica como cada uma foi contemplada para o aprimoramento da Portaria MMA 73/2018.
208. Sobre as Recomendações 1 e 2 da 5ª Reunião Plenária (ver §199 desta instrução) , o MMA esclarece que foi excluída a sugestão de que somente em casos excepcionais poderia ser admitido o uso de espécies EN e CR devido ao posicionamento da consultoria jurídica do MMA (Nota 00154/2018/CONJUR-MMA/CGU/AGU) . Segundo a Conjur/MMA a 'remissão do uso das espécies 'em casos excepcionais', ou seja, de forma genérica e sem a previsão de atributos específicos, fragiliza a norma, na medida em que possibilita a adoção de casuísmos e critérios dotados de subjetividade, esvaziando-se, assim, a proteção buscada'. Em decorrência do posicionamento contrário de sua Conjur, o MMA optou por excluir do texto esta sugestão, 'entendendo que a minuta atendia as recomendações do referido Grupo de Trabalho quanto ao mérito, ainda que apresentasse diferenças na forma'. (grifo do MMA) 
209. Quanto à recomendação de que a decisão sobre a possível autorização da pesca das espécies definidas pelo GT como prioritárias deveria ocorrer com base nos Planos de Recuperação, o MMA informa que:
a avaliação específica a que se referem os §§ 1º e 2º do art. 3º da Portaria MMA nº 445 de 2014 é realizada a partir das informações e diagnóstico encontrado nos Planos de Recuperação produzidos para cada espécie ou conjunto de espécies, conforme recomendado pelo Grupo de Trabalho. Os itens discriminados no § 2º são os que minimamente devem compor os Planos, conforme modelo disponibilizado no site do Ministério do Meio Ambiente. O referido modelo apresenta a necessidade de que sejam aportados dados sobre a caracterização da espécie (incluindo aspectos biológicos e ecológicos) , a caracterização das pescarias que interagem com as espécies, o panorama do ordenamento das pescarias que capturam as espécies ameaçadas e a caracterização de outros impactos que a afetam. (peça 35, p. 17; grifo nosso) 
210. Segundo o MMA, em todos os casos em que foi publicado ato reconhecendo espécies ameaçadas como passíveis de uso sustentável, a decisão sobre a possível autorização da pesca baseou-se nos Planos de Recuperação, demonstrando estrito atendimento às recomendações do Grupo.
211. A Recomendação 10 da 5ª Reunião Plenária (ver § 199 desta instrução) foi contemplada nos incisos do art. 3º da Portaria MMA 445/2014, a partir das alterações promovidas pela Portaria MMA 73/2018.
212. A Recomendação 11 da 5ª Reunião Plenária (ver § 199 desta instrução) foi contemplada com a avaliação jurídica prévia à edição da Portaria MMA 73/2018 (Parecer 00163/2018/CONJURMMA/CGU/AGU, complementado pela Nota 00154/2018/CONJUR-MMA/CGU/AGU) .
213. A Recomendação 12 da 5ª Reunião Plenária (ver § 199 desta instrução) foi atendida, segundo MMA, visto que:
 (...) todas as Portarias que reconhecem espécies ameaçadas como passíveis de uso (Portarias MMA nº 127, 128, 129, 130, 227, 228, 229, 230 e 292 de 2018) determinam que o uso e manejo sustentável das espécies deverá atender às medidas propostas nos Planos de Recuperação. As mesmas Portarias definem ainda que o Ministério do Meio Ambiente, em articulação com o Instituto Chico Mendes de Conservação da Biodiversidade - Instituto Chico Mendes e com o Instituto Brasileiro do Meio Ambiente e dos Recursos Naturais Renováveis - IBAMA, avaliará a implementação dos Planos de Recuperação Nacional. A partir dessa avaliação o MMA deverá, quando identificar deficiências na implementação das medidas estabelecidas nos Planos de Recuperação Nacional e em normas de ordenamento que comprometam a recuperação da espécie, suspender ou revogar a possibilidade de uso dos organismos, até que as deficiências sejam revertidas. (peça 35, p.18; grifo nosso) 
214. Alega o MMA que como as recomendações produzidas pelo Grupo de Trabalho foram integralmente contempladas na edição da Portaria MMA 73/2018, restou o entendimento de que não haveria necessidade de uma nova validação do seu texto em plenária antes de sua edição. 
215. Primeiramente, sobre a explicação do MMA em relação à não inclusão na Portaria MMA 73/2018 da recomendação de que somente em 'casos excepcionais' poderia ser admitido o uso de espécies EN e CR, entende-se que esta questão já foi tratada parcialmente no âmbito da análise do subitem 'iii' nesta instrução. Além disso, a não inclusão do termo 'casos excepcionais' no texto final da Portaria foi respaldada no posicionamento da consultoria jurídica do Ministério, que entendeu que a manutenção de tal termo, de forma genérica, poderia fragilizar a norma.
216. Cabe repisar aqui o fato de que, na redação do art. 3º da Portaria MMA 445/2018, dada pela Portaria MMA 73/2018, não constam expressamente em seu texto vários procedimentos necessários para a tomada de decisão sobre a possibilidade de reconhecer, ou não, o uso de determinada espécie aquática ameaçada de extinção, bem como para a realização dos atos posteriores que visam garantir que tal uso não comprometa a sua proteção, conservação e recuperação (ver subitem 'iv.1' desta instrução) . A nova redação do art. 3º acabou ficando de certa forma genérica e sem a previsão de dispositivos específicos que retratem a situação fática de todas as etapas envolvidas no processo. Seguindo a linha do posicionamento da Conjur/MMA, poder-se-ia entender que a nova redação dada ao art. 3º pela Portaria MMA 73/2018, sem especificar ou pormenorizar todos os procedimentos a serem adotados, fragiliza o normativo na medida em que 'possibilita a adoção de casuísmos e critérios dotados de subjetividade, esvaziando-se, assim, a proteção buscada', ainda mais se considerarmos que a possibilidade de uso de uma espécie ameaçada é um tema controverso.
217. Quanto à afirmação do MMA de ter incorporado, no mérito, as recomendações propostas na 5ª Reunião Plenária do GT 445 que tinham relação direta com a proposta de alteração da Portaria MMA 445/2014, cumpre destacar, novamente, que não constam expressamente no texto final da Portaria MMA 73/2018, que alterou o art. 3º daquela portaria, vários aspectos apontados pelo MMA para justificar sua resposta, conforme evidencia-se a seguir.
218. A 'avaliação específica' citada nos §§ 1º e 2º, do art. 3º, da Portaria MMA 445/2018, com a redação dada pela Portaria MMA 73/2018, segundo explicação do MMA, é 'realizada a partir das informações e diagnóstico encontrado nos Planos de Recuperação produzidos para cada espécie ou conjunto de espécies, conforme recomendado pelo Grupo de Trabalho'. Apesar de o Plano de Recuperação (ou qualquer outro documento técnico utilizado, conforme discutido no subitem 'iv.1') ser necessário para subsidiar tal avaliação específica, não consta esta exigência no texto da Portaria MMA 445/2018, com a redação dada pela MMA 73/2018, tampouco que seja dada publicidade a este estudo técnico, como forma de garantir a transparência e a disponibilização a todos os interessados dos dados que subsidiaram o processo decisório. Nesse sentido, repisa-se a necessidade de fundamentação técnico-científica para subsidiar o processo decisório do poder público em aspectos que podem impactar a conservação de espécies ameaçadas (ver subitem 'v', §179 da presente instrução) . 
219. Da mesma forma, não consta expressamente no texto da Portaria MMA 445/2018, com a redação dada pela Portaria MMA 73/2018, que a 'avaliação específica' conduzida pelo MMA, em articulação com o ICMBio e Ibama, deve ser formalmente documentada, dando sua publicidade para garantir a transparência e a lisura do processo decisório de reconhecimento, ou não, de uso de espécie ameaçada constante no Anexo I da Portaria 445/2014. Consta apenas no normativo que o MMA deve 'considerar' em sua análise alguns pontos discriminados no § 2º do art. 3º. 
220. Também não há orientações na Portaria MMA 445/2014 sobre o que deve constar no ato do Ministério que reconhece determinada espécie ameaçada constante do Anexo I desta Portaria como passível de uso. Apesar de o MMA informar que todas as Portarias que reconheceram a possibilidade de uso de espécies aquáticas ameaçadas determinam que: i) o uso e manejo sustentável das espécies deverá atender às medidas propostas nos Planos de Recuperação; ii) o MMA, em articulação com o ICMBio e o Ibama, avaliará a implementação dos Planos de Recuperação Nacional; e iii) caso se identifique deficiências na implementação das medidas estabelecidas nos Planos de Recuperação Nacional e em normas de ordenamento que comprometam a recuperação da espécie, o MMA deverá suspender ou revogar a possibilidade de uso, até que as deficiências sejam revertidas. No entanto, tais orientações não constam expressamente no texto da Portaria MMA 445/2018, com a redação dada pela Portaria MMA 73/2018.
221. Por fim, não consta expressamente no normativo de que deve existir vinculação entre as recomendações e as medidas propostas nos Planos de Recuperação e os dispositivos dos respectivos normativos de ordenamento a serem elaborados pelo Mapa para aquelas espécies listadas no Anexo I da Portaria MMA 445/2014 reconhecidas como passíveis de uso.
222. Conforme discutido anteriormente no subitem 'iv.1' desta instrução, ao gestor público só é permitido fazer o que a lei autoriza de forma prévia e expressa, existindo clara vinculação de sua atuação ao que consta na norma. O fato de não constar expressamente no texto da Portaria MMA 445/2018, com a redação dada pela Portaria MMA 73/3018, todos os procedimentos necessários para garantir a proteção, conservação e recuperação de determinada espécie aquática ameaçada reconhecida pelo MMA como passível de uso pode fragilizar a norma e gerar insegurança jurídica em relação à lisura do processo.
223. Assim, a afirmação do MMA de que as recomendações propostas na 5ª Reunião Plenária do GT criado pela Portaria 201/2017 foram incorporadas, no mérito, na Portaria MMA 73/2018, e, por isso, não haveria necessidade de validação do seu texto final junto ao Grupo de Trabalho, não procede totalmente. Vários aspectos apontados pelo MMA para justificar o seu entendimento não constam expressamente naquele normativo. Caso tivesse apresentado e discutido as alterações propostas pela Portaria MMA 73/2018, antes de sua edição, junto ao GT, talvez algumas das contestações elencadas pelo MPF em sua representação poderiam ter sido sanadas ou evitadas, a exemplo dos questionamentos sobre a revogação do § 3º, art. 2º da Portaria MMA 445/2014, pela Portaria MMA 73/2018 (subitem 'v' da presente instrução) . Cumpre destacar que o referido Grupo de Trabalho foi criado justamente para assessorar o MMA nas questões relacionadas à Portaria MMA 445/2014.
224. Um aspecto não tratado na representação, mas que é relevante para o objeto discutido na presente instrução, é a informação trazida pelo MMA, em agosto de 2019, no âmbito de sua manifestação em atendimento ao item 1.7 do Acórdão 3289/2019-TCU-Segunda Câmara, em que relata a extinção do GT 445 (peça 7, p. 5) :
Considerando que o Decreto nº 9.759, de 11 de abril de 2019, extinguiu os colegiados da administração pública federal direta, autárquica e fundacional, faz-se necessária a recriação do Grupo de Trabalho instituído anteriormente pela Portaria MMA nº 201 de 2017 para possibilitar a continuidade das atividades desenvolvidas. Nesse sentido, a Secretaria de Biodiversidade do MMA encaminhou à SECEX-MMA, por meio do Despacho nº 3095/2019-MMA de 13/08/2019, a proposta de recriação de Grupo de Trabalho para avaliar e recomendar ações de conservação e uso sustentável para as espécies pertencentes à Lista Nacional das Espécies da Fauna Brasileira Ameaçadas de Extinção - Peixes e Invertebrados Aquáticos (...) . (Nota Informativa 1.257/2019-MMA; grifo nosso) . 
225. Diante do suporte técnico que o grupo de trabalho tem dado ao MMA no tratamento de questões ligados ao tema, a recriação do grupo parece relevante não só para dar continuidade aos trabalhos que vinham sendo realizados no âmbito do então GT 445, assim como por ser um colegiado de assessoramento ao MMA nas questões relacionadas à Portaria MMA 455/2014, de caráter representativo, em atendimento ao disposto no § 1º, art. 6º, da referida Portaria. 
226. Foi diligenciado ao MMA questionamento sobre o andamento da proposta de recriação de Grupo de Trabalho para avaliar e recomendar ações de conservação e uso sustentável para as espécies pertencentes à Lista Nacional das Espécies da Fauna Brasileira Ameaçadas de Extinção - Peixes e Invertebrados Aquáticos, em atendimento ao § 1º, art. 6º, da Portaria MMA 445/2014. 
227. Em resposta ao questionamento do TCU, o Ministério afirma que é de extrema importância que ocorra a recriação do referido GT. Adicionalmente, informa que as tratativas interministeriais estão em andamento para a formalização da recriação deste grupo de trabalho, o que deverá ocorrer brevemente (peça 35, p. 18-19) 
228. Assim, considerando a importância da recriação do Grupo de Trabalho para avaliar e recomendar ações de conservação e uso sustentável para as espécies pertencentes à Lista Nacional das Espécies da Fauna Brasileira Ameaçadas de Extinção - Peixes e Invertebrados Aquáticos, em atendimento ao § 1º, art. 6º, da Portaria MMA 445/2014, entende-se pertinente recomendar ao MMA que efetive a recriação deste GT.
vii) Da incongruência da Portaria MMA 73/2018 com o Parecer 37/2015/DECOR/CGU/AGU
Da representação (peça 1, p. 35- 46) 
229. A representante cita incongruências entre o teor da Portaria MMA 73/2018 e o Parecer 37/2015/DECOR/CGU/AGU, embora não encaminhe cópia de tal documento em sua representação. Também não foram encaminhados os seguintes documentos citados nos autos: Nota Informativa 1070/2018-MMA e a Nota 161/2018/DECOR/CGU/AGU.
230. De acordo com as alegações apresentadas na representação, o Parecer 37/2015/DECOR/CGU/AGU da Consultaria-Geral da União, emitido em 8/5/2015, distingue claramente as atribuições de 'elaborar lista de espécies da fauna ameaçadas de extinção' (CF/88, art. 23, incisos VI e VII c/c Lei Complementar 140/2011, arts. 7º, inciso XVI e 8º, inciso XVII) das de efetuar o 'ordenamento da pesca' (Lei 11.959/2009) . Segundo tal parecer 'não se confundem o subsistema jurídico pesqueiro criado a partir da Lei 11.959/2009 e o subsistema jurídico ambiental que atribui ao Poder Público competência para declarar espécies da fauna silvestre ameaçadas de extinção' (peça 1, p. 36) . Alega a representante que a distinção entre esses dois subsistemas remete à correlata distinção entre 'ordenamento pesqueiro' e 'manejo de espécies ameaçadas de extinção', bem como entre as competências conjuntas da então SEAP/PR e do MMA para o ordenamento da pesca e a competência do MMA no que tange o manejo de espécies ameaçadas. Assim, é equivocado o entendimento de que uma espécie ameaçada, por ser dotada de interesse socioeconômico, seria, apenas por isso, convertida em 'recurso pesqueiro' (peça 1, p. 40) . 
231. Destaca que tanto a Nota Informativa 1070/2018-MMA, como a Nota 161/2018/DECOR/CGU/AGU, erroneamente adotam como equivalentes as noções de 'manejo' e 'ordenamento pesqueiro'. Contudo, de acordo com a Procuradora, são categorias jurídicas distintas, com finalidades próprias, assim como a competência para edição das normas correlatas, de modo que não podem ser livremente intercambiáveis. O 'manejo' é um instrumento de conservação da diversidade biológica a cargo do MMA, e em se tratando de espécies aquáticas ameaçadas dotadas de interesse socioeconômico, a regra será a proibição de captura e, a exceção, a possibilidade de manejo para a recuperação das espécies afetadas. Já o 'ordenamento pesqueiro', cuja competência incumbia conjuntamente à SEAP/PR e MMA (até a edição da Medida Provisória 870/2019, convertida na Lei 13.13.844/2019, que revogou a competência conjunta do ordenamento, sendo, atualmente, atribuição exclusiva do Mapa) , trata das espécies passíveis de aproveitamento econômico desde que não ameaçadas, e pressupõe como regra a permissão de captura.
232. Além disso, as referidas Notas Informativa 1070/2018-MMA e 161/2018/DECOR/CGU/AGU partem do pressuposto, segundo a representante, de que 'parte da lista de organismos aquáticos elencada pela Portaria MMA 445/2014 é também considerada como recurso pesqueiro' (peça 1, p. 41) .
233. Acrescenta que o Parecer 37/2015/DECOR/CGU/AGU, com base na Lei 9.605/1998, art. 36 e na Lei 11.959/2009, art. 6º, § 1º, inciso II, cita que 'o exercício da atividade pesqueira é vedado em relação às espécies que integrem as listas oficiais de fauna ameaçada de extinção e que, portanto, devam ser preservadas' (peça 1, p. 37) .
234. Recorda que a Nota Técnica 165/2003-PROGE/COEPA, que antecedeu a edição da IN MMA 5/2004, já pontuava que a autorização administrativa para a captura de espécies ameaçadas de extinção seria nula e configuraria crime previsto no art. 67 da Lei 9.605/1998 (peça 1, p. 39; peça 18, p. 2) .
235. Por fim, conclui a representante do Parquet que a admissão da possibilidade de autorização do uso de espécie aquática ameaçada de extinção, qualquer que seja a sua categoria de ameaça, não a converte em recurso pesqueiro para fins de ordenamento de sua captura, sob pena de perder os efeitos protetivos a que essas espécies fazem jus. O ordenamento de sua captura somente seria possível após a efetiva recuperação de seus estoques, afastando-a de qualquer categoria de ameaça de extinção. O disposto na Portaria MMA 73/2018, segundo a Procuradora, positiva clara opção pela priorização do acesso a todas as espécies aquáticas ameaçadas de extinção, em detrimento de sua recuperação, remetendo-as ao regramento de uso do ordenamento da atividade pesqueira, aplicável a espécies não ameaçadas. Isso faz com que a inclusão dessas espécies em uma lista nacional de ameaçadas de extinção perca sentido, evidenciando um regime jurídico ainda menos protetivo do que aquele aplicado anteriormente.
Do exame de mérito
236. A representante alude a documentos em sua argumentação que não constam nos autos, conforme relação a seguir: Parecer 37/2015/DECOR/CGU/AGU, Nota Informativa 1070/2018-MMA e a Nota 161/2018/DECOR/CGU/AGU.
237. Apesar de não terem sido encaminhadas cópias dos documentos citados, não se vislumbra nenhum prejuízo à análise deste subitem 'vii' com base nas contestações apresentadas pela representante nos autos. 
238. Destaca-se, inicialmente, que a distinção entre as categorias 'ordenamento pesqueiro' e 'manejo de espécies ameaçadas de extinção', bem como entre a competência para edição dos atos normativos correspondentes a cada uma dessas categorias, já é um tema pacificado em decisões judiciais, a exemplo da sentença do Processo 0018014-27.2015.4.01.3400/DF:
Em princípio, a competência do Ministério da Pesca a ser debatida em conjunto com o Ministério do Meio Ambiente é restrita aos limites de sustentabilidade dos recursos a serem explorados comercialmente, (...) , e não a de definir as políticas públicas de preservação ambiental e do ecossistema nacional, que é atribuição do segundo (vide art. 37, XV, da Lei nº 10.683/2003) .
Observo que vulneraria o direito a um ecossistema equilibrado a necessidade de consenso entre grupos com interesses antagônicos para lista espécimes cuja exploração econômica não é ecologicamente viável. Ou seja, constada a possibilidade do uso sustentável de uma espécie, devem os Ministérios do Meio Ambiente e da Pesca e Agricultura (sic) atuar conjuntamente para determinar a melhor forma de exploração dos recursos ambienteis,
Entretanto, constatada pelo MMA a impossibilidade de exploração de uma espécie, desnecessária a participação do Ministério da Pesca e Agricultura (sic) , uma vez que, nesta hipótese, reitero que não há que falar em uso sustentável até que haja mudança no grau de conservação destas espécies. (Processo 0018014-27.2015.4.01.3400/DF) .
239. Caso a Nota Informativa 1070/2018-MMA e a Nota 161/2018/DECOR/CGU/AGU apresentem informações divergentes à jurisprudência pacificada sobre esse tema, esses documentos poderão estar, em alguma medida, eivados de vício. Independentemente disso, ao analisar o teor da Portaria MMA 445/2018, com a redação dada pela Portaria MMA 73/2018, não se observa incongruência no uso das categorias 'manejo de espécies ameaçadas de extinção' e 'ordenamento pesqueiro', assim como nas competências correlatas para edição dos atos normativos correspondentes a cada uma dessas categorias no art. 3º do discutido normativo:
Art. 3º - Para as espécies ameaçadas constantes no Anexo I desta Portaria, poderá ser permitido o manejo sustentável, desde que:
I - seja reconhecida a possibilidade de uso da espécie, através de ato do Ministério do Meio Ambiente; e
II - o manejo seja regulamentado por norma específica de ordenamento, nos termos § 2º, art. 12, da Lei nº 13.502, de 1º de novembro de 2017. (Portaria MMA 73/2018) 
240. Deste modo, poderá ser permitido o uso sustentável de determinada espécie aquática ameaçada de extinção somente quando houver autorização específica do MMA, que é o órgão com competência legal para tratar sobre espécies ameaçadas. Após tal autorização permitindo o uso sustentável de determinada espécie ameaçada é que haverá a definição de regras e procedimentos específicos que deverão ser respeitados para o uso desta espécie, por meio de norma de ordenamento pesqueiro, cuja competência até a edição da MP 870/2019 era conjunta entre MMA e SEAP, mas após a publicação da MP passou a ser do Mapa.
241. Assim, não foi possível constatar relação entre os argumentos apresentados pela representante neste subitem com o teor da Portaria MMA 445/2018, com a redação dada pela Portaria MMA 73/2018, visto que não foi identificada incongruência no uso das categorias 'manejo de espécies ameaçadas de extinção' e 'ordenamento pesqueiro', tampouco nas competências para edição dos atos normativos correspondentes a cada uma dessas categoria no referido normativo. 
242. Em relação à argumentação final da representante de que o ordenamento da captura de espécie aquática ameaçada de extinção somente seria possível após a efetiva recuperação de seus estoques, tal aspecto já foi tratado no subitem 'iv' da presente instrução.  
CONCLUSÃO
243. O documento constante da peça 1 deve ser conhecido como representação, por preencher os requisitos de admissibilidade constantes no art. 235 do Regimento Interno do TCU. Além disso, o Ministério Público Federal possui legitimidade para oferecer a aludida representação ao Tribunal de Contas da União, consoante disposto no inciso I, art. 237, do Regimento Interno do TCU.
244. A representação trata de possíveis irregularidades praticadas pelo Ministério do Meio Ambiente ao promover a edição da Portaria MMA 73/2018 para alterar a Portaria MMA 445/2014, que dispõe sobre as espécies de peixes e invertebrados aquáticos ameaçados de extinção da fauna brasileira. De acordo com o MPF, tal alteração normativa promovida pelo Ministério prevê a possibilidade de exploração comercial de todas as espécies aquáticas ameaçadas de extinção, independentemente da gravidade de seu grau de ameaça, remetendo o regramento de seu uso ao sistema de ordenamento da atividade pesqueira, aplicável a espécies não ameaçadas.
245. Destaca-se que o exame técnico realizado na presente instrução foi em termos de analisar a conformidade legal da Portaria MMA 73/2018, bem como a adoção de boas práticas regulatórias, da motivação das decisões e da observância ao devido rito processual pelo MMA. Não foi avaliado o mérito do ato normativo contestado na representação, visto ser esta uma competência primária do Ministério, conforme discutido no Acórdão 3289/2019-TCU-Segunda Câmara.
246. Foi realizada uma análise detalhada de todas as alegações apresentadas pela representante, cotejando-as com as explicações apresentadas pelo MMA, ICMBio, Ibama e Mapa em decorrência de diligência realizada por esta Corte de Contas, conforme consubstanciado a seguir:
i) quanto ao regime jurídico aplicável às espécies ameaçadas de extinção, que, em regra, proíbe a captura das espécies de peixes e invertebrados aquáticos ameaçados, identificou-se que com a edição da Portaria MMA 445/2014, que revogou a IN MMA 5/2004, não há atualmente normativo vigente contendo a relação das espécies aquáticas sobreexplotadas, descumprindo, em parte, ao estabelecido no inciso XVI, do art. 7º, da LC 140/2011. Segundo o MMA, há um entendimento tácito de que a lista de espécies ameaçadas de extinção contida na Portaria MMA 445/2014, na qual os recursos pesqueiros são parte integrante, contempla automaticamente a lista de espécies sobreexplotadas. Considerando ser este um entendimento tácito, sem uma manifestação formal por parte do poder público, propõe-se recomendar ao MMA que se pronuncie formalmente, dando a devida publicidade e divulgando à sociedade em geral, quanto ao atendimento do referido dispositivo da lei complementar no que tange às espécies de peixes e invertebrados aquáticos sobreexplotadas (§§ 28 - 45 da presente instrução) . 
ii) quanto à inovação introduzida no regime jurídico das espécies ameaçadas de extinção pela Portaria MMA 445/2014, que, em seu artigo 3º, prevê a possibilidade de uso sustentável dessas espécies, verificou-se que a fundamentação técnica para a edição de tal artigo tem como base uma boa prática internacional (recomendação da IUCN) , mas sem ter claramente o devido respaldo na legislação nacional. De acordo com o MMA, a base legal é encontrada na Convenção sobre Diversidade Biológica (CDB) , que foi incorporada no arcabouço legal brasileiro pelo Decreto Legislativo 2/1994 e Decreto Federal 2.519/1998. No entanto, para que a CDB forneça a base legal, a permissão de uso de espécies aquáticas ameaçadas de extinção, conforme previsto no art. 3º da Portaria MMA 445/2014, tem que estar condicionada a uma estratégia de recuperação da espécie que reconheça que o seu potencial uso garantirá a sua proteção. Nesse sentido, propõe-se dar ciência ao MMA de que a permissão de uso de espécies aquáticas ameaçadas de extinção, conforme consta no art. 3º da Portaria MMA 445/2014, tem que estar condicionada a uma estratégia de recuperação desta espécie que reconheça que o seu potencial uso garantirá a sua proteção e conservação e não comprometerá a recuperação de seu estoque (§§ 49 - 71 da presente instrução) .
iii) quanto aos fatos que sucederam à publicação da Portaria MMA 445/2014, não foi possível identificar o nexo causal entre as tratativas realizadas por parte do setor pesqueiro, de parlamentares e do, então existente, Ministério da Pesca e Aquicultura (MPA) , junto ao MMA e a edição da Portaria 73/2018. Entende-se que o MMA cumpriu o seu papel institucional ao ouvir as partes interessadas (setor pesqueiro, parlamentares e MPA) . O relacionamento com as partes interessadas é um dos componentes de governança aplicável aos órgãos da administração pública (§§ 78 - 81 da presente instrução) . Em relação ao fato de a Portaria MMA 73/2018 estender a possibilidade de permissão do uso para as espécies classificadas nas categorias Em Perigo (EN) e Criticamente em Perigo (CR) , conforme discutido no subitem 'ii', entende-se que o MMA está seguindo a recomendação de uma boa prática internacional. Entretanto, para que encontre respaldo na legislação nacional, tal permissão de uso é condicionada a existência de uma estratégia de recuperação que reconheça que o potencial uso sustentável de determinada espécie aquática ameaçada não comprometerá sua proteção, conservação e recuperação (§§ 82 - 88 da presente instrução) .
iv) quanto ao completo esvaziamento, pela Portaria MMA 73/2018, da proteção especial a que fazem jus as espécies ameaçadas de extinção:
iv.1) no que tange à ausência de dispositivo na Portaria MMA 73/2018 sobre a necessidade de planos de recuperação das espécies ameaçadas para possibilitar a permissão de sua captura, verificou-se que o texto da Portaria MMA 73/2018 não faz referência à necessidade de existência a priori de Plano de Recuperação recomendando o possível uso de determinada espécie aquática ameaçada, tampouco existem dispositivos no normativo que vinculem as normas de ordenamento de uso de tais espécies ao estabelecido em seus Planos de Recuperação, contrariando recomendações de especialistas. De acordo com o MMA e ICMBio, a decisão de não constar na Portaria MMA 73/2018 menção expressa da necessidade de Plano de Recuperação foi para viabilizar a adoção de outros documentos técnicos no processo decisório de reconhecimento, ou não, da possibilidade de uso de determinada espécie ameaçada. E que nos atos emitidos pelo MMA autorizando o uso de espécies aquáticas ameaçadas constam dispositivos vinculando as normas de ordenamento às medidas propostas nos Planos de Recuperação. No entanto, verificou-se que os dispositivos estabelecidos no art. 3º da Portaria MMA 445/2014, com a nova redação dada pela Portaria 73/2018, não refletem exatamente os procedimentos citados pelo MMA e ICMBio que ocorrem na prática para viabilizar a implementação deste artigo. Nesse sentido, propõe-se recomendar ao MMA que faça constar expressamente no texto do normativo dispositivos que reflitam exatamente os procedimentos que ocorrem na prática para viabilizar a implementação do art. 3º da Portaria MMA 73/2018, a fim de garantir que o manejo de espécie aquática ameaçada ocorra de forma sustentável, sem comprometer sua proteção, conservação e recuperação (§§ 97 - 133 da presente instrução) .
iv.2) no que tange à possível abrangência do § 3º, art. 3º da Portaria MMA 73/2018 à todas as Unidades de Conservação Federais, incluindo aquelas de proteção integral, e não apenas às categorias Reservas Extrativistas e Reservas de Desenvolvimento Sustentável, percebe-se que a redação do §2º, do art. 3º de tal normativo não é clara, e pode causar confusão no seu entendimento. Nesse sentido, entende-se pertinente recomendar ao MMA que faça constar expressamente no texto do normativo que a abrangência do comando normativo contido no § 3º, do art. 3º da Portaria MMA 73/2018 está limitada às categorias Resex e RDS (§§ 135 - 144 da presente instrução) .
iv.3) no que tange à competência exclusiva do Ministério da Agricultura, Pecuária e Abastecimento (MAPA) para o ordenamento do uso dos recursos pesqueiros, sem a participação do MMA, verificou-se que com a edição da MP 870/2019, posteriormente convertida na Lei 13.844/2019, foi extinta a previsão legal da competência conjunta de ordenamento da atividade pesqueira entre o MMA e a então SEAP/PR, e uma vez tendo reconhecida a possibilidade de uso da espécie aquática ameaçada, a edição de normas de ordenamento de sua pesca caberia exclusivamente ao Mapa. No entanto, conforme explicado pelo MMA, a revogação da Lei 13.502/2017 não implica em perda de controle por parte do Ministério sobre as medidas de ordenamento da pesca de espécie ameaçada, pois o sistema normativo vigente prevê competências do MMA relacionadas ao tema. Tais competências legais mostram que o MMA continua sendo partícipe do processo de ordenamento dos recursos pesqueiros no que tange espécies aquáticas ameaçadas cuja possibilidade de uso tenha sido reconhecida (§§ 148 - 162 da presente instrução) .
iv.4) no que tange à potencial contradição entre a atribuição do MMA para autorizar o uso de espécies aquáticas ameaçadas de extinção e o artigo 2º, § 1º, da Portaria MMA 445/2014, verificou-se que tais dispositivos tratam de autorizações para finalidades distintas, cujos responsáveis possuem competência para tal, não existindo, assim, contradição (§§ 164 - 171 da presente instrução) .
v) quanto à indevida flexibilização da norma que veda o desembarque de espécies ameaçadas capturadas incidentalmente, por meio da revogação do § 3º, art. 2º da Portaria MMA 445/2014, pela Portaria MMA 73/2018, verificou-se na análise preliminar incongruências entre as informações prestadas pelo MMA e a manifestação de especialistas, que inclusive compõem o GT 445, sobre a motivação para a revogação de tal dispositivo. De acordo com o MMA, ICMBio e Ibama, a revogação do § 3º, art. 2º da Portaria MMA 445/2014 não trouxe impacto para os esforços de conservação das espécies ameaçadas de extinção. Segundo essas entidades governamentais, permanece vigente o caput do art. 2º da Portaria em que há proibição de captura, transporte, armazenamento, guarda, manejo, beneficiamento e comercialização das espécies ameaçadas listadas em seu Anexo I, independente se a captura foi intencional ou incidental. Assim, entende-se que a revogação do § 3º do art. 2º não reforça o esvaziamento da proteção das espécies ameaçadas, visto que continua vigente dispositivo que proíbe a captura de tais espécies, mesmo de forma incidental (§§ 174 - 190 da presente instrução) . Quanto à alegação da representante de que o verdadeiro intento do MMA ao revogar tal dispositivo da Portaria MMA 445/2014 seria o de viabilizar a adoção de regramentos específicos em relação à gestão da captura incidental, não foi identificado indício de cometimento de improbidade por parte do Ministério (§ 191 da presente instrução) .
vi) quanto à incongruência do teor da Portaria MMA 73/2018 com as recomendações técnicas do GT criado pela Portaria MMA 201/2017 com o objetivo de assessorar o MMA nas questões relativas à Portaria MMA 445/2014, verificou-se que as recomendações feitas anteriormente à edição da Portaria 73/2018, que tinham relação direta com a proposta de alteração do referido normativo, não foram consideradas para produção do seu texto final. O MMA afirma que tais recomendações foram incorporadas, no mérito, na Portaria MMA 73/2018 e, por isso, não haveria necessidade de validação do seu texto final junto ao Grupo de Trabalho. Entretanto, vários aspectos apontados pelo MMA para justificar sua resposta de que foram atendidas as recomendações propostas pelo GT não constam expressamente na redação final do normativo. Conforme tratado no subitem 'iv.1' desta instrução, o fato de não constar expressamente no texto da Portaria MMA 73/3018 todas os procedimentos necessários para garantir a proteção, conservação e recuperação de determinada espécie aquática ameaçada passível de uso, pode fragilizar a norma e gerar insegurança jurídica em relação à lisura do processo (§§ 194 - 223 da presente instrução) . Outro ponto tratado neste subitem foi a extinção do Grupo de Trabalho criado pela Portaria MMA 201/2017, em decorrência da edição do Decreto 9.759/2019. Tanto o MMA como o Mapa ressaltam a importância de recriação deste GT. Nesse sentido, propõe-se recomendar ao MMA que efetive a recriação do GT (§§ 224 - 228 da presente instrução) .
vii) quanto à incongruência da Portaria MMA 73/2018 com o Parecer 37/2015/DECOR/CGU/AGU, não foi possível constatar relação entre os argumentos apresentados pela representante neste subitem com o teor da Portaria MMA 73/2018 (§§ 236 - 242 da presente instrução) .
247. Cumpre destacar, por fim, que grande parte das explicações fornecidas pelo MMA para os questionamentos apresentados pela representante não se encontram expressamente refletidas no texto do normativo contestado na representação. A alteração normativa promovida pelo Ministério do Meio Ambiente no art. 3º da Portaria MMA 445/2014, por meio da Portaria MMA 73/2018, em que prevê a possibilidade de manejo sustentável de espécies aquáticas ameaçadas de extinção, independentemente da gravidade de seu grau de ameaça, não reflete exatamente os procedimentos informados pelo Ministério que são realizados na prática. Esta dissonância entre o teor da norma e a situação fática pode gerar insegurança jurídica e possíveis questionamentos sobre a legalidade do artigo 3º, a exemplo das contestações apresentadas nesta representação. 
248. A fim de evitar futuros questionamentos sobre a lisura do processo de permissão de uso de determinada espécie aquática ameaçada de extinção, entende-se ser essencial que o texto do artigo 3º da Portaria MMA 445/2018 reflita explicitamente todos os procedimentos que devem ser adotados para que o possível uso de tal espécie não comprometa a sua conservação e a recuperação de seus estoques.
PROPOSTA DE ENCAMINHAMENTO
249. Ante o exposto, submete-se a presente instrução à consideração superior propondo, em cumprimento ao art. 14 da Resolução-TCU 315/2020 e objetivando a construção participativa, encaminhar expediente, contendo cópia da presente instrução, ao Ministério do Meio Ambiente a fim de oportunizar a esse órgão que, se assim desejar, em até 30 dias, apresente comentários sobre o conteúdo da instrução, as propostas de deliberação a seguir, e/ou informações quanto às consequências práticas da implementação dessas medidas, além de eventuais alternativas a elas:
a) conhecer da presente representação, satisfeitos os requisitos de admissibilidade previstos nos arts. 235 e 237, inciso I, do Regimento Interno deste Tribunal, e no art. 103, § 1º, da Resolução - TCU 259/2014;
b) dar ciência, ao Ministério do Meio Ambiente (MMA) , com fundamento no art. 9º, inciso II da Resolução-TCU 315/2020, de que a autorização reconhecendo a possibilidade de uso de determinada espécie aquática ameaçada de extinção, conforme previsto no inciso I, art. 3º da Portaria MMA 445/2014, com a nova redação dada pela Portaria MMA 73/2018, tem que estar condicionada a uma estratégia de recuperação desta espécie que reconheça que o seu potencial uso garantirá a sua proteção e conservação e não comprometerá a recuperação de seu estoque, conforme previsto no Decreto Legislativo 2/1994, Anexo, art. 8, alíneas 'f' e 'k' c/c art. 10, Decreto Federal 2.519/1998, Anexo, art. 8, alíneas 'f' e 'k' c/c art. 10, e na Lei Complementar 140/2011, art. 7º, inciso XVI (§§ 49 - 71 da presente instrução) ;
c) recomendar, ao Ministério do Meio Ambiente, com fundamento no art. 250 do RI/TCU c/c art. 11 da Resolução-TCU 315/2020, que:
c.1) se pronuncie formalmente, dando a devida publicidade e divulgando à sociedade em geral, quanto ao atendimento do inciso XVI, art. 7º da LC 140/2011 no que tange às espécies de peixes e invertebrados aquáticos sobreexplotadas, em consonância aos princípios constitucionais da legalidade e publicidade (§§ 28 - 45 da presente instrução) ;
c.2) faça constar expressamente no texto da Portaria MMA 445/2014 dispositivos que reflitam exatamente os procedimentos que ocorrem na prática para viabilizar a implementação de seu art. 3º, com a redação dada pela Portaria MMA 73/2018, tais como: i) elaboração de documento (s) técnico (s) que atenda aos critérios previstos no § 2º, do art. 3º para embasar o processo decisório quanto à possibilidade ou não de uso de determinada espécie; ii) avaliação da implementação das medidas previstas no (s) documento (s) técnico (s) que subsidiou (aram) o processo decisório; iii) vinculação das medidas propostas no (s) documento (s) técnico (s) que subsidiou (aram) o processo decisório à norma específica de ordenamento pesqueiro da espécie ameaçada passível de uso; iv) avaliação das medidas de controle estabelecidas pela norma específica de ordenamento pesqueiro da espécie aquática ameaçada passível de uso; e v) eventual suspensão da autorização de uso caso sejam detectadas deficiências em sua implementação, em consonância aos princípios constitucionais da legalidade e publicidade (§§ 97 - 133 da presente instrução) ;
c.3) realize divulgação oficial no site do MMA dos atos administrativos, bem como de estudos, análises, pareceres e deliberações de instâncias e autoridades competentes realizados para o cumprimento do art. 3º da Portaria MMA 445/2014, com a nova redação dada pela Portaria MMA 73/2018, que trata do processo de permissão de manejo sustentável de espécies aquáticas ameaçadas de extinção, em consonância com o princípio constitucional da publicidade e com as Leis 9.784/1999 (parágrafo único do art. 2º) , 12.527/2011 (art. 6º e inciso V do art. 7º) e 10.650/2003 (inciso VII do art. 2º) (§§ 97 - 133 da presente instrução) ;
c.4) faça constar expressamente no texto do normativo que a abrangência do comando normativo contido no § 3º do art. 3º da Portaria MMA 445/2014, com a nova redação dada pela Portaria MMA 73/2018, está limitada às unidades de conservação federais enquadradas nas categorias Reserva Extrativista (Resex) e Reserva de Desenvolvimento Sustentável (RDS) (§§ 135 - 144 da presente instrução) ;
c.5) efetive a recriação do Grupo de Trabalho para avaliar e recomendar ações de conservação e uso sustentável para as espécies pertencentes à Lista Nacional das Espécies da Fauna Brasileira Ameaçadas de Extinção - Peixes e Invertebrados Aquáticos, em atendimento ao § 1º, art. 6º, da Portaria MMA 445/2014 (§§ 194 - 228 da presente instrução) ."
3.	De toda sorte, após a condução da subsequente construção participativa junto ao Ministério do Meio Ambiente, nos termos do art. 14 da Resolução TCU n.º 315, de 2020, a Auditora Federal Elisângela Papst lançou o seu adicional parecer à Peça 49, com a anuência dos dirigentes da SecexAgroAmbiental (Peças 50 e 51) , nos seguintes termos:
" (...) Trata-se de instrução com o objetivo de apresentar as propostas finais de deliberação, após a realização de construção participativa, referente à representação formulada pela Procuradoria da República no Município de Rio Grande a respeito de possíveis impropriedades na edição da Portaria 73/2018 pelo Ministério do Meio Ambiente (MMA) , que altera a Portaria MMA 445/2014, no sentido de permitir o uso sustentável de espécies de peixes e invertebrados aquáticos da fauna brasileira ameaçadas de extinção. 
2. Considerou-se, na elaboração das propostas finais de deliberação, o teor das propostas preliminares contidas na instrução preliminar (peça 38, p. 51-52) , a análise dos comentários do MMA  sobre o conteúdo das propostas de deliberação formuladas (peça 48) , após a realização da construção participativa, bem como o teor da Resolução-TCU 315/2020, que dispõe sobre a elaboração de deliberações que contemplem medidas a serem tomadas pelas unidades jurisdicionadas no âmbito do Tribunal de Contas da União . 
3. Em cumprimento ao art. 14 da Resolução-TCU 315/2020, foi realizada a construção participativa, com o encaminhamento da instrução preliminar (peça 38) ao Ministério do Meio Ambiente, dando-lhe oportunidade para apresentação de comentários sobre o conteúdo da instrução, as propostas de deliberação formuladas e/ou informações quanto às consequências práticas da implementação dessas medidas, além de eventuais alternativas a elas.
4. O Ministério do Meio Ambiente (MMA) se manifestou por meio do Ofício 3.433/2021/MMA (peça 43) , em que encaminhou os comentários da Secretaria de Biodiversidade do Ministério, consubstanciados às peças 44 a 46.
5. A análise dos comentários encaminhados pelo MMA consta à peça 48. 
6. De acordo com a análise realizada por esta unidade técnica à peça 48, verificou-se que, de uma maneira geral, o MMA não apresentou objeção às propostas de deliberação formuladas pelo Tribunal, citando, inclusive, que algumas delas já estão sendo atendidas. 
7. Somente em relação à recomendação do item 'c.1' da proposta de encaminhamento da instrução preliminar (peça 38, p. 52) , a qual recomendou ao Ministério se pronunciar formalmente quanto ao atendimento do inciso XVI, art. 7º da LC 140/2011, no que tange às espécies de peixes e invertebrados aquáticos sobreexplotadas (peça 38, p. 52) , o MMA apresentou esclarecimentos que levaram à decisão de exclusão dessa recomendação, conforme análise realizada à peça 48, p. 4-7. 
8. Por sua vez, com a edição da Resolução-TCU 315/2020, que, em seu art. 10 c/c art. 7º, inciso II, estabeleceu que não devem ser formuladas 'ciências' para 'observância de normativos, legislação ou entendimentos consolidados pelo Tribunal, com finalidade meramente pedagógica', entende-se que esse comando normativo se aplica à proposta de ciência da instrução preliminar, disposta no item 'b' da proposta de encaminhamento (peça 38, p. 51) . 
9. A referida ciência foi proposta à época porque verificou-se que a fundamentação técnica para a edição do art. 3º, da Portaria MMA 445/2014, que prevê a possibilidade de uso sustentável de espécies de peixes e invertebrados aquáticos ameaçados de extinção, tem como base uma boa prática internacional, mas sem ter claramente o devido respaldo na legislação nacional. De acordo com o MMA, a base legal é encontrada na Convenção sobre Diversidade Biológica (CDB) , que foi incorporada no arcabouço legal brasileiro pelo Decreto Legislativo 2/1994 e Decreto Federal 2.519/1998. No entanto, para que a CDB forneça a base legal, a permissão de uso de espécies aquáticas ameaçadas de extinção, conforme previsto no art. 3º da Portaria MMA 445/2014, tem que estar condicionada a uma estratégia de recuperação da espécie que reconheça que o seu potencial uso garantirá a sua proteção. 
10. Assim, a referida proposta de ciência tinha uma finalidade pedagógica, de orientar o MMA de que a permissão de uso de espécies aquáticas ameaçadas de extinção, conforme consta no art. 3º da Portaria MMA 445/2014, tem que estar condicionada a uma estratégia de recuperação desta espécie que reconheça que o seu potencial uso garantirá a sua proteção e conservação e não comprometerá a recuperação de seu estoque. Dessa forma, considerando o disposto na Resolução-TCU 315/2020, art. 10 c/c art.7º, inciso II, de que não se deve formular ciência com finalidade meramente pedagógica, propõe-se a exclusão dessa ciência nas propostas finais de deliberação.
11. Por fim, cumpre destacar que as demais propostas de encaminhamento da instrução preliminar não sofreram alterações em seu teor. Apenas em relação à recomendação do item 'c.5' (peça 38, p. 52) propõe-se uma pequena alteração em sua redação, a fim de deixar mais claro e objetivo o que se pretende aprimorar por meio da deliberação proposta. 
12. Na proposta preliminar recomendava-se a recriação do Grupo de Trabalho para avaliar e recomendar ações de conservação e uso sustentável para as espécies pertencentes à Lista Nacional das Espécies da Fauna Brasileira Ameaçadas de Extinção - Peixes e Invertebrados Aquáticos, em atendimento ao § 1º, art. 6º, da Portaria MMA 445/2014. A fim de não restringir a forma de atendimento do § 1º, art. 6º, da Portaria MMA 445/2014 pelo MMA, propõe-se que a recomendação seja no sentido de criação de uma estrutura para assessorar a atuação do Ministério, a exemplo do Grupo de Trabalho instituído anteriormente pela Portaria MMA 201 de 2017.
13. Ante o exposto, submete-se os autos à consideração superior propondo a adoção da instrução preliminar (peça 38 do presente processo) como sendo a instrução de mérito, com a seguinte proposta de encaminhamento: 
a) conhecer da presente representação, satisfeitos os requisitos de admissibilidade previstos nos arts. 235 e 237, inciso I, do Regimento Interno deste Tribunal, e no art. 103, § 1º, da Resolução - TCU 259/2014, para, no mérito, considerá-la procedente;
b) recomendar, ao Ministério do Meio Ambiente, com fundamento no art. 250 do RI/TCU c/c art. 11 da Resolução-TCU 315/2020, que:
b.1) faça constar expressamente no texto da Portaria MMA 445/2014 dispositivos que reflitam exatamente os procedimentos que ocorrem na prática para viabilizar a implementação de seu art. 3º, com a redação dada pela Portaria MMA 73/2018, tais como: i) elaboração de documento (s) técnico (s) que atenda aos critérios previstos no § 2º, do art. 3º para embasar o processo decisório quanto à possibilidade ou não de uso de determinada espécie; ii) avaliação da implementação das medidas previstas no (s) documento (s) técnico (s) que subsidiou (aram) o processo decisório; iii) vinculação das medidas propostas no (s) documento (s) técnico (s) que subsidiou (aram) o processo decisório à norma específica de ordenamento pesqueiro da espécie ameaçada passível de uso; iv) avaliação das medidas de controle estabelecidas pela norma específica de ordenamento pesqueiro da espécie aquática ameaçada passível de uso; e v) eventual suspensão da autorização de uso caso sejam detectadas deficiências em sua implementação, em consonância aos princípios constitucionais da legalidade e publicidade;
b.2) realize divulgação oficial no site do MMA dos atos administrativos, bem como de estudos, análises, pareceres e deliberações de instâncias e autoridades competentes realizados para o cumprimento do art. 3º da Portaria MMA 445/2014, com a nova redação dada pela Portaria MMA 73/2018, que trata do processo de permissão de manejo sustentável de espécies aquáticas ameaçadas de extinção, em consonância com o princípio constitucional da publicidade e com as Leis 9.784/1999 (parágrafo único do art. 2º) , 12.527/2011 (art. 6º e inciso V do art. 7º) e 10.650/2003 (inciso VII do art. 2º) ;
b.3) faça constar expressamente no texto do normativo que a abrangência do comando normativo contido no § 3º do art. 3º da Portaria MMA 445/2014, com a nova redação dada pela Portaria MMA 73/2018, está limitada às unidades de conservação federais enquadradas nas categorias Reserva Extrativista (Resex) e Reserva de Desenvolvimento Sustentável (RDS) ;
b.4) efetive a criação de estrutura para avaliar e recomendar ações de conservação e uso sustentável para as espécies pertencentes à Lista Nacional das Espécies da Fauna Brasileira Ameaçadas de Extinção - Peixes e Invertebrados Aquáticos, em atendimento ao § 1º, art. 6º, da Portaria MMA 445/2014, a exemplo do Grupo de Trabalho instituído anteriormente pela Portaria MMA 201 de 2017;
c) encaminhar cópia do acórdão que vier a ser proferido, acompanhado do relatório e voto que o fundamentarem, ao Ministério do Meio Ambiente (MMA) e à representante Anelise Becker, Procuradora da República no Município de Rio Grande/RS;
d) nos termos do art. 17, parágrafo 2º, da Resolução-TCU 315/2020 e do art. 7º, parágrafo 1º, da Portaria-Segecex 9/2020, autorizar a SecexAgroAmbiental a proceder o monitoramento das recomendações contidas no item (b) acima, dentro de prazo considerado adequado pela unidade técnica."
É o Relatório.

não há.

Não atuou.

REPRESENTAÇÃO. PORTARIA MMA N.º 445, DE 2014. USO SUSTENTÁVEL DAS ESPÉCIES AMEAÇADAS DE EXTINÇÃO NA FAUNA BRASILEIRA. AUSÊNCIA DE PREVISÃO NORMATIVA SOBRE OS PROCEDIMENTOS, OS CRITÉRIOS E A ABRANGÊNCIA DA AUTORIZAÇÃO PARA O USO DESSAS ESPÉCIES. FALTA DE DIVULGAÇÃO DOS ATOS INERENTES AO PROCESSO DE AUTORIZAÇÃO PARA O REFERIDO USO. AUSÊNCIA DE ESTRUTURA ADMINISTRATIVA DESTINADA À AVALIAÇÃO E À RECOMENDAÇÃO DAS AÇÕES DE CONSERVAÇÃO. IMPOSSIBILIDADE TÉCNICO-JURÍDICA PARA A UNILATERAL FIXAÇÃO DO USO SUPOSTAMENTE SUSTENTÁVEL DAS ESPÉCIES CLASSIFICADAS NAS CATEGORIAS "CRITICAMENTE EM PERIGO" E "EM PERIGO". CONHECIMENTO. PROCEDÊNCIA. ENVIO DE CIÊNCIA PREVENTIVA E CORRETIVA. COMUNICAÇÃO.

REPRESENTAÇÃO (REPR)

Secretaria de Controle Externo da Agricultura e do Meio Ambiente (SecexAgroAmbiental).

Trata-se de representação formulada pelo Ministério Público Federal, por intermédio da Exma. Sra. Procuradora da República Anelise Becker, sobre os indícios de irregularidade detectados na gestão do Ministério do Meio Ambiente (MMA) , ao promover a edição da Portaria MMA n.º 73, de 2018, alterando a Portaria MMA n.º 445, de 2014, para, assim, autorizar a eventual utilização das espécies ameaçadas de extinção na fauna aquática brasileira.
2.	O TCU deve conhecer, preliminarmente, da presente representação, por atender aos requisitos legais e regimentais de admissibilidade, para, no mérito, anotar a procedência do feito.
3.	Bem se vê que a presente representação possuiria o teor semelhante ao oferecido no bojo do TC Processo 003.489/2019-1, tendo ali a 2ª Câmara do TCU prolatado o Acórdão 3.289/2019 e, assim, conhecido da respectiva representação para, no mérito, anotá-la como prejudicada, sem prejuízo de determinar que o MMA apresentasse a sua manifestação conclusiva sobre a eventual necessidade de solução das falhas noticiadas pelo MPF, apresentando os resultados das medidas porventura adotadas.
4.	Eis que, no referido TC Processo 003.489/2019-1, o TCU teria anotado como prejudicada a apreciação do mérito do correspondente feito em face da competência do MMA para a definição das políticas públicas de preservação das espécies, nos termos do art. 1º, I e II, do Anexo I do Decreto n.º 9.672, de 2019, além de, até ali, não restar plenamente evidenciada a suposta redução do nível de proteção das espécies ameaçadas de extinção.
5.	De toda sorte, a ilustre representante teria alegado, no presente feito, que, embora a definição das políticas públicas de preservação das espécies esteja sob a competência do MMA, o TCU deveria promover o controle dos atos praticados pelos seus jurisdicionados, tendo a unidade técnica ficado limitada no referido TC Processo 003.489/2019-1, contudo, à análise das justificativas apresentadas somente pelo MMA, mas essas justificativas não estariam refletidas nas aludidas portarias.
6.	Em face, pois, da necessidade de suprir as supostas lacunas de informação no bojo do referido TC Processo 003.489/2019-1, a SecexAgroAmbiental promoveu, no presente feito, o aprofundamento dos elementos adicionalmente apresentados pela ilustre representante (Exma. Sra. Procuradora da República Anelise Becker) durante a reunião técnica realizada com o Gabinete do Ministro-Relator, por videoconferência, em fevereiro de 2020.
7.	Por esse prisma, a SecexAgroAmbiental passou a promover a análise do presente feito a partir dos pontos assinalados pela ilustre representante sob a seguinte premissa: " (i) regime jurídico aplicável às espécies ameaçadas de extinção; (ii) inovações introduzidas no regime jurídico das espécies ameaçadas de extinção e suas respectivas justificativas; (iii) fatos que sucederam à publicação da Portaria MMA n.º 445, de 2014; (iv) esvaziamento da proteção especial das espécies ameaçadas de extinção pela Portaria MMA n.º 73, de 2018; (v) flexibilização da norma que veda o desembarque de espécies ameaçadas capturadas incidentalmente; (vi) incongruência do teor da Portaria MMA n.º 73, de 2018, com as recomendações técnicas do grupo de trabalho criado pela Portaria MMA n.º 201, de 2017; (vii) incongruência da Portaria MMA n.º 73, de 2018, com o Parecer n.º 37/2015/DECOR/CGU/AGU".
8.	Diante, todavia, da necessidade do célere prosseguimento do feito em função da eventual necessidade de promover o envio de recomendações ao MMA, a SecexAgroAmbiental passou a promover, para tanto, a aludida construção participativa junto ao MMA, nos termos do art. 14 da Resolução TCU n.º 315, de 2020, pelo seguinte parâmetro técnico:
" (...) b) dar ciência, ao Ministério do Meio Ambiente (MMA) , com fundamento no art. 9º, inciso II da Resolução-TCU 315/2020, de que a autorização reconhecendo a possibilidade de uso de determinada espécie aquática ameaçada de extinção, conforme previsto no inciso I, art. 3º da Portaria MMA 445/2014, com a nova redação dada pela Portaria MMA 73/2018, tem que estar condicionada a uma estratégia de recuperação desta espécie que reconheça que o seu potencial uso garantirá a sua proteção e conservação e não comprometerá a recuperação de seu estoque, conforme previsto no Decreto Legislativo 2/1994, Anexo, art. 8, alíneas 'f' e 'k' c/c art. 10, Decreto Federal 2.519/1998, Anexo, art. 8, alíneas 'f' e 'k' c/c art. 10, e na Lei Complementar 140/2011, art. 7º, inciso XVI (§§ 49 - 71 da presente instrução) ;
c) recomendar, ao Ministério do Meio Ambiente, com fundamento no art. 250 do RI/TCU c/c art. 11 da Resolução-TCU 315/2020, que:
c.1) se pronuncie formalmente, dando a devida publicidade e divulgando à sociedade em geral, quanto ao atendimento do inciso XVI, art. 7º da LC 140/2011 no que tange às espécies de peixes e invertebrados aquáticos sobreexplotadas, em consonância aos princípios constitucionais da legalidade e publicidade (§§ 28 - 45 da presente instrução) ;
	c.2) faça constar expressamente no texto da Portaria MMA 445/2014 dispositivos que reflitam exatamente os procedimentos que ocorrem na prática para viabilizar a implementação de seu art. 3º, com a redação dada pela Portaria MMA 73/2018, tais como: i) elaboração de documento (s) técnico (s) que atenda aos critérios previstos no § 2º, do art. 3º para embasar o processo decisório quanto à possibilidade ou não de uso de determinada espécie; ii) avaliação da implementação das medidas previstas no (s) documento (s) técnico (s) que subsidiou (aram) o processo decisório; iii) vinculação das medidas propostas no (s) documento (s) técnico (s) que subsidiou (aram) o processo decisório à norma específica de ordenamento pesqueiro da espécie ameaçada passível de uso; iv) avaliação das medidas de controle estabelecidas pela norma específica de ordenamento pesqueiro da espécie aquática ameaçada passível de uso; e v) eventual suspensão da autorização de uso caso sejam detectadas deficiências em sua implementação, em consonância aos princípios constitucionais da legalidade e publicidade (§§ 97 - 133 da presente instrução) ;
	c.3) realize divulgação oficial no site do MMA dos atos administrativos, bem como de estudos, análises, pareceres e deliberações de instâncias e autoridades competentes realizados para o cumprimento do art. 3º da Portaria MMA 445/2014, com a nova redação dada pela Portaria MMA 73/2018, que trata do processo de permissão de manejo sustentável de espécies aquáticas ameaçadas de extinção, em consonância com o princípio constitucional da publicidade e com as Leis 9.784/1999 (parágrafo único do art. 2º) , 12.527/2011 (art. 6º e inciso V do art. 7º) e 10.650/2003 (inciso VII do art. 2º) (§§ 97 - 133 da presente instrução) ;
c.4) faça constar expressamente no texto do normativo que a abrangência do comando normativo contido no § 3º do art. 3º da Portaria MMA 445/2014, com a nova redação dada pela Portaria MMA 73/2018, está limitada às unidades de conservação federais enquadradas nas categorias Reserva Extrativista (Resex) e Reserva de Desenvolvimento Sustentável (RDS) (§§ 135 - 144 da presente instrução) ;
	c.5) efetive a recriação do Grupo de Trabalho para avaliar e recomendar ações de conservação e uso sustentável para as espécies pertencentes à Lista Nacional das Espécies da Fauna Brasileira Ameaçadas de Extinção - Peixes e Invertebrados Aquáticos, em atendimento ao § 1º, art. 6º, da Portaria MMA 445/2014 (§§ 194 - 228 da presente instrução) ."
9.	O MMA informou em linhas gerais, contudo, que a alteração da Portaria MMA n.º 445, de 2014, por meio da edição da Portaria MMA n.º 73, de 2018, já atenderia à exigência prevista pela Convenção sobre Diversidade Biológica (CDB) ratificada pelo Decreto Legislativo n.º 2, de 1994, com a promulgação pelo Decreto n.º 2.519, de 1998, no sentido de o manejo sustentável das espécies aquáticas estar condicionado à implementação das estratégias de recuperação das espécies (item "b" do parâmetro técnico) , a despeito de as recomendações sugeridas pela SecexAgroAmbiental estarem em análise pelo grupo de trabalho interministerial destinado à melhoria dos procedimentos necessários para a proteção e conservação dessas espécies (item "c" do parâmetro) .
10.	O MMA assinalou, adicionalmente, que também estaria a adotar as medidas necessárias para avaliar a implementação das recomendações inerentes ao aprimoramento dos dispositivos das aludidas portarias (item "c.2" do parâmetro técnico) , sem prejuízo, todavia, de já ter adotado as medidas em prol da divulgação das informações no seu sítio oficial (item "c.3" do parâmetro) , além das medidas para a recriação do grupo de trabalho destinado à avaliação das ações de conservação e uso sustentável das referidas espécies (item "c.5" do parâmetro técnico) .
11.	Por outro lado, o MMA destacou a ausência de previsão regimental no MMA para elaborar a lista nacional das espécies de peixes e invertebrados aquáticos (item "c.1" do parâmetro técnico) , pois apenas o Ministério da Agricultura, Pecuária e Abastecimento (MAPA) possuiria os instrumentos necessários para produzir a referida lista, sem prejuízo, ainda, da competência do Instituto Chico Mendes de Conservação e Biodiversidade (ICMBio) para avaliar a recomendação para a alteração da norma prevista no art. 3º, § 3º, da Portaria MMA n.º 445, de 2014, com vistas a limitar a autorização do ICMBio em prol, apenas, das unidades de conservação federais enquadradas nas categorias de Reserva Extrativista e Reserva de Desenvolvimento Sustentável (item "c.4" do parâmetro técnico) . 
12.	De todo modo, após a análise final do feito (Peças 49-51) , a SecexAgroAmbiental propôs o conhecimento da presente representação para, no mérito, assinalar a sua procedência, provendo o envio das subjacentes recomendações para que o MMA adote as medidas necessárias em prol do adequado e efetivo cumprimento da Portaria MMA n.º 445, de 2014, com a alteração pela Portaria MMA n.º 73, de 2018.
13.	O TCU pode incorporar o parecer da unidade técnica a estas razões de decidir, sem prejuízo, todavia, de promover o envio de ciência preventiva e corretiva às aludidas instituições federais, em vez do suscitado envio de recomendação, até porque as falhas identificadas neste processo demandam a efetiva realização de todas as soluções técnicas necessárias à plena garantia da incolumidade, preservação e proteção das espécies ameaçadas de extinção na fauna brasileira em respeito, assim, ao art. 225, § 1º, I e VII, da Constituição de 1988.
14.	Bem se vê que a unidade técnica identificou a ocorrência de falhas no uso sustentável de espécies ameaçadas de extinção na fauna aquática brasileira a partir da alteração da Portaria MMA n.º 445, de 2014, por meio da Portaria MMA n.º 73, de 2018.
15.	Eis que teria sido inadequadamente estendida a possibilidade de uso sustentável sobre as espécies incluídas nos grupos denominados como "Criticamente em Perigo" e "Em Perigo", além da flexibilização dos requisitos para o uso das referidas espécies, ao passo que a disposição original da Portaria MMA n.º 445, de 2014, limitaria o uso sustentável em face, apenas, das espécies incluídas no grupo denominado como "Vulnerável".
16.	 Ocorre, contudo, que, em efetivo respeito aos parâmetros constitucionais, o TCU deve observar, nesse ponto, que o eventual direito subjetivo econômico à exploração lucrativa da fauna aquática no País tem de estar submetido ao princípio do não-retrocesso para o correspondente direito fundamental de 2ª dimensão, até porque, estando conjugada com a necessidade de efetiva preservação do meio-ambiente, não poderia a aludida exploração lucrativa ser quantitativa ou qualitativamente majorada com vistas a perigosamente comprometer os grupos "Criticamente em Perigo" e "Em Perigo", pois a ameaça à adequada sobrevivência desses grupos seria inadmissível, já que possivelmente irreversível, não podendo o Estado aceitar ou permitir a deterioração ou a destruição do meio ambiente que, por força da Constituição de 1988, deve verdadeiramente preservar e proteger.
17.	Sob essa perspectiva, a administração pública não poderia sequer desprezar os fundamentos jurídicos apontados pela Consultoria Jurídica do MMA (Peça 35, p. 16) com o intuito de tentar desconsiderar a Nota Técnica MMA n.º 558, de 2018, tendo ela destacado que, para mitigar o uso indiscriminado dos grupos "Criticamente em Perigo" e "Em Perigo, seria até admissível o uso dos referidos grupos, mas em caráter, apenas, excepcional.
18.	Bem se vê que a Conjur do MMA teria sugerido a exclusão desse uso em caráter excepcional para os referidos grupos a partir da frágil justificativa no sentido de que "a remissão do uso das espécies 'em casos excepcionais', ou seja, de forma genérica e sem a previsão de atributos específicos, fragiliza a norma, na medida em que possibilita a adoção de casuísmos e critérios dotados de subjetividade, esvaziando-se, assim, a proteção buscada".
19.	Por óbvio, a cogitada falta de atributos específicos não justificaria o afastamento da necessidade de proteger esses grupos "Criticamente em Perigo" e "Em Perigo", até porque, para corrigir essa suposta fragilidade, bastaria promover a eventual inclusão dos mencionados atributos específicos nas disposições da Portaria MMA n.º 73, de 2018, podendo ser aí incluídos, por exemplo, na "avaliação específica" prevista no atual dispositivo do art. 3º, § 2º, da Portaria MMA n.º 445, de 2014.
20.	Em vez, então, de buscar garantir a proteção dos referidos grupos pela excepcional autorização do seu uso, com a prévia justificativa técnica no respectivo processo de autorização, a partir da efetiva comprovação sobre o preenchimento dos requisitos específicos para esses grupos "Criticamente em Perigo" e "Em Perigo", o MMA passou a indevidamente autorizar o indiscriminado uso das correspondentes espécies nesses grupos sem a diferenciação para o uso das respectivas espécies do grupo "Vulnerável".
21.	Por conseguinte, sobressairia a efetiva impossibilidade de, até mesmo em caráter excepcional, a correspondente instituição pública autorizar, unilateralmente, o uso de espécies classificadas nos grupos "Criticamente em Perigo" e "Em Perigo", devendo o excepcional uso nesses grupos estar devidamente fundamentado em deliberação técnica e previamente justificada, com a antecedente oitiva em audiência pública dos diversos setores públicos e privados envolvidos na exploração e na conservação ambiental, a exemplo, inclusive, do Ministério Público, pois, como visto, a mínima ameaça à adequada sobrevivência desses grupos seria inadmissível, já que possivelmente irreversível, não podendo o Estado aceitar ou permitir a deterioração ou a destruição dos referidos grupos no meio ambiente, até porque, nos termos, entre outros, do art. 225, § 1º, I e VII,  da CF88, o poder público tem o efetivo dever de material e verdadeiramente preservá-los e protegê-los.
22.	O TCU deve, então, promover o envio de ciência preventiva e corretiva sobre a necessidade de observância de todos esses aspectos técnicos.
23.	Ao discorrer, por seu turno, sobre a necessidade de promover a efetiva adoção das medidas do PAN, em vez de apenas "considerar as suas recomendações", nos termos da atual Portaria n. º 445, de 2014, a SecexAgroAmbiental assinalou a ausência de expressa previsão sobre os procedimentos necessários para promover a efetiva implementação dos requisitos tendentes a autorizar o correspondente uso sustentável em face aí, especialmente, dos procedimentos para a consecução do "Plano de Recuperação" das espécies no referido manejo.
24.	Em função, contudo, da anunciada construção participativa realizada com o MMA, restaria confirmada a adequação da proposta da SecexAgroAmbiental em prol do aprimoramento da atual Portaria MMA n.º 445, de 2014, tendo o próprio MMA reconhecido, aliás, que essa medida tende a contribuir para a melhoria dos procedimentos a serem adotados em prol do uso sustentável das respectivas espécies.
25.	De toda sorte, ao discorrer, ainda, sobre a atual Portaria MMA n.º 445, de 2014, a SecexAgroAmbiental assinalou que o referido normativo ensejaria perigosas dúvidas sobre a eventual possibilidade do uso sustentável das respectivas espécies em todas as Unidades de Conservação Federais (Unidades de Proteção Integral e Unidades de Uso Sustentável) ou em limitação, apenas, às Reservas Extrativistas e às Reservas de Desenvolvimento Sustentável integrantes da Unidade de Uso Sustentável.
26.	Bem se vê, nesse ponto, que a falta de clareza no art. 3º, § 3º, da Portaria MMA n.º 445, de 2014, pode ensejar o indevido manejo sustentável em todas as Unidades de Conservação Federais, incluindo as Unidades de Proteção Integral, em dissonância, desse modo, com a finalidade dessas unidades.
27.	A despeito, todavia, de, na referida construção participativa, o ICMBio ter apresentado a sua resposta no sentido de o manejo estar limitado apenas às Reservas Extrativistas e às Reservas de Desenvolvimento Sustentável, subsistiria a necessidade de o TCU promover o envio de ciência preventiva e corretiva para que o MMA adote as medidas necessárias para observar que, na aplicação da Portaria MMA n.º 445, de 2014, deve apenas autorizar o manejo sustentável sobre as aludidas reservas.
28.	Não fosse o bastante, para além da necessidade de observância desse procedimento na aplicação da Portaria MMA n.º 445, de 2014, também restaria evidenciada a necessidade de o MMA atribuir a ampla publicidade e transparência junto ao sítio oficial do MMA para o processo de autorização do manejo sustentável das correspondentes espécies.
29.	Eis que, a despeito da notícia prestada na referida construção participativa pelo MMA no sentido de que essas informações já estariam disponibilizadas no seu sítio oficial, a SecexAgroAmbiental destacou a necessidade de o Tribunal reiterar a adoção das medidas em prol da transparência e publicidade, pois teria sido verificada a ausência da cogitada publicação dos documentos confeccionados pelo MMA para o processo de autorização previsto no art. 3º da Portaria MMA n.º 445, de 2014. 
30.	Restaria evidenciada, enfim, a necessidade de promover o envio de ciência preventiva e corretiva para que o MMA promova a criação da correspondente estrutura fixada, por exemplo, em grupo de trabalho para avaliar e sugerir as ações no uso e na conservação das espécies integrantes da Lista Nacional das Espécies da Fauna Brasileira Ameaçadas de Extinção em sintonia, aí, com o art. 6º, § 1º, da Portaria MMA n.º 445, de 2014.
31.	Bem se vê, aliás, a importância dessa estrutura a partir das relevantes contribuições apresentadas pelos diversos órgãos e entes, públicos e privados, no bojo do então grupo de trabalho instituído pela Portaria MMA n.º 201, de 2017, em face, sobretudo, da heterogeneidade de ideias inerentes à preservação das espécies ameaçadas de extinção.
32.	Em função, pois, de a manifestação do MMA na referida construção participativa não ter contemplado todos os aludidos pontos tendentes a efetivamente prevenir a recorrência do indevido uso das espécies em extinção na fauna brasileira, restaria plenamente evidenciada a atual necessidade de adoção das aludidas medidas para a aplicação da Portaria MMA n.º 445, de 2014.
33.	Diante, portanto, de todos os elementos de convicção até aqui obtidos neste processo, o TCU deve conhecer da presente representação para, no mérito, anotar a sua procedência, promovendo o envio da correspondente ciência preventiva e corretiva ao Ministério do Meio Ambiente, sem prejuízo de promover a eventual autuação do aludido processo de acompanhamento para, ao longo do tempo, aferir o aperfeiçoamento de uso sustentável das espécies ameaçadas de extinção na fauna brasileira.
Ante o exposto, ao enaltecer o percuciente trabalho de fiscalização realizado pela unidade técnica, pugno pela prolação do Acórdão ora submetido a este Colegiado.
TCU, Sala das Sessões, em 26 de julho de 2022.
Ministro-Substituto ANDRÉ LUÍS DE CARVALHO 
Relator